# 🎯 Objetivo del Ejercicio
Este ejercicio tiene como objetivo aplicar técnicas de clustering jerárquico utilizando el método del centroide para identificar grupos (conglomerados) en una base de datos estandarizada. El análisis se basa en la distancia euclidiana al cuadrado como medida de disimilitud.

**Valor: 0,2 puntos para el Control 2**

# 📝 Ejercicio a Desarrollar
Sigan los siguientes pasos con una base de datos de su elección (preferiblemente la misma ELSOC u otra con variables numéricas):

# 🔧 Paso 1: Preparación del Entorno
```{r, eval=FALSE}
## Cargar paquetes necesarios
pacman::p_load(
  tidyverse,      # Manipulación de datos
  factoextra,     # Visualización de clustering
  amap,           # Para hclust.centroide (método centroide)
  cluster         # Análisis de conglomerados
)

## Configurar entorno
options(scipen = 999)
set.seed(123)     # Para reproducibilidad
```

# 📊 Paso 2: Carga y Selección de Variables
Seleccionen variables numéricas para el análisis de conglomerados.

```{r librerias, eval=FALSE}
# Ejemplo con ELSOC (adaptar a su base)
load(url("https://dataverse.harvard.edu/api/access/datafile/7245118"))

# Filtrar ola 4 y seleccionar variables numéricas
datos_cluster <- elsoc_long_2016_2022.2 %>%
  filter(ola == "4") %>%
  select(edad,    # Edad (numérica)
         ingreso, # Ingreso (numérica)
         m01 # Nivel educacional (ordinal, puede tratarse como numérica)
         )
# Eliminar NA



datos_cluster <- na.omit(datos_cluster)

# Ver estructura
summary(datos_cluster)
```

# ⚖️ Paso 3: Estandarización de Variables
Es fundamental estandarizar las variables para que todas tengan la misma escala (media = 0, desviación estándar = 1).

```{r, eval=FALSE}
# Estandarizar (normalizar) las variables
data.scaled <- scale(datos_cluster)

# Verificar
head(data.scaled)
summary(data.scaled)  # Media ~0, SD ~1
```

# 📐 Paso 4: Calcular la Distancia Euclidiana
Calculamos la matriz de distancias euclideanas entre todos los casos.

```{r, eval=FALSE}
# Calcular distancia euclidiana
d <- dist(data.scaled, method = "euclidean")

# Ver dimensión de la matriz de distancias
print(d)
```

# 🔲 Paso 5: Elevar al Cuadrado las Distancias
Para el método del centroide (y el de Ward), se requiere usar la distancia al cuadrado.

```{r, eval=FALSE}
# Elevar cada distancia al cuadrado
d2 <- d^2

# Verificar
str(d2)
```

# 🌲 Paso 6: Ejecutar el Análisis de Conglomerados (Método Centroide)

```{r, eval=FALSE}
# Ejecutar clustering jerárquico con método centroide

d  <- dist(data.scaled, method = "euclidean")
d2 <- d^2
hc <- hclust(d2, method = "centroid")

# Ver resultados básicos
names(hc)
hc$method  # Debería ser "centroid"
```

# 📈 Paso 7: Visualizar el Dendrograma
El dendrograma muestra la jerarquía de los conglomerados.

```{r, eval=FALSE}
# Visualizar dendrograma básico
plot(hc, hang = -1, main = "Clustering por centroide (amap)")

# Añadir rectángulos para cortar en k grupos (ejemplo k=4)
rect.hclust(hc, k = 4, border = 2:5)  # border = colores para cada grupo
```

## Visualización mejorada con factoextra:

```{r, eval=FALSE}
# Dendrograma más profesional
fviz_dend(hc, 
          k = 4,                    # Cortar en 4 grupos
          cex = 0.6,                 # Tamaño de etiquetas
          color_labels_by_k = TRUE,  # Colorear etiquetas por grupo
          rect = TRUE,               # Añadir rectángulos
          rect_fill = TRUE,           # Rellenar rectángulos
          main = "Dendrograma - Método Centroide (k=4)")
```

# ✂️ Paso 8: Asignar y Analizar los Conglomerados
Una vez decidido el número de grupos (k), asignamos cada caso a su conglomerado.

```{r, eval=FALSE}
# Cortar el árbol en k grupos (ejemplo k=4)
k <- 4
grupos <- cutree(hc, k = k)

# Añadir los grupos a los datos originales
datos_cluster$grupo <- grupos

# Ver cuántos casos por grupo
table(datos_cluster$grupo)

# Ver medias de las variables originales por grupo
datos_cluster %>%
  group_by(grupo) %>%
  summarise(across(where(is.numeric), mean, na.rm = TRUE))
```

# 📝 Paso 9: Interpretación de Resultados
En el script, deben incluir una interpretación clara de los resultados:

## 🔍 Preguntas guía para la interpretación:
Número de grupos (k): ¿Por qué eligieron k=4? ¿Qué otros valores probaron? (Pueden usar el método del codo o el coeficiente de silueta para justificar)

```{r, eval=FALSE}
# Método del codo para ayudar a elegir k
fviz_nbclust(data.scaled, hcut, method = "wss") +
  geom_vline(xintercept = 4, linetype = 2, color = "red")
```

**Caracterización de los grupos:** A partir de las medias por grupo (calculadas arriba), describan el perfil de cada conglomerado.

**Ejemplo:** "El Grupo 1 se caracteriza por personas jóvenes con ingresos medios-altos..."

**Altura de corte:** ¿A qué altura cortaron en el dendrograma? ¿Qué significa esa altura en términos de disimilitud?

**Validación:** ¿Tienen sentido sustantivo (teórico/práctico) los grupos encontrados?

# Formato de Entrega
**Suban al buzón de tareas un script de R (.R) que contenga:**

- Encabezado: Nombres de los integrantes del grupo (o indicar si es individual).

- Código completo (como el de arriba) con comentarios que expliquen cada paso.

- Interpretación final (como comentarios al final del script o en un bloque de texto) respondiendo a las preguntas guía del Paso 9.

## Criterios de Evaluación (0,2 puntos)
✅ Código correcto y bien comentado (0,1 puntos)

✅ Interpretación adecuada de los resultados (0,1 puntos)
