
# 🎯 Objetivo del Análisis
El análisis de conglomerados (clustering) es una técnica exploratoria que busca agrupar casos (personas, países, etc.) en grupos homogéneos llamados clústeres. Los casos dentro de un mismo clúster son similares entre sí, mientras que casos de diferentes clústeres son diferentes.

En este script utilizamos:

Distancia de Jaccard: Ideal para variables categóricas (transformadas a binarias)

Enlace promedio (UPGMA): Método de clustering que usa el promedio de distancias entre grupos

Datos del Latinobarómetro: Para identificar perfiles sociológicos basados en:

Ingresos (Deciles)

Educación (Básico a Postgrado)

Edad (Tramos etarios)

Posición política (Izquierda, Centro, Derecha)

# 📚 Fundamentos Teóricos
¿Qué es la distancia de Jaccard?
La distancia de Jaccard mide la disimilitud entre dos casos basándose en la presencia/ausencia de atributos. Se calcula como:

Distancia Jaccard = 1 - (Intersección / Unión)

Donde:

Intersección: Número de atributos que ambos casos tienen en común (valor 1 en ambos)

Unión: Número total de atributos que al menos uno de los casos tiene

Ejemplo: Si comparamos dos personas y tenemos 10 categorías posibles:

Persona A: Tiene las categorías 1, 3, 5

Persona B: Tiene las categorías 1, 5, 7

Intersección = {1, 5} → 2 categorías

Unión = {1, 3, 5, 7} → 4 categorías

Similitud Jaccard = 2/4 = 0.5

Distancia Jaccard = 1 - 0.5 = 0.5

¿Qué es el enlace promedio (UPGMA)?
UPGMA significa Unweighted Pair Group Method with Arithmetic Mean. Es un método de clustering que:

Calcula la distancia entre dos clusters como el promedio de todas las distancias entre pares de puntos de cada cluster

Tiende a producir clusters más equilibrados que otros métodos

Es menos sensible a valores atípicos que el enlace simple o completo

## 📦 1. Instalación y Carga de Paquetes
¿Qué hacemos? Cargamos todas las librerías necesarias para el análisis.

¿Por qué? Cada paquete aporta funciones específicas: vegan para distancia de Jaccard, factoextra para visualización, janitor para tablas claras, etc.

```{r, eval=FALSE}
# Instalar paquetes (solo la primera vez)
install.packages(c("vegan", "cluster", "janitor", "readxl", 
                   "writexl", "factoextra", "tidyverse"))

# Cargar paquetes
library(readxl)      # Leer archivos Excel
library(dplyr)       # Manipulación de datos (select, filter, mutate)
library(tidyr)       # Reestructurar datos (pivot_longer, pivot_wider)
library(ggplot2)     # Visualizaciones profesionales
library(vegan)       # Distancia de Jaccard (vegdist)
library(factoextra)  # Visualización de clustering (fviz_dend, fviz_nbclust)
library(cluster)     # Funciones adicionales de clustering
library(janitor)     # Tablas de contingencia bonitas (tabyl)
library(writexl)     # Exportar a Excel

# Configurar opciones
options(scipen = 999)  # Evitar notación científica
set.seed(123)          # Fijar semilla para reproducibilidad
```

## 📂 2. Carga de Datos
¿Qué hacemos? Importamos la base de datos desde un archivo Excel.

¿Por qué? Necesitamos los datos en R para poder procesarlos.

¿Qué esperamos? Un data frame con las columnas: ingresos, educacion, edad, eje_politico.

```{r, eval=FALSE}
# Cargar la base (¡CAMBIAR A TU RUTA!)
datos_cluster <- read_excel("/Users/carolinaaguilera/Dropbox/UAH/Cursos Sociología/2 Sem 2025/Est IV/Laboratorios/datos_cluster_var.xlsx")

# Exploración inicial
glimpse(datos_cluster)  # Muestra estructura: tipos de variables, primeras filas
summary(datos_cluster)   # Resumen estadístico básico

# Ver primeras filas
head(datos_cluster)
```

**Interpretación:** Debemos verificar que las variables sean las esperadas y que no haya valores extraños.

## 🏷️ 3. Convertir Variables a Factores
¿Qué hacemos? Transformamos cada variable a factor, especificando los niveles y su orden.

¿Por qué? Las variables categóricas deben ser tratadas como factores para:

Respetar la naturaleza de los datos (no son números continuos)

Poder crear las variables binarias (dummies) correctamente

Mantener el orden en variables ordinales (educación, edad)

```{r, eval=FALSE}
# Convertir cada variable a factor con sus niveles correspondientes
datos_cluster <- datos_cluster %>%
  mutate(
    # Ingresos: 10 deciles, orden natural
    ingresos     = factor(ingresos, levels = paste("Decil", 1:10)),
    
    # Educación: orden creciente (básico < medio < técnico < universitario < postgrado)
    educacion    = factor(educacion, 
                          levels = c("Básico", "Medio", "Técnico", "Universitario", "Postgrado"),
                          ordered = TRUE),  # ordered = TRUE indica que hay jerarquía
    
    # Edad: tramos etarios en orden creciente
    edad         = factor(edad, 
                          levels = c("15-24", "25-39", "40-54", "55-69", "70-99"),
                          ordered = TRUE),
    
    # Eje político: sin orden natural (nominal)
    eje_politico = factor(eje_politico, 
                          levels = c("Izquierda", "Centro", "Derecha"))
  )

# Verificar que ahora son factores
sapply(datos_cluster, class)
```

**Interpretación:** Ahora R entiende que "Básico" es menor que "Universitario" y que los deciles tienen un orden. Esto es crucial para análisis posteriores.

## 🔄 4. Transformar a Variables Binarias (Dummies)
¿Qué hacemos? Convertimos las variables categóricas en una matriz de indicadores binarios (0/1), donde cada categoría se convierte en una columna separada.

¿Por qué? La distancia de Jaccard trabaja con datos binarios. Necesitamos representar cada categoría como:

1: La persona pertenece a esa categoría

0: La persona NO pertenece a esa categoría

Ejemplo: Para educación con 5 categorías, cada persona tendrá:

Básico: [1,0,0,0,0]

Medio: [0,1,0,0,0]

Técnico: [0,0,1,0,0]

etc.

```{r, eval=FALSE}
# Crear matriz de dummies
# La fórmula ~ ingresos + educacion + edad + eje_politico -1 significa:
# -1 : eliminar el intercepto (columna de 1s que crea por defecto)
X <- model.matrix(~ ingresos + educacion + edad + eje_politico - 1, data = datos_cluster)
X <- as.matrix(X)  # Asegurar que es matriz

# Ver dimensiones
dim(X)  # Filas: número de personas, Columnas: total de categorías

# Ver primeras filas y columnas
head(X[, 1:8])  # Mostramos solo las primeras 8 columnas para no saturar

# Total de categorías por variable
cat("Ingresos:", length(levels(datos_cluster$ingresos)), "categorías\n")
cat("Educación:", length(levels(datos_cluster$educacion)), "categorías\n")
cat("Edad:", length(levels(datos_cluster$edad)), "categorías\n")
cat("Eje político:", length(levels(datos_cluster$eje_politico)), "categorías\n")
cat("TOTAL:", ncol(X), "columnas binarias\n")
```

**Interpretación:** Ahora tenemos una matriz donde cada fila es una persona y cada columna es una categoría (ej. "IngresosDecil1", "EducaciónBásico", "Edad15-24", etc.). Los valores son solo 0 o 1.

## 📐 5. Calcular Distancia de Jaccard
¿Qué hacemos? Calculamos la matriz de distancias entre todas las personas usando la distancia de Jaccard.

¿Por qué? Necesitamos saber qué tan similares o diferentes son las personas entre sí para poder agruparlas.

¿Cómo funciona? Para cada par de personas:

Comparamos sus vectores binarios (ej. [1,0,1,0,...] vs [1,1,0,0,...])

La distancia será 0 si son idénticas, y se acercará a 1 si son muy diferentes

```{r, eval=FALSE}
# Calcular distancia de Jaccard
# binary = TRUE indica que los datos son binarios (0/1)
dist_jaccard <- vegdist(X, method = "jaccard", binary = TRUE)

# Ver la estructura
str(dist_jaccard)  # Es un objeto especial de tipo "dist"

# Convertir a matriz para visualizar
matriz_dist <- as.matrix(dist_jaccard)

# Ver distancias entre las primeras 5 personas
matriz_dist[1:5, 1:5]

# Interpretación: 
# - Diagonal = 0 (una persona es idéntica a sí misma)
# - Valores bajos (ej. 0.2) indican personas similares
# - Valores altos (ej. 0.8) indican personas muy diferentes
```

**Interpretación:** La matriz de distancias es la base para el clustering. Dos personas con distancia cercana a 0 son candidatas a estar en el mismo cluster.

## 🌲 6. Clustering Jerárquico con Enlace Promedio (UPGMA)
¿Qué hacemos? Aplicamos el algoritmo de clustering jerárquico usando el método de enlace promedio.

¿Cómo funciona el algoritmo?

Comienza con cada persona como un cluster individual

Encuentra los dos clusters más cercanos (menor distancia)

Los fusiona en un nuevo cluster

Calcula las distancias entre el nuevo cluster y los demás usando el promedio de distancias

Repite hasta que todo queda en un solo cluster

¿Por qué enlace promedio? Es un equilibrio entre:

Enlace simple (mínima distancia): Tiende a crear cadenas largas

Enlace completo (máxima distancia): Tiende a crear clusters muy compactos

Enlace promedio: Más robusto y realista

```{r, eval=FALSE}
# Realizar clustering jerárquico
hc <- hclust(dist_jaccard, method = "average")

# Ver qué contiene el objeto hc
names(hc)

# Alturas de fusión (height): distancia a la que se unieron los clusters
# Valores pequeños = uniones tempranas (clusters muy similares)
# Valores grandes = uniones tardías (clusters muy diferentes)
hc$height

# Matriz de fusiones (merge): qué clusters se unieron en cada paso
# Números positivos = clusters formados previamente
# Números negativos = casos individuales
hc$merge

# Interpretación de las primeras fusiones
head(cbind(Paso = 1:6, 
           Fusion = paste(hc$merge[1:6,1], "y", hc$merge[1:6,2]),
           Altura = round(hc$height[1:6], 3)))
```

**Interpretación:** El dendrograma (que veremos después) representa visualmente este proceso de fusiones. Las alturas indican qué tan diferentes son los clusters que se unen.

## 📊 7. Determinar el Número Óptimo de Clústeres
¿Qué hacemos? Evaluamos diferentes números de clusters para elegir el más adecuado.

¿Por qué? El clustering jerárquico no nos dice automáticamente cuántos grupos elegir. Necesitamos un criterio.

Método de la silueta:

Mide qué tan bien clasificado está cada caso

Valores cercanos a 1: bien clasificado

Valores cercanos a 0: en el borde entre clusters

Valores negativos: mal clasificado (quizás en cluster equivocado)

```{r, eval=FALSE}
# Calcular silueta para diferentes números de clusters
fviz_nbclust(
  X,                         # Matriz de datos binarios
  FUN = hcut,                 # Función de clustering (jerárquico)
  method = "silhouette",      # Usar método de silueta
  diss = dist_jaccard,         # Usar nuestra matriz de distancia
  k.max = 10                   # Evaluar de 2 a 10 clusters
) +
  geom_vline(xintercept = 5, linetype = 2, color = "red") +
  labs(title = "Método Silhouette para elegir número de clusters",
       subtitle = "Mayor valor = mejor calidad de clustering",
       x = "Número de clusters (k)",
       y = "Ancho promedio de silueta") +
  theme_minimal()
```

**Interpretación:**

- El gráfico muestra el promedio de silueta para cada k

- Valores más altos indican mejor estructura de clustering

- La línea roja marca k=5 como posible candidato

- Debemos equilibrar: alto valor de silueta y clusters interpretables

## ✂️ 8. Evaluar Diferentes Números de Clústeres
¿Qué hacemos? Probamos varios valores de k para ver cómo se distribuyen los casos.

¿Por qué? El número óptimo según silueta puede no ser el más interpretable. También debemos considerar:

Tamaño mínimo de clusters (evitar clusters con 1-2 casos)

Interpretabilidad teórica

Parsimonia (pocos clusters pero explicativos)

```{r, eval=FALSE}
# Probar diferentes números de clusters
k_valores <- c(9, 8, 7, 6, 5)

for (k in k_valores) {
  cat("\n--- k =", k, "---\n")
  clusters_temp <- cutree(hc, k = k)
  print(table(clusters_temp))
}

# Elegir k (justificar según resultados)
k_elegido <- 5
clusters <- cutree(hc, k = k_elegido)

# Ver distribución final
cat("\n✅ Distribución elegida (k =", k_elegido, "):\n")
print(table(clusters))
```

**Interpretación:** Buscamos que ningún cluster sea demasiado pequeño (ej. menos del 5% de los casos) y que los tamaños sean relativamente equilibrados.

## 📋 9. Asignar Clústeres a los Datos
¿Qué hacemos? Agregamos una nueva columna a nuestros datos originales con el número de cluster asignado a cada persona.

¿Por qué? Para poder analizar las características de cada cluster.

```{r, eval=FALSE}
# Agregar columna de cluster (como factor para mejor manejo)
datos_cluster$cluster <- factor(clusters, 
                                levels = 1:k_elegido,
                                labels = paste("Cluster", 1:k_elegido))

# Verificar
head(datos_cluster[, c("ingresos", "educacion", "edad", "eje_politico", "cluster")])

# Distribución final
table(datos_cluster$cluster)
```

**Interpretación:** Cada persona ahora tiene una etiqueta de cluster. Podemos empezar a caracterizar los grupos.

## 🌳 10. Visualizar Dendrograma
¿Qué hacemos? Creamos una representación visual del árbol de clustering.

¿Por qué? El dendrograma nos ayuda a entender:

La jerarquía de los grupos

A qué altura se formaron los clusters

Las distancias relativas entre grupos

```{r, eval=FALSE}
# Dendrograma básico
fviz_dend(hc, 
          k = k_elegido, 
          rect = TRUE,           # Rectángulos alrededor de clusters
          rect_fill = TRUE,       # Rellenar rectángulos
          rect_border = "jco",    # Colores para rectángulos
          cex = 0.5,              # Tamaño de etiquetas (reducir si muchas)
          color_labels_by_k = TRUE,
          main = paste("Dendrograma - Distancia Jaccard (k =", k_elegido, ")"),
          xlab = "Casos",
          ylab = "Altura (distancia)")
```

**Interpretación del dendrograma:**

- Eje Y (altura): Distancia a la que se unen los clusters

- Líneas verticales: Cada caso o cluster

- Líneas horizontales: Fusiones entre clusters

- Altura de fusión: A mayor altura, más diferentes son los clusters que se unen

- Rectángulos: Muestran los k clusters elegidos

## 📈 11. Visualización Alternativa: MDS
¿Qué hacemos? Usamos Escalamiento Multidimensional (MDS) para visualizar los clusters en 2 dimensiones.

¿Por qué? El dendrograma puede ser confuso con muchos casos. MDS nos da una "vista satelital" de los clusters.

```{r, eval=FALSE}
# Calcular MDS (reducir a 2 dimensiones)
mds <- cmdscale(dist_jaccard, k = 2)

# Crear data frame para ggplot
mds_df <- data.frame(
  Dim1 = mds[,1],
  Dim2 = mds[,2],
  cluster = datos_cluster$cluster
)

# Graficar
ggplot(mds_df, aes(x = Dim1, y = Dim2, color = cluster)) +
  geom_point(size = 2, alpha = 0.7) +  # Puntos semi-transparentes
  stat_ellipse(aes(group = cluster),   # Elipses de confianza
               level = 0.95, 
               linetype = 2) +
  labs(title = "Visualización MDS de los clusters",
       subtitle = "Distancia Jaccard + enlace promedio (k = 5)",
       x = "Dimensión 1",
       y = "Dimensión 2",
       color = "Cluster") +
  theme_minimal() +
  theme(legend.position = "bottom")
```

**Interpretación del MDS:**

- Puntos cercanos: Casos similares

- Puntos lejanos: Casos diferentes

- Elipses: Área donde se concentra cada cluster (95% de los casos)

- Separación: Si las elipses no se superponen mucho, los clusters están bien definidos

## 📊 12. Caracterización de los Clústeres
¿Qué hacemos? Analizamos qué caracteriza a cada cluster en términos de las variables originales.

¿Por qué? Para poder "nombrar" los clusters y darles sentido sociológico.

# 12.1 Perfiles a partir de la matriz de dummies

```{r, eval=FALSE}
# Calcular proporciones por cluster (a partir de dummies)
resumen <- aggregate(X, by = list(cluster = clusters), FUN = mean)

# Convertir a porcentajes (multiplicar por 100)
resumen_pct <- resumen
for (j in 2:ncol(resumen_pct)) {
  resumen_pct[, j] <- round(100 * resumen_pct[, j], 1)
}

# Ver resultado
print(resumen_pct)

# Para mejor visualización, transponer
resumen_t <- as.data.frame(t(resumen_pct[, -1]))
colnames(resumen_t) <- paste("Cluster", 1:k_elegido)
print(round(resumen_t, 1))
```

# 12.2 Tablas de contingencia con janitor

```{r, eval=FALSE}
# Variables a analizar
vars_cat <- c("ingresos", "educacion", "edad", "eje_politico")

# Crear tablas de proporciones por cluster
tabs_cat <- setNames(
  lapply(vars_cat, function(v){
    datos_cluster |>
      tabyl(cluster, .data[[v]]) |>           # Tabla cruzada
      adorn_totals("row") |>                    # Total por fila
      adorn_percentages("row") |>               # Convertir a porcentajes por fila
      adorn_pct_formatting(digits = 1) |>       # Formatear porcentajes
      adorn_ns()                                 # Mostrar también frecuencias absolutas
  }),
  vars_cat
)

# Ver cada tabla
cat("\n📊 EDUCACIÓN por cluster:\n")
print(tabs_cat$educacion)

cat("\n📊 INGRESOS por cluster:\n")
print(tabs_cat$ingresos)

cat("\n📊 EDAD por cluster:\n")
print(tabs_cat$edad)

cat("\n📊 EJE POLÍTICO por cluster:\n")
print(tabs_cat$eje_politico)
12.3 Análisis detallado
{r,
# Función para crear tabla de proporciones clara
tabla_proporciones <- function(var_name) {
  prop <- prop.table(table(datos_cluster$cluster, datos_cluster[[var_name]]), 1) * 100
  prop_df <- as.data.frame.matrix(round(prop, 1))
  prop_df$Cluster <- rownames(prop_df)
  prop_df <- prop_df[, c("Cluster", colnames(prop_df)[-ncol(prop_df)])]
  return(prop_df)
}

# Tablas para cada variable
prop_educ <- tabla_proporciones("educacion")
prop_ingresos <- tabla_proporciones("ingresos")
prop_edad <- tabla_proporciones("edad")
prop_eje <- tabla_proporciones("eje_politico")

print("Educación por cluster:")
print(prop_educ)

print("Ingresos por cluster:")
print(prop_ingresos)

print("Edad por cluster:")
print(prop_edad)

print("Eje político por cluster:")
print(prop_eje)
```

📝 13. Interpretación de Resultados (¡LA PARTE MÁS IMPORTANTE!)
¿Qué hacemos? Damos sentido sociológico a los clusters encontrados.

**Guía para la interpretación:**

```{r, eval=FALSE}
# ==============================================================================
# INTERPRETACIÓN DE RESULTADOS - COMPLETAR SEGÚN DATOS
# ==============================================================================

# ------------------------------------------------------------------------------
# 1. NÚMERO DE CLUSTERS ELEGIDO
# ------------------------------------------------------------------------------
cat("Se eligió k =", k_elegido, "por las siguientes razones:\n")
cat("- El método silhouette mostró un valor aceptable\n")
cat("- Los tamaños de cluster son equilibrados (ninguno demasiado pequeño)\n")
cat("- Los clusters resultantes son interpretables sociológicamente\n")

# ------------------------------------------------------------------------------
# 2. TAMAÑO DE LOS CLUSTERS
# ------------------------------------------------------------------------------
print(table(datos_cluster$cluster))

# ------------------------------------------------------------------------------
# 3. PERFIL DE CADA CLUSTER (completar con tus datos)
# ------------------------------------------------------------------------------
cat("\n🔵 CLUSTER 1: [PONER NOMBRE DESCRIPTIVO]\n")
cat("Características principales:\n")
cat("- Educación: [ej. predominio de educación universitaria]\n")
cat("- Ingresos: [ej. deciles altos 8-10]\n")
cat("- Edad: [ej. adultos 40-54 años]\n")
cat("- Posición política: [ej. mayoritariamente derecha]\n")
cat("Interpretación: [ej. Élite educada y de derecha con altos ingresos]\n")

cat("\n🟢 CLUSTER 2: [PONER NOMBRE DESCRIPTIVO]\n")
cat("Características principales:\n")
cat("- Educación: [completar]\n")
cat("- Ingresos: [completar]\n")
cat("- Edad: [completar]\n")
cat("- Posición política: [completar]\n")
cat("Interpretación: [completar]\n")

# Continuar para cada cluster...

# ------------------------------------------------------------------------------
# 4. VARIABLES MÁS DISCRIMINANTES
# ------------------------------------------------------------------------------
cat("\n📌 VARIABLES QUE MÁS DIFERENCIAN LOS CLUSTERS:\n")
cat("- [ej. Educación parece ser la variable más discriminante]\n")
cat("- [ej. Ingresos también muestra diferencias claras]\n")
cat("- [ej. Edad tiene menos variación entre clusters]\n")

# ------------------------------------------------------------------------------
# 5. CONCLUSIONES GENERALES
# ------------------------------------------------------------------------------
cat("\n🎯 CONCLUSIONES:\n")
cat("1. [Conclusión principal sobre los perfiles encontrados]\n")
cat("2. [Relación con teorías sociológicas o hallazgos previos]\n")
cat("3. [Implicaciones para análisis posteriores]\n")
cat("4. [Limitaciones del análisis y próximos pasos]\n")
💾 14. Exportar Resultados
¿Qué hacemos? Guardamos los resultados en archivos para su uso posterior.

{r,
# Exportar resumen de perfiles
write_xlsx(resumen_pct, "resumen_clusters_jaccard.xlsx")

# Exportar resultados completos (múltiples hojas)
write_xlsx(
  list(
    DatosConCluster = datos_cluster,                    # Datos originales + cluster
    PerfilesPorCluster = resumen_pct,                   # Proporciones de dummies
    Educacion = prop_educ,                              # Educación por cluster
    Ingresos = prop_ingresos,                           # Ingresos por cluster
    Edad = prop_edad,                                   # Edad por cluster
    EjePolitico = prop_eje,                              # Posición política por cluster
    Distribucion = as.data.frame(table(datos_cluster$cluster))  # Conteo
  ),
  "resultado_completo_clusters.xlsx"
)

cat("\n✅ Archivos guardados en:", getwd())
```}

## ⚠️ Notas y Advertencias Importantes

**1. Sobre la distancia de Jaccard**

- Solo funciona con datos binarios (0/1)

- No es sensible a dobles ceros (a diferencia de otras distancias)

- Es ideal para variables categóricas

**2. Sobre la estandarización**

- Para Jaccard no se estandariza, porque ya trabajamos con 0/1

- Si usaras variables numéricas continuas, ahí sí necesitarías estandarizar

**3. Sobre la elección de k**

- No hay una respuesta "correcta" única

- Combinar criterios estadísticos (silhouette) con interpretabilidad teórica

- Documentar siempre la justificación

**4. Sobre la interpretación**

- Los clusters son construcciones del algoritmo, no realidades objetivas

- Siempre preguntarse: ¿tienen sentido estos grupos?

- Validar con teoría o conocimiento del dominio
