# 🎯 Objetivo del Ejercicio

El siguiente practico tiene como objetivo aplicar técnicas de clustering jerárquico utilizando el método del centroide para identificar grupos (conglomerados) en una base de datos con los datos base y posteriormente estandarizados. El análisis se basa en la distancia euclidiana al cuadrado como medida de disimilitud. Se menciona y presenta el método de Ward en su elaboración como metodo alterno.

0,2 decimas para el Control 1 (**0,1 decima por script y 0,1 por interpretación**)

**Interpretación al final del script**

# 📝 Ejercicio a Desarrollar

Siguiendo los siguientes pasos la base de datos del ELSOC, se realizara un Analisis de Conglomerados, al final se explica su interpretación:

# 🔧 Paso 1: Preparación del Entorno

## 1.1. Fijar de directorio

Para este caso utilizaremos el metodo manual: Para realizarla vamos a la opción “Session” de Rstudios > le damos a la opción “Set Working Directory” > ultima opción: “Choose Directory” > seleccionamos la carpeta en la que trabajaremos para fijarla.

Igualmente, siempre es necesario recordar que existen otras forma de fijar el directorio.

Podemos fijarlo usandoo codigos de Rstudios:

```{r, eval=FALSE}

# Debemos usar el comando "setwd" como esta puesto debajo
# Para saber con que llenar los espacios del propio codigo, puedes ver la dirección de la 
# carpeta en la que quieres trabajar, clickando sobre el icono de esta.

#los primeros 2 nombres, puedes dejarlos como lo deje.
# lo que debes cambiar esta indicado 
# con los numeros 1, 2 y 3

# setwd("C:/Users/ 1- El nombre de usuario / 2- Nombre de la carpeta / 
# 3- Nombre de la subcarpeta en caso de ser necesario")

# Puedes el comando "getwd", para comprobar si estas trabajando en la carpeta en la que 
# indicaste

# getwd()

# Esta te deberia indicar en la consola algo similar a esto:

"C:/Users/ El nombre de usuario / Nombre de la carpeta 
# / Nombre de la subcarpeta en caso de ser necesario"

" Si coincide es que lo hiciste bien

```

Tambien podemos usar un proyecto de Rstudios, esto es especialmente util, para cuando trabajemos de forma constante en un mismo script ya sea durante un tiempo o durante multiples sesiones. 

Para eso debemos crear un proyecto.

Para realizarlo ve a la opción File > Seleccionas la opción New Proyect > Seleccionas la opción **New Directory” > Y seleccionas la carpeta de tu proyecto o en la que quieras trabajar creando un New Proyect. 

Volviendo al punto de que se trabajara en un mismo script de forma constante por un tiempo indeterminado o en multiples sesiones; esta opción es util, porque tiene la ventaja de que cada vez que abras el archivo de Rstudios, este fijara automaticamente dicha carpeta como directorio de trabajo y por ejemplo los avances o lo realizado en el enviroment, tambien se guardara.

## 1.2. Instalación y carga de paquetes 

```{r, eval=FALSE}

## Cargamos los paquetes necesarios para este practico

pacman::p_load(
  tidyverse,      # Manipulación de datos
  factoextra,     # Visualización de clustering
  amap,           # Métodos de clustering
  cluster,        # Análisis de conglomerados
  sjlabelled,     # Trabajar con etiquetas de variables y valores
  sjmisc)         # Manipular, describir y preparar datos

## 1.3. Configurar entorno

options(scipen = 999) # Desactiva la notación cientifica de Rtudios
                      # (por ejemplo esta suele estar activa en
                      # Posit Cloud)

set.seed(123)         # Para fijar reproducibilidad de lo que
                      # hagamos y alguien lo quiera replicar,
                      # sobre todo en lo referente a pruebas
                      # estadisticas o manipulación de datos

```


# 📊 Paso 2: Carga y Selección de Variables

## 2.1. Cargamos la base de datos del ELSOC.

```{r, eval=FALSE}

load(url("https://dataverse.harvard.edu/api/access/datafile/7245118"))
# Descargamos desde internet la base de datos del ELSOC

# Para quienes tengan problemas de internet en su PC del laboratorio
# Pueden descargar la base de datos directamente con el siguiente Link

https://dataverse.harvard.edu/api/access/datafile/7245118

# Dejan la base de datos, en la carpeta de su proyecto y la cargan en 
# Rstudios de la siguiente forma:

load(ELSOC_Long_2016_2022_v1.00)

```
## 2.2. Selección de variables del ELSOC para el Analisis de Conglomerados.

```{r, eval=FALSE}

# Filtrar ola 4 y seleccionar variables numéricas

datos_cluster <- elsoc_long_2016_2022.2 %>%
  filter(ola == "4") %>%
  select(m0_edad,    # Edad
         m13,        # Ingreso mensual entrevistado
         m01         # Nivel educacional)

# Creamos asi nuestra sub-base de datos_cluster que solo tiene las variables con las
# que trabajaremos, ademas a esta se les eliminaran los NA.
# Con esta sub-base trabajaremos durante el resto del practico

# ******NOTA******

# La variable m13 de ingresos es un indicador directo
# por lo que el monto indicado de esta, es el monto total de ingresos mensuales
# del entrevistado; ELSOC tambien tiene otras variables que miden el ingreso
# mensual por tramos m14 (16 tramos) y m14b (5 tramos).
# para quienes tengan la duda, de porque trabajamos con la variable m13 por sobre
# m14 o m14b, es porque estas dos variables, no se encuentran disponibles en la
# Ola 4 (2019), no fueron preguntadas o en su momento no eran contempladas

```

::: {.callout-note}
El Analisis de Conglomerados **permite el uso de variables cualitativas y cuantitativas**; de ahi que usemos la edad y el ingreso que son numericas y la educación como variable ordinal.
:::

### 2.2.1. Limpieza de Variables

```{r, eval=FALSE}

#  Transformamos los valores perdidos a NA

datos_cluster <- datos_cluster %>%
  sjlabelled::set_na(
    na = c(-999, -888, -777, -666, 999999999))

# Los eleminamos de la base

datos_cluster <- na.omit(datos_cluster)

# Vemos la estructura de los datos resultantes

summary(datos_cluster) # Podemos observar la medidas de tendencia central

dim(datos_cluster) # Vemos las dimensiones; siendo el numero de observaciones
                   # y variables

```

::: {.callout-note}
Los más observadores veran que indique el valor **999999999**, como valor perdido y por ende NA. 
Esta observación corresponde a un dato de la variable m13, ingreso mensual, elimine dicha observación, por que en caso de mantenerse figuraria como un valor extremos, sesgando resultados, ademas el encuestado con el segundo mayor monto de ingresos era radicalmente inferior a dicho valor; ante la duda de ser un error de registro o una observación valida, opte por elimanrlo, decisión metodologíca.
:::

# ⚖️ Paso 3: Estandarización de Variables

Es fundamental estandarizar las variables para que todas tengan la misma escala (media = 0, desviación estándar = 1).

```{r, eval=FALSE}

# Estandarizar (normalizar) las variables

Z <- scale(datos_cluster) # Z, corresponde al Puntaje Z, de estandarización
                          # de variables; lo llamamos asi, porque ocuparemos
                          # en diversas ocasiones a lo largo del practico
                          # y asi, seria más facil de identificar

# Verificamos el puntaje Z, para ver si resulto

head(Z) # Con este podemos observar los primeros casos 

summary(Z)  # # Podemos observar la medidas de tendencia central del mismo

```

# 📐 Paso 4: Calcular la Distancia Euclidiana

Calculamos la matriz de distancias euclideanas entre todos los casos.

```{r, eval=FALSE}

# Calcular distancia euclidiana

d <- dist(Z, method = "euclidean")

# Ver dimensión de la matriz de distancias

print(d)

```

# 🔲 Paso 5: Elevar al Cuadrado las Distancias

```{r, eval=FALSE}

# Para elevarla al cuadrado, debemos usar el objeto d, anteriormente creado
# que es nuestra distancia euclidiana y la elevamos al cuadrado (^2)

d2 <- d^2 # creamos un nuevo objeto que seria la distancia euclidiana al cuadrado
          # esta seria d2, la guardamos como un objeto porque tambien haremos uso
          # de esta durante el practico

```
# 🌲 Paso 6: Ejecutar el Análisis de Conglomerados (Método Centroide)

```{r, eval=FALSE}

# Aplicamos el clustering jerárquico mediante el método centroide

hc <- hclust(d2, method = "centroid") # ocupamos la distancia euclidiana al cuadrado 

# Revisar información del objeto

names(hc)

# Comprobar método utilizado

hc$method # deberia decir "centroid"

# Número de observaciones

length(hc$order) # deberia de ser 2021 que es el numero de observaciones
                 # de la base con la que trabajamos

```

#  Paso 7: Comparar realización con otro metodo: Ward

En este apartado les enseño como realizarlo, más no se seguira trabajando con este durante el resto del practico

```{r, eval=FALSE}

hc_ward <- hclust(d, method = "ward.D2")

hc_ward$method

# Lo interesante de este metodo, es que es no necesita de por si
# elevar la distancia euclidiana al cuadrado, este codigo ya lo
# realiza de por si

```

# 📈 Paso 7: Visualizar el Dendrograma

El dendrograma muestra la jerarquía de los conglomerados.

```{r, eval=FALSE}

# Visualizar dendrograma básico

plot(hc, hang = -1, main = "Clustering jerárquico - Método Centroide")


# Añadir rectángulos para que nos indique como se forman los clusters
# partir de la distribución de los grupos; en k grupos (ejemplo k=4)
# indica 4 clusters

rect.hclust(hc, k = 4, border = 2:5) # border = colores para cada grupo

# ******NOTA******

# Para quienes quieran ver como si visualizan los datos con otro numero
# distinto de Clusters, deben de visualizar el dendrograma básico
# nuevamente y realizar el comando de añardir los rectangulos
# nuevamente, cambiando k = por el numero de Clusters de interes

```

## Visualización mejorada con factoextra:

```{r, eval=FALSE}

# Dendrograma más profesional o estetico

fviz_dend(
  hc,
  k = 4,
  show_labels = FALSE,
  color_labels_by_k = TRUE,
  rect = TRUE,
  rect_fill = TRUE,
  main = "Dendrograma - Método Centroide (k = 4)")

```
::: {.callout-note}
Este proceso puede tardar bastante (unos minutos) ya que Rstudios, le esta asignando un color de
Cluster a cada observación individualmente y son 2021 observaciones.
Si intentan seguir con el resto de pasos, no se realizaran por que Rstudios sigue
realzando el paso anterior.
De todas formas, en ayudantia se abordare esto de forma más extensa y en profundidad
:::

# ✂️ Paso 8: Asignar los casos a los Conglomerados

Una vez decidido el número de grupos (k), asignamos cada caso a su conglomerado.

```{r, eval=FALSE}

# Definir número de grupos

k <- 4 # En este caso 4

# Cortar el árbol en 4 grupos

grupos <- cutree(hc, k = k) # creamos el objeto que contenga el numero de
                            # Clusters por el que fue cortado el Analisis
                            # de Conglomerados por el metodo de centroide

datos_cluster$grupo <- grupos # Asiganos este objeto creado a la sub-base de datos
                              # como una variable; si salio bien, debera de ver
                              # que la sub-base paso de tener 3 variables a 4
                              # y si la abren veran que la variable grupo tendra
                              # valores de 1 a 4 en cada observación; el numero
                              # indicara, a cual cluster pertenece cada caso

```

# 9. cantidad de casos por conglomerados

```{r, eval=FALSE}

table(datos_cluster$grupo) # Podemos crear una tabla que nos indica la cantidad de 
                           # casos que conforma cada cluster

prop.table(table(datos_cluster$grupo)) # Tambien podemos saber lo mismo, pero
                                       # indicado en proporción

```

# 10. caracterización de conglomerados

```{r, eval=FALSE}

datos_cluster %>%
  group_by(grupo) %>%
  summarise(across(where(is.numeric),
      ~ mean(.x, na.rm = TRUE))

# Obtenemos las medias de cada variable agrupadas en función del conglomerado
# al que pertenezcan.

```

# 11. caracterización con datos estandarizados

```{r, eval=FALSE}

# Tambien podemos obtener los valores de cada variable en relación
# al coglomerado; con un valor estadarizado para todas, el puntaje Z
# de esta forma la unidad de medida de las variables corresponderia
# al mismo

datos_z <- as.data.frame(Z) # Creamos una nueva sub-base de datos a
                            # partir del puntaje Z

datos_z$grupo <- grupos # A dicha sub-base le agregamos los grupos de
                        # Conglomerados que realizamos con anterioridad

datos_z %>%
  group_by(grupo) %>%
  summarise(across(where(is.numeric),
      ~ mean(.x, na.rm = TRUE)))

# Obtenemos las medias de cada variable agrupadas en función del conglomerado
# al que pertenezcan; pero esta vez con un puntaje estandarizado.

```

# 📝 Paso 9. Ejercico de interpretación de resultados

# A partir de los datos obtenidos del Analisis de Conglomerados y la caracterización de los Clusters, interprete los resultados (disponen como referencia las preguntas guias del apartado 9.1.):

** Recordar, en el script, deben incluir una interpretación clara de los resultados**:

## 9.1. 🔍 Preguntas de referencia para para la interpretación:

** 1.**: ¿Que es lo que podemos concluir a partir de las medias de los grupo? 

**2.**: Y considerando lo anterior ¿que perfil compondria cada conglomerado?

**Ejemplo:** "El Grupo 1 se caracteriza por personas.... con ingresos...etc"

**3.**: A que se deberia la disparidad en el numero de casos que compondrian cada conglomerado

**4.**: Si cambiaramos el numero de Clusters, se verian modificados ¿la distibución de casos y los resultados? ¿por qué?

**5.**: En base a su conocimiento ¿Creen que tienen sentido sustantivo (teórico/práctico) los grupos encontrados?

# Formato de Entrega
**Suban al buzón de tareas un script de R (.R) que contenga:**

En el mensaje y es script **deben incluir**:

- Nombres de los integrantes del grupo (o indicar si es individual).

- Código completo (como el realizado en el practico). 

- Interpretación (como comentarios al final del script o en un bloque de texto) tomando como guias las preguntas del Paso 9.1.

##  9.2. Criterios de Evaluación (0,2 puntos)

✅ Código correcto  (0,1 puntos)

✅ Interpretación adecuada de los resultados (0,1 puntos)
