# Objetivo del ejercicio

En el presente tiene como objetivo que los estudiantes **realicen un Analisis de Conglomerados No Jerárquico** con la base de datos de ELSOC; se espera que con la realización de este, los estudiantes **logren comprender su forma de proceder y interpretar su resultados a partir de los datos obtenidos**. Se agrega como elemento extra, formas de determinar el numero de clusters con el que proceder, por via del uso del **analisis de siluetas** y el **método del codo**
Se espera que con el desarrollo del mismo, se entienda la diferencia entre un Analisis de Conglomerados Jerarquico (el cual se emplea de forma explotaria para determinar un numero de clusters determinado para una serie de variables, practico anterior) con el Analisis de Conglomerados No Jerarquico, el cual opera con un numero de clusters predeterminado. 

# Ejercicio a desarrollar

Siguiendo los siguientes pasos en la base de datos del ELSOC, se realizara un Analisis de Conglomerados No Jerarquico, en donde con las variables correspondientes al módulo de **Conflicto Social** se elaboraran o categorizaran tres clusters o perfiles en lo referente a la **Aversión al conflito**.

Dichas variables del módulo Conlficto social seran: 

**f02_01**: Si discrepo con otros prefiero no discutir
**f02_02**: Dificultad para expresar mi opinión si difiere del resto    
**f02_03**: Siento que el conflicto es algo negativo
**f02_04**: Siento que en los conflictos alguien saldrá perjudicado 

# Paso 1: Preparación del entorno

## 1.1. Fijación de directorio

Para este caso utilizaremos el metodo manual que venimos realizando desde praticos anteriores: Para realizarlo vamos a la opción “Session” de Rstudios > le damos a la opción “Set Working Directory” > ultima opción: “Choose Directory” > seleccionamos la carpeta en la que trabajaremos para fijarla.

Igualmente, siempre es bueno recordar que existen otras forma de fijar el directorio.

Podemos fijarlo usando codigos de Rstudios:

```{r, eval=FALSE}
# Debemos usar el comando "setwd" como esta puesto debajo
# Para saber con que llenar los espacios del propio codigo, puedes ver la dirección de la 
# carpeta en la que quieres trabajar, clickando sobre el icono de esta.

#los primeros 2 nombres, puedes dejarlos como lo deje.
# lo que debes cambiar esta indicado 
# con los numeros 1, 2 y 3

# setwd("C:/Users/ 1- El nombre de usuario / 2- Nombre de la carpeta / 
# 3- Nombre de la subcarpeta en caso de ser necesario")

# Puedes el comando "getwd", para comprobar si estas trabajando en la carpeta en la que 
# indicaste

# getwd()

# Esta te deberia indicar en la consola algo similar a esto:

"C:/Users/ El nombre de usuario / Nombre de la carpeta 
# / Nombre de la subcarpeta en caso de ser necesario"

" Si coincide es que lo hiciste bien

```

O tambien podemos usar un proyecto de Rstudios, el cual es especialmente util, para cuando trabajemos de forma constante en un mismo script ya sea durante un tiempo o durante multiples sesiones.

Para eso debemos crear un proyecto.

Para realizarlo ve a la opción File > Seleccionas la opción New Proyect > Seleccionas la opción **New Directory” > Y seleccionas la carpeta de tu proyecto o en la que quieras trabajar creando un New Proyect.

Volviendo al punto de que se trabajara en un mismo script de forma constante por un tiempo indeterminado o en multiples sesiones; esta opción es util, porque tiene la ventaja de que cada vez que abras el archivo de Rstudios, este fijara automaticamente dicha carpeta como directorio de trabajo y por ejemplo los avances o lo realizado en el enviroment, tambien se guardara.

## 1.2. Instalación y carga de paquetes

```{r, eval=FALSE}
## Cargamos los paquetes necesarios para este practico

install.packages("pacman") # Instalamos el paquete pacman en
                           # caso que no este instalado

library(pacman) # Con library lo cargamos para su uso    

# Recordemos que pacman, carga paquetes que este descargados previamente
#y descarga directamente los que no esten descargados

pacman::p_load(
  dplyr,           # Para manipular y transformar datos
  sjlabelled,      # Para trabajar etiquetas (labels)
  haven,           # Importar y exportar bases desde otros programas
  sjmisc,          # Trabaja y transforma datos junto con sjlabelled
  cluster)         # Para hacer analisis de conglomerados

```

## 1.3. Configurar entorno

```{r, eval=FALSE}
options(scipen = 999) # Desactiva la notación cientifica de Rtudios
                      # (por ejemplo esta suele estar activa en
                      # Posit Cloud)
```

# Paso 2: Carga y selección de variables

## 2.1. Cargamos la base de datos del ELSOC

```{r, eval=FALSE}

load(url("https://dataverse.harvard.edu/api/access/datafile/7245118"))
# Descargamos desde internet la base de datos del ELSOC

# Para quienes tengan problemas de internet en su PC del laboratorio
# Pueden descargar la base de datos directamente con el siguiente Link

https://dataverse.harvard.edu/api/access/datafile/7245118

# Dejan la base de datos, en la carpeta de su proyecto y la cargan en 
# Rstudios de la siguiente forma:

load(ELSOC_Long_2016_2022_v1.00)

```

## 2.2. Selección de variables del ELSOC para el Analisis de Conglomerados No Jerarquico

```{r, eval=FALSE}
# Filtrarmos por la ola 1 (2016) y seleccionamos las variables 
# con las que trabajaremos

# La razón por la que en este caso usamos la Ola 1 correspondiente al 2016,
# es porque las variables se encuentran disponibles para esta Ola

datos_cluster_NJ <- elsoc_long_2016_2022.2 %>%
  filter(ola == "1") %>%
  select(f02_01,    # Variable: Si discrepo con otros prefiero no discutir
         f02_02,    # Variable: Dificultad para expresar mi opinión si difiere del resto    
         f02_03,    # Variable: Siento que el conflicto es algo negativo
         f02_04)    # Variable: Siento que en los conflictos alguien saldrá perjudicado 

# Creamos asi nuestra sub-base de datos_cluster_NJ; NJ siglas de
# No Jerarquico
# el cual solo tendra las variables con las que trabajaremos, 
# ademas a esta les eliminaremos los NA dentro de los siguientes pasos.
# Con esta sub-base trabajaremos en su mayoria durante el resto del practico

```

# Paso 3: Exploración y limpieza de las variables

## 3.1. Exploración inicial de las variables

```{r, eval=FALSE}

summary(datos_cluster_NJ) # Con summary podemos ver las medidas de tendencia 
                          # central de las variables de la sub-base de datos

lapply(datos_cluster_NJ, table, useNA = "ifany") # Creamos una tabla que nos
                                                 # permite ver la distribución
                                                 # de los valores de la variable

# Podemos observar que algunos datos observados corresponden a -999; -888; -777
# y -666; variables que posteriormente recodificaremos como NA

```

## 3.2. Limpieza de Variables

```{r, eval=FALSE}

datos_cluster_NJ <- datos_cluster_NJ %>%
  sjlabelled::set_na(
    na = c(-999, -888, -777, -666))

datos_cluster_NJ <- na.omit(datos_cluster_NJ)

```

# Paso 4: Estandarización de las variables

```{r, eval=FALSE}

datos_CNJ_std <- scale(datos_cluster_NJ)

summary(datos_CNJ_std)

```

# Paso 5: Analisis de Conglomerados No Jerarquico (Exploración y clasificación de los casos)

## 5.1. Definición de Clusters

```{r, eval=FALSE}

k = 3

set.seed(123)

modelo_kmean <- kmeans(datos_CNJ_std,
                       centers = k,
                       nstart = 25)


```

## 5.2. Exploración de los Clusters

```{r, eval=FALSE}

modelo_kmean

modelo_kmean$size

modelo_kmean$centers

```


## 5.3. Integración de los clusters a la sub-base de datos

```{r, eval=FALSE}

datos_cluster_NJ$cluster <- modelo_kmean$cluster

```

## 5.4. Datos descriptivos de los clusters (y clasificación de estos a partir de sus resultados)

```{r, eval=FALSE}

table(datos_cluster_NJ$cluster)

aggregate(datos_cluster_NJ[, 1:4],
          by = list(Cluster = datos_cluster_NJ$cluster),
          FUN = mean)

```

# EXTRA 1 - Determinación del numero de clusters (**Análisis de Silueta**) 

```{r, eval=FALSE}

sil <- silhouette(modelo_kmean$cluster,
                  dist(datos_CNJ_std))

plot(sil)

mean(sil[, 3])

set.seed(123)

k2 <- kmeans(datos_CNJ_std, centers = 2, nstart = 25)
k3 <- kmeans(datos_CNJ_std, centers = 3, nstart = 25)
k4 <- kmeans(datos_CNJ_std, centers = 4, nstart = 25)
k5 <- kmeans(datos_CNJ_std, centers = 5, nstart = 25)

k2$tot.withinss
k3$tot.withinss
k4$tot.withinss
k5$tot.withinss

sil2 <- silhouette(k2$cluster, dist(datos_CNJ_std))
sil3 <- silhouette(k3$cluster, dist(datos_CNJ_std))
sil4 <- silhouette(k4$cluster, dist(datos_CNJ_std))
sil5 <- silhouette(k5$cluster, dist(datos_CNJ_std))

mean(sil2[, 3])
mean(sil3[, 3])
mean(sil4[, 3])
mean(sil5[, 3])

```

# EXTRA 2 - Determinación del numero de clusters (**Método del codo**) 

```{r, eval=FALSE}

wss <- numeric(10)

set.seed(123)

for (k in 1:10) {
  modelos_k <- kmeans(datos_CNJ_std,
                   centers = i,
                   nstart = 25)
  
  wss[i] <- modelos_k$tot.withinss
}

plot(1:10,
     wss,
     type = "b",
     xlab = "Número de conglomerados",
     ylab = "Suma de cuadrados dentro de los grupos",
     main = "Método del codo")

```
