# 🎯 Objetivos del Práctico

## Propósito General
Este práctico tiene como objetivo desarrollar competencias en el **análisis de asociación entre variables categóricas** mediante:

1. **Construcción** de tablas de contingencia
2. **Aplicación** de la prueba de independencia Chi-cuadrado (χ²)
3. **Interpretación** de resultados estadísticos y sustantivos
4. **Contraste** entre cálculo manual y automatizado

## Contexto del Estudio
Utilizaremos la **cuarta ola (2019) del Estudio Longitudinal Social de Chile (ELSOC)**, una encuesta panel representativa nacional, para analizar la relación entre **nivel educacional** y **preferencias político-democráticas**.

---

# 🔧 Preparación del Entorno Analítico

## 1.1 Instalación y Carga de Paquetes

```{r librerias, eval=FALSE}
# Carga de paquetes necesarios
pacman::p_load(
  tidyverse,      # Manipulación y visualización de datos
  sjPlot,         # Tablas y gráficos para ciencias sociales
  psych,          # Análisis psicométricos y correlaciones
  DescTools,      # Funciones descriptivas avanzadas
  gginference,    # Visualización de pruebas inferenciales
  rempsyc,        # Reportes estadísticos formateados
  broom,          # Organización de resultados en dataframes
  sjlabelled,     # Manejo de etiquetas de variables
  sjmisc          # Funciones auxiliares para análisis
)
```
## 1.2 Configuración del entorno R

```{r, eval=FALSE}
options(scipen = 999)    # Desactiva notación científica
rm(list = ls())          # Limpia el entorno de trabajo
set.seed(123)            # Fija semilla para reproducibilidad
```
# ⏳ Carga de la base de datos

Luego vamos a cargar la base de datos directamente desde internet (En este caso la base de datos ELSOC esta alojada en Harvard Dataverse)


```{r, eval=FALSE}
#Cargamos la base de datos desde internet
load(url("https://dataverse.harvard.edu/api/access/datafile/7245118")) 

dim(elsoc_long_2016_2022.2)
```
**Salida Esperada:**

```{r, eval=FALSE}
[1] 18035   750
```
**Interpretación:** La base contiene 18,035 casos (entrevistados) medidos en 750 variables a lo largo de diferentes olas.

---

# 🧹 Selección y Limpieza de Variables:

```{r, eval=FALSE}
proc_data <- elsoc_long_2016_2022.2 %>% filter(ola=="4") %>% 
  select(c29, # Confianza generalizada
         m01# nivel educacional
         )

proc_data <- proc_data %>% sjlabelled::set_na(., na = c(-999, -888, -777, -666))
# Comprobar
names(proc_data)
```

- Se elimina los NA´s (Importante verificar como es que funcionan los NA´s o si realmente tiene)}

- Con names(proc_data) vemos los nombres de las variables (columnas)

---

# 🧬 Recodificación de variables:

```{r, eval=FALSE}
proc_data$educacion <- car::recode(proc_data$educacion_ori,
                                   "c(1,2,3)=1; c(4,5)=2; c(6,7,8,9,10)=3")
proc_data$educacion <- sjlabelled::set_labels(
  proc_data$educacion,
  labels = c("Educación básica" = 1, "Educación media" = 2, "Educación superior" = 3))

sjPlot::sjt.xtab(var.row = proc_data$educacion, var.col = proc_data$aut_demo,
                 show.row.prc = TRUE, show.col.prc = TRUE,
                 show.summary = FALSE, emph.total = TRUE, encoding = "UTF-8")

```
**La función car::recode() agrupa categorías originales de la variable educacion en tres niveles más generales:**

Valores 1,2,3 → se recodifican como 1 (Educación básica).

Valores 4,5 → se recodifican como 2 (Educación media).

Valores 6,7,8,9,10 → se recodifican como 3 (Educación superior).

El objetivo es simplificar la variable educacional en tres grupos.

**La funcion sjlabelled::set_labels()en el fondo es poner etiquetas de valor para que los numeros (1,2,3) tengan nombres legibles.**

```{r, eval=FALSE}
#sjmisc::frq(proc_data$educacion)

Value |              Label |    N | Raw % | Valid % | Cum. %
------------------------------------------------------------
    1 |   Educación básica |  781 | 22.86 |   22.88 |  22.88
    2 |    Educación media | 1432 | 41.91 |   41.96 |  64.84
    3 | Educación superior | 1200 | 35.12 |   35.16 | 100.00
 <NA> |               <NA> |    4 |  0.12 |    <NA> |   <NA>
```
**La función frq() del paquete sjmisc muestra una tabla de frecuencias:**

- Número de casos en cada categoría.

- Porcentaje relativo.

- Valores perdidos (NA) si los hay.

# 🧮 Tabla de contingencia

Definición: Una **tabla de contingencia** (o tabla cruzada) es una matriz que muestra la distribución conjunta de dos variables categóricas.

**Componentes Esenciales:**

- **Frecuencias observadas:** Conteos en cada combinación de categorías

- **Marginales de fila:** Totales por categoría de la variable X

- **Marginales de columna:** Totales por categoría de la variable Y

- **Gran total:** Número total de casos válidos

Veremos un ejemplo conm ss_salud y universitaria:

```{r, eval=FALSE}
sjPlot::sjt.xtab(var.row = proc_data$educacion, var.col = proc_data$c29, 
                 show.summary = F, emph.total = T, encoding = "UTF-8")
```
**Salida Esperada:**

<div class="table-container" style="overflow-x: auto; margin: 30px 0;"><table class="contingency-table" style="width: 100%; border-collapse: collapse; font-family: 'Segoe UI', sans-serif;"> <caption style="caption-side: bottom; text-align: center; padding: 10px; font-style: italic; color: #666;"> <strong>Tabla 1:</strong> Distribución conjunta entre nivel educacional y preferencia por mecanismo de cambio constitucional (N = 3,032) </caption><thead> <tr style="background-color: #2c2c2c; color: white;"> <th style="border: 2px solid #444; padding: 12px; text-align: center; font-weight: bold;" rowspan="2">Nivel Educacional</th> <th style="border: 2px solid #444; padding: 12px; text-align: center; font-weight: bold;" colspan="4">Mecanismo de Cambio Constitucional</th> <th style="border: 2px solid #444; padding: 12px; text-align: center; font-weight: bold;" rowspan="2">Total por Educación</th> </tr> <tr style="background-color: #3a3a3a; color: white;"> <th style="border: 1px solid #555; padding: 10px; text-align: center;">Grupo de Expertos</th> <th style="border: 1px solid #555; padding: 10px; text-align: center;">Parlamento</th> <th style="border: 1px solid #555; padding: 10px; text-align: center;">Asamblea Constituyente</th> <th style="border: 1px solid #555; padding: 10px; text-align: center;">Total Mecanismo</th> </tr> </thead><tbody> <tr style="background-color: #f9f9f9;"> <td style="border: 1px solid #ddd; padding: 12px; font-weight: bold;">Educación Básica</td> <td style="border: 1px solid #ddd; padding: 12px; text-align: center;">138</td> <td style="border: 1px solid #ddd; padding: 12px; text-align: center;">30</td> <td style="border: 1px solid #ddd; padding: 12px; text-align: center;">446</td> <td style="border: 1px solid #ddd; padding: 12px; text-align: center; font-weight: bold;">614</td> <td style="border: 1px solid #ddd; padding: 12px; text-align: center; background-color: #e8f4f8; font-weight: bold;">614</td> </tr><tr style="background-color: #fff;"> <td style="border: 1px solid #ddd; padding: 12px; font-weight: bold;">Educación Media</td> <td style="border: 1px solid #ddd; padding: 12px; text-align: center;">277</td> <td style="border: 1px solid #ddd; padding: 12px; text-align: center;">31</td> <td style="border: 1px solid #ddd; padding: 12px; text-align: center;">964</td> <td style="border: 1px solid #ddd; padding: 12px; text-align: center; font-weight: bold;">1,272</td> <td style="border: 1px solid #ddd; padding: 12px; text-align: center; background-color: #e8f4f8; font-weight: bold;">1,272</td> </tr><tr style="background-color: #f9f9f9;"> <td style="border: 1px solid #ddd; padding: 12px; font-weight: bold;">Educación Superior</td> <td style="border: 1px solid #ddd; padding: 12px; text-align: center;">286</td> <td style="border: 1px solid #ddd; padding: 12px; text-align: center;">17</td> <td style="border: 1px solid #ddd; padding: 12px; text-align: center;">843</td> <td style="border: 1px solid #ddd; padding: 12px; text-align: center; font-weight: bold;">1,146</td> <td style="border: 1px solid #ddd; padding: 12px; text-align: center; background-color: #e8f4f8; font-weight: bold;">1,146</td> </tr><tr style="background-color: #2c2c2c; color: white; font-weight: bold;"> <td style="border: 2px solid #444; padding: 12px; text-align: center;">Total General</td> <td style="border: 2px solid #444; padding: 12px; text-align: center;">701</td> <td style="border: 2px solid #444; padding: 12px; text-align: center;">78</td> <td style="border: 2px solid #444; padding: 12px; text-align: center;">2,253</td> <td style="border: 2px solid #444; padding: 12px; text-align: center;">3,032</td> <td style="border: 2px solid #444; padding: 12px; text-align: center; background-color: #1a5276; color: white;">3,032</td> </tr> </tbody> </table> </div>

---

# Sumado a esto, tenemos:

**Frecuencias absolutas:** 

- números que aparencen en la tabla (ya sean conjuntas o marginales)

**Frecuencias relativas:**

- porcentaje fila: % que cada frecuencia conjunta representa sobre la marginal de su fila

- porcentaje columna: % que cada frecuencia conjunta representa sobre la marginal de su columna

- porcentaje total: % que cada frecuencia conjunta representa sobre el número total de casos de la tabla

Veamos cómo incorporar el porcentaje fila y columna en la tabla.

```{r, eval=FALSE}
sjPlot::sjt.xtab(var.row = proc_data$educacion, 
                 var.col = proc_data$aut_demo, 
                 show.summary = F, 
                 emph.total = T, 
                 show.row.prc = T, # porcentaje fila
                 show.col.prc = T, # porcentaje columna
                 encoding= "UTF-8")
```

<div class="table-container" style="overflow-x: auto; margin: 30px 0;">

<table style="width: 100%; border-collapse: collapse; font-family: 'Segoe UI', sans-serif; font-size: 0.9em;">
<thead>
<tr style="background-color: #2c2c2c; color: white;">
<th style="border: 1px solid #444; padding: 12px; text-align: center;">Nivel Educacional</th>
<th style="border: 1px solid #444; padding: 12px; text-align: center;">Grupo Expertos<br><span style="font-size: 0.8em; color: #ccc;">N (%)</span></th>
<th style="border: 1px solid #444; padding: 12px; text-align: center;">Parlamento<br><span style="font-size: 0.8em; color: #ccc;">N (%)</span></th>
<th style="border: 1px solid #444; padding: 12px; text-align: center;">Asamblea<br><span style="font-size: 0.8em; color: #ccc;">N (%)</span></th>
<th style="border: 1px solid #444; padding: 12px; text-align: center;">Total</th>
</tr>
</thead>
<tbody>
<tr>
<td style="border: 1px solid #ddd; padding: 10px; font-weight: bold;">Educación Básica</td>
<td style="border: 1px solid #ddd; padding: 10px; text-align: center;">
138<br>
<span style="color: #1a73e8; font-size: 0.85em;">22.5%</span><br>
<span style="color: #0d904f; font-size: 0.8em;">19.7%</span>
</td>
<td style="border: 1px solid #ddd; padding: 10px; text-align: center;">
30<br>
<span style="color: #1a73e8; font-size: 0.85em;">4.9%</span><br>
<span style="color: #0d904f; font-size: 0.8em;">38.5%</span>
</td>
<td style="border: 1px solid #ddd; padding: 10px; text-align: center;">
446<br>
<span style="color: #1a73e8; font-size: 0.85em;">72.6%</span><br>
<span style="color: #0d904f; font-size: 0.8em;">19.8%</span>
</td>
<td style="border: 1px solid #ddd; padding: 10px; text-align: center; font-weight: bold; background-color: #f0f8ff;">
614
</td>
</tr>
<tr>
<td style="border: 1px solid #ddd; padding: 10px; font-weight: bold;">Educación Media</td>
<td style="border: 1px solid #ddd; padding: 10px; text-align: center;">
277<br>
<span style="color: #1a73e8; font-size: 0.85em;">21.8%</span><br>
<span style="color: #0d904f; font-size: 0.8em;">39.5%</span>
</td>
<td style="border: 1px solid #ddd; padding: 10px; text-align: center;">
31<br>
<span style="color: #1a73e8; font-size: 0.85em;">2.4%</span><br>
<span style="color: #0d904f; font-size: 0.8em;">39.7%</span>
</td>
<td style="border: 1px solid #ddd; padding: 10px; text-align: center;">
964<br>
<span style="color: #1a73e8; font-size: 0.85em;">75.8%</span><br>
<span style="color: #0d904f; font-size: 0.8em;">42.8%</span>
</td>
<td style="border: 1px solid #ddd; padding: 10px; text-align: center; font-weight: bold; background-color: #f0f8ff;">
1,272
</td>
</tr>
<tr>
<td style="border: 1px solid #ddd; padding: 10px; font-weight: bold;">Educación Superior</td>
<td style="border: 1px solid #ddd; padding: 10px; text-align: center;">
286<br>
<span style="color: #1a73e8; font-size: 0.85em;">25%</span><br>
<span style="color: #0d904f; font-size: 0.8em;">40.8%</span>
</td>
<td style="border: 1px solid #ddd; padding: 10px; text-align: center;">
17<br>
<span style="color: #1a73e8; font-size: 0.85em;">1.5%</span><br>
<span style="color: #0d904f; font-size: 0.8em;">21.8%</span>
</td>
<td style="border: 1px solid #ddd; padding: 10px; text-align: center;">
843<br>
<span style="color: #1a73e8; font-size: 0.85em;">73.6%</span><br>
<span style="color: #0d904f; font-size: 0.8em;">37.4%</span>
</td>
<td style="border: 1px solid #ddd; padding: 10px; text-align: center; font-weight: bold; background-color: #f0f8ff;">
1,146
</td>
</tr>
<tr style="background-color: #2c2c2c; color: white; font-weight: bold;">
<td style="border: 1px solid #444; padding: 10px;">Total General</td>
<td style="border: 1px solid #444; padding: 10px; text-align: center;">
701<br>
<span style="color: #ccc; font-size: 0.85em;">23.1%</span><br>
<span style="color: #ccc; font-size: 0.8em;">100%</span>
</td>
<td style="border: 1px solid #444; padding: 10px; text-align: center;">
78<br>
<span style="color: #ccc; font-size: 0.85em;">2.6%</span><br>
<span style="color: #ccc; font-size: 0.8em;">100%</span>
</td>
<td style="border: 1px solid #444; padding: 10px; text-align: center;">
2,253<br>
<span style="color: #ccc; font-size: 0.85em;">74.3%</span><br>
<span style="color: #ccc; font-size: 0.8em;">100%</span>
</td>
<td style="border: 1px solid #444; padding: 10px; text-align: center; background-color: #1a5276;">
3,032
</td>
</tr>
</tbody>
</table>

<div style="text-align: center; padding: 10px; color: #666; font-size: 0.85em;">
<strong>Leyenda:</strong> 
<span style="color: #000; font-weight: bold;">N</span> = Frecuencia absoluta | 
<span style="color: #1a73e8;">🔵 Porcentaje fila</span> | 
<span style="color: #0d904f;">🟢 Porcentaje columna</span>
</div>
</div>

---

# 📊 Prueba Chi-cuadrado (X²): Cálculo e Interpretación

```{r, eval=FALSE}
tabla <- matrix(c(138, 30, 446,
                  277, 31, 964,
                  286, 17, 843), nrow = 3, byrow = TRUE,
                dimnames = list(Educacion = c("Básica","Media","Superior"),
                                Mecanismo = c("Expertos","Parlamento","Asamblea")))
```

# Paso 2: frecuencias esperadas 
```{r, eval=FALSE}
E <- outer(rowSums(tabla), colSums(tabla)) / sum(tabla)
round(E, 2)
stopifnot(all(E >= 5))          # supuesto de la prueba: todas las esperadas >= 5
```

# Paso 3: chi-cuadrado manual
```{r, eval=FALSE}
contrib <- (tabla - E)^2 / E
chi2 <- sum(contrib)
gl   <- (nrow(tabla) - 1) * (ncol(tabla) - 1)
p    <- pchisq(chi2, gl, lower.tail = FALSE)
c(chi2 = chi2, gl = gl, p = p)          # 21.614 | 4 | 0.00024
```

# Paso 4: contraste con la función de R
```{r, eval=FALSE}
chisq.test(tabla)
```

# Paso 5: TAMAÑO DE EFECTO (lo que falta para interpretar bien)
```{r, eval=FALSE}
V <- sqrt(chi2 / (sum(tabla) * (min(dim(tabla)) - 1)))
V                                        # 0.060 -> asociación significativa pero MUY débil
round(100 * contrib / chi2, 1)           # 59% del chi2 viene de Básica x Parlamento
round(chisq.test(tabla)$stdres, 2)       # residuos estandarizados
```

La asociación de V: 0.060 es significativa pero muy debil y el 59,1% del x2 proviene de una sola celda /correspondiente a Básica x Parlamento), con un 24,4% adicional en Superior x Parlamento.

