# 1. 🎯 Objetivos del Práctico
## Propósito General
Este práctico está dedicado al análisis de asociación entre variables categóricas mediante técnicas de reducción de dimensionalidad. Los objetivos son:

1. **Aplicar** Análisis de Correspondencia Simple (ACS) para explorar la relación entre dos variables categóricas.

2. **Aplicar** Análisis de Correspondencia Múltiple (ACM) para explorar relaciones entre tres o más variables categóricas.

3. **Interpretar** los resultados fundamentales: masa, inercia, contribuciones y mapa perceptual.

4. **Visualizar** y comunicar las asociaciones entre categorías de manera efectiva.

# 2. Contexto del Practico

# 3. 🔧 Preparación del Entorno Analítico o Trabajo

## 3.1. Fijación de directorio


## 3.2. Configuración del entorno R


## 3.3. Instalación y carga de paquetes

```{r, eval=FALSE}

install.packages("pacman")
library(pacman)

pacman::p_load(
  tidyverse,         # Manipulación de datos
  sjPlot,            # Visualización de datos
  haven,             # Bases de datos en distintos formatos
  sjmisc,            # Funciones exploratorias
  psych,             # Correlaciones
  DescTools,         # Tablas
  ggplot2,           # Gráficos
  broom,             # Limpieza de resultados
  gginference,       # Gráficos
  FactoMineR,        # Análisis de correspondencia
  factoextra,        # Visualización del ACM
  rempsyc,           # Gráficos
  flextable)         # Tablas

```
## 3.4. Carga de la Base de Datos

Cargamos la base de datos de ELSOC; se puede descargar directamente en nuestro PC; usando el singuiente link: https://dataverse.harvard.edu/api/access/datafile/7245118 

```{r, eval=FALSE}

# En caso de descargarla en nuestro PC, la base del ELSOC, debe quedar 
# en la carpeta de R en la que hayamos fijado el directorio (Paso 3.1)

# O se carga directamente desde internet con el siguiente comando

load(url("https://dataverse.harvard.edu/api/access/datafile/7245118"))

```

# 4. 🧹 Selección y Limpieza de Variables:

## 4.1. Selección de variables y filtrado por ola 4 (2019)

```{r, eval=FALSE}

datos_acs <- elsoc_long_2016_2022.2 %>%
  filter(ola == "4") %>%
  select(
    m01,       # Nivel educativo
    c05_01,    # Confianza en el gobierno
    c05_08,    # Confianza en el presidente
    c15,       # Autoubicación izquierda-derecha
    c28        # Acuerdo con cambiar Constitución
  )

# Exploramos las variables y vemos algunos de sus descriptivos
# (como por ejemplo proporción de las variables; valor porcentual;
# total de variables; media y desviación estandar).

frq(datos_acs$m01)

frq(datos_acs$c05_01)

frq(datos_acs$c05_08)

frq(datos_acs$c15)

frq(datos_acs$c28)

```

## 4.2. Recodificación de variables

```{r, eval=FALSE}

datos_acs$educacion <- car::recode(
  datos_acs$m01,
  "c(1,2,3)=1; c(4,5)=2; c(6,7,8,9,10)=3")

datos_acs$educacion <- factor(
  datos_acs$educacion,
  levels = c(1, 2, 3),
  labels = c("Educación básica", "Educación media", "Educación superior"))


datos_acs$confianza_gob <- car::recode(
  datos_acs$c05_01,
  "c(1,2)=1; c(3)=2; c(4,5)=3")

datos_acs$confianza_gob <- factor(
  datos_acs$confianza_gob,
  levels = c(1, 2, 3),
  labels = c("Desconfianza en el gobierno", "Indiferente con el gobierno",
             "Confianza en el gobierno"))

datos_acs$confianza_presi <- car::recode(
  datos_acs$c05_08,
  "c(1,2)=1; c(3)=2; c(4,5)=3")

datos_acs$confianza_presi <- factor(
  datos_acs$confianza_presi,
  levels = c(1, 2, 3),
  labels = c("Desconfianza en el presidente", "Indiferencia con el presidente",
             "Confianza en el presidente"))

datos_acs$auto_pospol <- car::recode(
  datos_acs$c15,
  "c(0,1,2)=1; c(3,4)=2; c(5)=3; c(6,7)=4;
   c(8,9,10)=5; c(11)=6; c(12)=7")

datos_acs$auto_pospol <- factor(
  datos_acs$auto_pospol,
  levels = c(1, 2, 3, 4, 5, 6, 7),
  labels = c("Izquierda", "Centro izquierda", "Centro", "Centro derecha",
    "Derecha", "Independiente", "Apolitico"))

datos_acs$Cambio_const <- car::recode(
  datos_acs$c28,
  "c(1,2)=1; c(3)=2; c(4,5)=3")

datos_acs$Cambio_const <- factor(
  datos_acs$Cambio_const,
  levels = c(1, 2, 3),
  labels = c("En desacuerdo con cambiar la constitución",
    "Ni de acuerdo ni en desacuerdo con cambiar la constitución",
    "De acuerdo con cambiar la constitución"))

frq(datos_acs$educacion)
frq(datos_acs$confianza_gob)
frq(datos_acs$confianza_presi)
frq(datos_acs$auto_pospol)
frq(datos_acs$Cambio_const)

```

## 4.3. 4.3 Transformación de valores perdidos a NA

```{r, eval=FALSE}

datos_acs <- datos_acs %>%
  sjlabelled::set_na(
    na = c(-999, -888, -777, -666))

datos_acs <- na.omit(datos_acs)

frq(datos_acs$educacion)
frq(datos_acs$confianza_gob)
frq(datos_acs$confianza_presi)
frq(datos_acs$auto_pospol)
frq(datos_acs$Cambio_const)

```
# 5.🧬 : Chi-cuadrado (χ²) y tablas de contingencia

## 5.1. Chi-cuadrado (χ²)

```{r, eval=FALSE}

chi_result_1 <- chisq.test(
  table(datos_acs$Cambio_const, datos_acs$educacion))

stats.table_1 <- tidy(chi_result_1, conf_int = TRUE)

nice_table(stats.table_1)

suppressWarnings(ggchisqtest(chi_result_1))


chi_result_2 <- chisq.test(
  table(datos_acs$Cambio_const, datos_acs$confianza_presi))

stats.table_2 <- tidy(chi_result_2, conf_int = TRUE)

nice_table(stats.table_2)

suppressWarnings(ggchisqtest(chi_result_2))


chi_result_3 <- chisq.test(
  table(datos_acs$Cambio_const, datos_acs$confianza_gob))

stats.table_3 <- tidy(chi_result_3, conf_int = TRUE)

nice_table(stats.table_3)

suppressWarnings(ggchisqtest(chi_result_3))


chi_result_4 <- chisq.test(
  table(datos_acs$Cambio_const, datos_acs$auto_pospol))

stats.table_4 <- tidy(chi_result_4, conf_int = TRUE)

nice_table(stats.table_4)

suppressWarnings(ggchisqtest(chi_result_4))

```

## 5.2. Tablas de contingencia

```{r, eval=FALSE}

sjPlot::sjt.xtab(
  var.row = datos_acs$confianza_presi,
  var.col = datos_acs$Cambio_const,
  show.summary = FALSE,
  emph.total = TRUE,
  show.row.prc = TRUE,
  show.col.prc = TRUE,
  encoding = "UTF-8")

sjPlot::sjt.xtab(
  var.row = datos_acs$confianza_gob,
  var.col = datos_acs$Cambio_const,
  show.summary = FALSE,
  emph.total = TRUE,
  show.row.prc = TRUE,
  show.col.prc = TRUE,
  encoding = "UTF-8")

sjPlot::sjt.xtab(
  var.row = datos_acs$auto_pospol,
  var.col = datos_acs$Cambio_const,
  show.summary = FALSE,
  emph.total = TRUE,
  show.row.prc = TRUE,
  show.col.prc = TRUE,
  encoding = "UTF-8")

```
# 6. Analisis de Correspondencia Simple (ACS)

```{r, eval=FALSE}

tabla_1 <- prop.table(
  table(datos_acs$Cambio_const, datos_acs$confianza_presi))

ACS_1 <- CA(tabla_1, ncp = 2, graph = FALSE)

summary(ACS_1)

plot.CA(ACS_1)

tabla_2 <- prop.table(
  table(datos_acs$Cambio_const, datos_acs$confianza_gob))

ACS_2 <- CA(tabla_2, ncp = 2, graph = FALSE)

summary(ACS_2)

plot.CA(ACS_2)

tabla_3 <- prop.table(
  table(datos_acs$Cambio_const, datos_acs$auto_pospol))

ACS_3 <- CA(tabla_3, ncp = 2, graph = FALSE)

summary(ACS_3)

plot.CA(ACS_3)

```

# 7. Analisis de Correspondencia Múltiple

```{r, eval=FALSE}

ACM_datos <- datos_acs %>%
  select(Cambio_const,
         auto_pospol,
         confianza_gob,
         confianza_presi)


ACM <- FactoMineR::MCA(ACM_datos, graph = FALSE)

summary(ACM)

eig_val <- factoextra::get_eigenvalue(ACM)

head(eig_val, 10)

fviz_screeplot(ACM, addlabels = TRUE)

```

```{r, eval=FALSE}

fviz_mca_var(ACM,
  col.var = "contrib",
  gradient.cols = c(
    "#00AFBB",
    "#E7B800",
    "#FC4E07"
  ), repel = TRUE, ggtheme = theme_minimal()
)

```


