# 1. 🎯 Objetivos del Práctico
## Propósito General

Este práctico tiene como objetivo desarrollar competencias en el Análisis de Correspondencia Múltiple (ACM) mediante: 

1. **Aplicación** del Análisis de Correspondencia Simple (ACS) para explorar la relación entre lsa diversas variables categóricas.

2. **Aplicar** Análisis de Correspondencia Múltiple (ACM) para explorar relaciones entre tres o más variables categóricas.

3. **Interpretar** los resultados fundamentales: masa, inercia, contribuciones y mapa perceptual.

4. **Visualizar** y comunicar las asociaciones entre categorías de manera efectiva.

# 2. Contexto del Practico

La Base de Datos con la que nos dispondremos a trabajar, corresponde a la del **Estudio Longitudinal Social de Chile (ELSOC)**, más especificamete con su **cuarta ola** correspondiente a las observaciones realizadas en el año (2019); ELSOC es una encuesta panel representativa a nivel nacional. 

Por lo que en este practico, se les dispondran una serie de cinco variables del ELSOC; a partir de estas se espera que Analisis de Correspondecia Múltiple (ACS) para la realización de un analisis de este tipo con dichas variables y realizar una interpretación del mismo a partir de todos los resultados en su conjunto.

# 3. 🔧 Preparación del Entorno Analítico o Trabajo

## 3.1. Fijación de directorio

Recordemos que para fijarlo, siempre tenemos tres opciones:

**OPCIÓN 1** - La forma manual: Para realizarla vamos a la opción "Session" de Rstudios > le damos a la opción 
"Set Working Directory" > ultima opción: "Choose Directory" > seleccionamos la carpeta en la que trabajaremos para fijarla.

**OPCIÓN 2** - Usamos codigos de Rstudios: Para aquello debemos usar los siguientes codigos:

```{r, eval=FALSE}

# Para fijarlo directamente debemos usar el comando "setwd" como esta puesto debajo
# Para saber con que llenar los espacios del propio codigo, puedes ver la dirección de la 
# carpeta en la que quieres trabajar, clickando sobre el icono de esta.

#los primeros 2 nombres, puedes dejarlos como lo deje lo que debes cambiar esta indicado 
# con palabras

# setwd("C:/Users/ El nombre de usuario / Nombre de la carpeta / 
# Nombre de la subcarpeta en caso de ser necesario")

# Puedes el comando "getwd", para comprobar si estas trabajando en la carpeta en la que 
# indicaste

# getwd()

# Esta te deberia indicar en la consola algo similar a esto:

"C:/Users/ El nombre de usuario / Nombre de la carpeta 
# / Nombre de la subcarpeta en caso de ser necesario"

# Si efectivamente sale asi o con la carpeta que querias esta configurado

```

**OPCIÓN 3** - Usa un proyecto de Rstudios: Para eso debes crear un proyecto.

Para realizarlo ve a la opción **File** > Seleccionas la opción **New Proyect** > Seleccionas la opción **New Directory" > Y seleccionas la carpeta de tu proyecto o en la que quieras trabajar creando un New Proyect.
Esta opción entrega la ventaja de que cada vez que abras el archivo de Rstudios, este fijara automaticamente dicha carpeta como directorio de trabajo y por ejemplo los avances o lo realizado en el enviroment, tambien se guardara.  

## 3.2. Configuración del entorno R

```{r, eval=FALSE}

options(scipen = 999)    # Desactiva notación científica, en ocasiones activada
rm(list = ls())          # Limpia el entorno de trabajo
set.seed(123)            # Fija semilla para reproducibilidad

```

## 3.3. Instalación y carga de paquetes

```{r, eval=FALSE}

install.packages("pacman")
library(pacman)

pacman::p_load(
  tidyverse,         # Manipulación de datos
  sjPlot,            # Visualización de datos
  haven,             # Bases de datos en distintos formatos
  sjmisc,            # Funciones exploratorias
  psych,             # Correlaciones
  DescTools,         # Tablas
  ggplot2,           # Gráficos
  broom,             # Limpieza de resultados
  gginference,       # Gráficos
  FactoMineR,        # Análisis de correspondencia
  factoextra,        # Visualización del ACM
  rempsyc,           # Gráficos
  flextable)         # Tablas

```
## 3.4. Carga de la Base de Datos

Cargamos la base de datos de ELSOC; se puede descargar directamente en nuestro PC; usando el singuiente link: https://dataverse.harvard.edu/api/access/datafile/7245118 

```{r, eval=FALSE}

# En caso de descargarla en nuestro PC, la base del ELSOC, debe quedar 
# en la carpeta de R en la que hayamos fijado el directorio (Paso 3.1)

# O se carga directamente desde internet con el siguiente comando

load(url("https://dataverse.harvard.edu/api/access/datafile/7245118"))

```

# 4. 🧹 Selección y Limpieza de Variables:

## 4.1. Selección de variables y filtrado por ola 4 (2019)

```{r, eval=FALSE}

datos_acs <- elsoc_long_2016_2022.2 %>%
  filter(ola == "4") %>%
  select(
    m01,       # Nivel educativo
    c05_01,    # Confianza en el gobierno
    c05_08,    # Confianza en el presidente
    c15,       # Autoubicación izquierda-derecha
    c28        # Acuerdo con cambiar Constitución
  )

# Exploramos las variables y vemos algunos de sus descriptivos
# (como por ejemplo proporción de las variables; valor porcentual;
# total de variables; media y desviación estandar).

frq(datos_acs$m01)

frq(datos_acs$c05_01)

frq(datos_acs$c05_08)

frq(datos_acs$c15)

frq(datos_acs$c28)

# Lo interesante de este punto es que sin nos fijamos, R nos indica
# que las variables son numericas o "numeric", por lo que en el siguiente 
# paso las transformaremos a variables cualitativas, en este caso del tipo
# ordinal que serian "factor"

```

## 4.2. Recodificación de variables

```{r, eval=FALSE}

# Con recode, podemos recodificar las variables que estamos trabajando, para
# agrupar categorias de respuestas
# En el caso de la variable m01 agrupamos sus 10 categorias de respuestas
# en 3.

# la misma logica se realizarian con el resto de variables

datos_acs$educacion <- car::recode(
  datos_acs$m01,
  "c(1,2,3)=1; c(4,5)=2; c(6,7,8,9,10)=3")

# Con factor hacemos que la variable pase de numeric a factor
# factor es la forma en que se leen variables ordinales

datos_acs$educacion <- factor(
  datos_acs$educacion,
  levels = c(1, 2, 3),
  labels = c("Educación básica", "Educación media", "Educación superior"))

# Algo importante y para saber que el comando se ejecuto correctamente
# más alla de que nos indique ERROR, es que por cada variable recodificada
# se creara una nueva a en la base de datos
# por lo que realizado este paso deberiamos de tener 10 variables
# 1 extra por cada variable recodificada


datos_acs$confianza_gob <- car::recode(
  datos_acs$c05_01,
  "c(1,2)=1; c(3)=2; c(4,5)=3")

datos_acs$confianza_gob <- factor(
  datos_acs$confianza_gob,
  levels = c(1, 2, 3),
  labels = c("Desconfianza en el gobierno", "Indiferente con el gobierno",
             "Confianza en el gobierno"))

datos_acs$confianza_presi <- car::recode(
  datos_acs$c05_08,
  "c(1,2)=1; c(3)=2; c(4,5)=3")

datos_acs$confianza_presi <- factor(
  datos_acs$confianza_presi,
  levels = c(1, 2, 3),
  labels = c("Desconfianza en el presidente", "Indiferencia con el presidente",
             "Confianza en el presidente"))

datos_acs$auto_pospol <- car::recode(
  datos_acs$c15,
  "c(0,1,2)=1; c(3,4)=2; c(5)=3; c(6,7)=4;
   c(8,9,10)=5; c(11)=6; c(12)=7")

datos_acs$auto_pospol <- factor(
  datos_acs$auto_pospol,
  levels = c(1, 2, 3, 4, 5, 6, 7),
  labels = c("Izquierda", "Centro izquierda", "Centro", "Centro derecha",
    "Derecha", "Independiente", "Apolitico"))

datos_acs$Cambio_const <- car::recode(
  datos_acs$c28,
  "c(1,2)=1; c(3)=2; c(4,5)=3")

datos_acs$Cambio_const <- factor(
  datos_acs$Cambio_const,
  levels = c(1, 2, 3),
  labels = c("En desacuerdo con cambiar la constitución",
    "Ni de acuerdo ni en desacuerdo con cambiar la constitución",
    "De acuerdo con cambiar la constitución"))

frq(datos_acs$educacion)
frq(datos_acs$confianza_gob)
frq(datos_acs$confianza_presi)
frq(datos_acs$auto_pospol)
frq(datos_acs$Cambio_const)

# Cuando exploremos estas nuevas variables creadas podemos ver como
# sus resultados son distintos a las variables originales
# producto a que agrupamos varias categorias de respuestas.
# tambien podemos ver que R, nos indica que estas no son "numeric"
# sino que "Factor".
# Pero siguen presentado valores perdidos

```

## 4.3.Transformación de valores perdidos a NA

```{r, eval=FALSE}

# Con lo anterior transformaremos estos valores como -999 y otros a
# NA

datos_acs <- datos_acs %>%
  sjlabelled::set_na(
    na = c(-999, -888, -777, -666))

datos_acs <- na.omit(datos_acs)

frq(datos_acs$educacion)
frq(datos_acs$confianza_gob)
frq(datos_acs$confianza_presi)
frq(datos_acs$auto_pospol)
frq(datos_acs$Cambio_const)

# Como podemos ver dichos valores como -999 ya no figuran, pero tampoco
# habrian NA en los resultados productos a que estos fueron
# omitidos de la base de datos, perdiendose algunas observaciones
# 200 aproximadamente, equivalente a menos de un 10%

```
# 5.🧬 : Chi-cuadrado (χ²) y tablas de contingencia

## 5.1. Tablas de Contingencia

```{r, eval=FALSE}

sjPlot::sjt.xtab(
  var.row = datos_acs$confianza_presi,
  var.col = datos_acs$Cambio_const,
  show.summary = FALSE,
  emph.total = TRUE,
  show.row.prc = TRUE,
  show.col.prc = TRUE,
  encoding = "UTF-8")

sjPlot::sjt.xtab(
  var.row = datos_acs$confianza_gob,
  var.col = datos_acs$Cambio_const,
  show.summary = FALSE,
  emph.total = TRUE,
  show.row.prc = TRUE,
  show.col.prc = TRUE,
  encoding = "UTF-8")

sjPlot::sjt.xtab(
  var.row = datos_acs$auto_pospol,
  var.col = datos_acs$Cambio_const,
  show.summary = FALSE,
  emph.total = TRUE,
  show.row.prc = TRUE,
  show.col.prc = TRUE,
  encoding = "UTF-8")

```

## 5.2. Chi-cuadrado (χ²)

```{r, eval=FALSE}

chi_result_1 <- chisq.test(
  table(datos_acs$Cambio_const, datos_acs$educacion))

stats.table_1 <- tidy(chi_result_1, conf_int = TRUE)

nice_table(stats.table_1)

suppressWarnings(ggchisqtest(chi_result_1))


chi_result_2 <- chisq.test(
  table(datos_acs$Cambio_const, datos_acs$confianza_presi))

stats.table_2 <- tidy(chi_result_2, conf_int = TRUE)

nice_table(stats.table_2)

suppressWarnings(ggchisqtest(chi_result_2))


chi_result_3 <- chisq.test(
  table(datos_acs$Cambio_const, datos_acs$confianza_gob))

stats.table_3 <- tidy(chi_result_3, conf_int = TRUE)

nice_table(stats.table_3)

suppressWarnings(ggchisqtest(chi_result_3))


chi_result_4 <- chisq.test(
  table(datos_acs$Cambio_const, datos_acs$auto_pospol))

stats.table_4 <- tidy(chi_result_4, conf_int = TRUE)

nice_table(stats.table_4)

suppressWarnings(ggchisqtest(chi_result_4))

```

# 6. Analisis de Correspondencia Simple (ACS)

```{r, eval=FALSE}

tabla_1 <- prop.table(
  table(datos_acs$Cambio_const, datos_acs$confianza_presi))

ACS_1 <- CA(tabla_1, ncp = 2, graph = FALSE)

summary(ACS_1)

plot.CA(ACS_1)

tabla_2 <- prop.table(
  table(datos_acs$Cambio_const, datos_acs$confianza_gob))

ACS_2 <- CA(tabla_2, ncp = 2, graph = FALSE)

summary(ACS_2)

plot.CA(ACS_2)

tabla_3 <- prop.table(
  table(datos_acs$Cambio_const, datos_acs$auto_pospol))

ACS_3 <- CA(tabla_3, ncp = 2, graph = FALSE)

summary(ACS_3)

plot.CA(ACS_3)

```

# 7. Analisis de Correspondencia Múltiple

```{r, eval=FALSE}

ACM_datos <- datos_acs %>%
  select(Cambio_const,
         auto_pospol,
         confianza_gob,
         confianza_presi)


ACM <- FactoMineR::MCA(ACM_datos, graph = FALSE)

summary(ACM)

eig_val <- factoextra::get_eigenvalue(ACM)

head(eig_val, 10)

fviz_screeplot(ACM, addlabels = TRUE)

```

```{r, eval=FALSE}

fviz_mca_var(ACM,
  col.var = "contrib",
  gradient.cols = c(
    "#00AFBB",
    "#E7B800",
    "#FC4E07"
  ), repel = TRUE, ggtheme = theme_minimal()
)

```

# 8. Ejercicio

A partir de los valores y resultados observados del calculo del Análisis de Correspondencia Múltiple (ACM) y la visualización del mismo **Interprte el Analisis de Correspondencia Múltiple (ACM)**


