# 🎯 Objetivos del Práctico
## Propósito General
Este práctico introductorio tiene como objetivo desarrollar competencias fundamentales para el manejo y exploración inicial de bases de datos, sentando las bases para análisis estadísticos posteriores.

Mediante el trabajo en grupo, los estudiantes aprenderán a:

1. **Seleccionar** y explorar una base de datos, comprendiendo su estructura y contenido.

2. **Identificar** y tratar problemas comunes como valores perdidos y casos atípicos (outliers).

3. **Clasificar** variables según su escala de medición (nominal, ordinal, continua, de razón).

4. **Recodificar** variables para facilitar su análisis posterior.

5. **Formular** preguntas de investigación relevantes a partir de los datos disponibles.

6. **Realizar** un análisis descriptivo inicial mediante tablas de frecuencia y tablas de contingencia.

## Ejercicio a desarrollar:
Trabajando en grupos de 2 a 3 personas, deberán aplicar los siguientes pasos con una base de datos de su elección:

## 🔍 Guia paso a paso

# Paso 1: Selección de la base a utilizar.

Elijan una base de datos que sea de su interés. Puede ser:

1. Una base de datos propia (de su disciplina o investigación).

2. Datos públicos de repositorios como Harvard Dataverse, Kaggle, INE (institutos nacionales de estadística), etc.

En este caso se les entregara una base d datos en particular que sera la de ELSOC_Long_2016_2023.dta

# Paso 2: Exploración 
```{r, eval=FALSE}
#Cargar la base de datos (ejemplo con archivo local)
datos <- read.csv("ruta/a/tu/base_de_datos.csv")

#Explorar dimensiones: ¿cuántas filas (casos) y columnas (variables) tiene?
dim(datos)

#Explorar estructura: ¿qué tipo de variables tenemos?
str(datos)

#Ver las primeras filas para inspeccionar el contenido
head(datos)
```
**Respondan:**

¿Cuántos casos y variables tiene la base?

¿Qué tipo de variables encuentran (numéricas, categóricas, etc.)?

::: {.callout-note}

Existen distintas formas de cargar una base de datos, todo depende del formato de esta; para el caso de que dispongan de la base de datos de ELSOC_Long_2016_2023.dta, de forma individual, se recomienda usar el paquete **"haven"**, con el siguiente codigo: haven::read_dta("ELSOC_Long_2016_2023.dta").
Esta base de datos del ELSOC_Long_2016_2023 tambien puede ser cargada de forma directa, desde la pagina web, con el siguiente codigo: **load(url("https://dataverse.harvard.edu/api/access/datafile/7245118"))** como se vera en los practicos posteriores.
:::


# Paso 3: Imaginación de una pregunta de investigación

Antes de limpiar que es el paso que vamos a ver a continuación, piensen: ¿qué les gustaría investigar con estos datos?
No necesita ser definitiva, pero les ayudará a enfocar el trabajo. Por ejemplo:

- "Queremos saber si existe relación entre el nivel educativo y la confianza en instituciones."

- "Nos interesa explorar cómo varía el ingreso según la región."

Aqui el unico limite es la imaginación, lo ideal es que la pregunta sea pertinente, interesante y abordable sociologicamente, y obvio, que tenga relación directa con los datos que vas a utilizar.

# Paso 4: Identificar valores perdidos y darles un valor o eliminar los casos.

```{r, eval=FALSE}
# Identificar valores perdidos en cada variable
sapply(datos, function(x) sum(is.na(x)))

# Decidir qué hacer:
Opción A: Eliminar casos con NA (si son pocos)
datos_sin_na <- na.omit(datos)

# Opción B: Imputar un valor (media, mediana, moda)
datos <- sjlabelled::set_na(datos, na = c(-999, -888, -777, -666)) # Con sjlabelled, se indica que los valores -999, -888, -777 y -666 son valores NA, para posteriomente ser imputados con el uso del is.na
datos$variable[is.na(datos$variable)] <- mean(datos$variable, na.rm = TRUE)
```
# Paso 5: Identificar casos outliers y ver qué se hace con esos casos.

```{r, eval=FALSE}
# Método visual: boxplots
boxplot(datos$variable_numerica)
# Método estadístico: rango intercuartílico (IQR)
Q1 <- quantile(datos$variable_numerica, 0.25, na.rm = TRUE)
Q3 <- quantile(datos$variable_numerica, 0.75, na.rm = TRUE)
IQR <- Q3 - Q1

# Límites para outliers
limite_inferior <- Q1 - 1.5 * IQR
limite_superior <- Q3 + 1.5 * IQR

# Identificar outliers
outliers <- datos$variable_numerica[datos$variable_numerica < limite_inferior | 
                                     datos$variable_numerica > limite_superior]
print(outliers)
```

# Paso 6: Identifique las variables que requieren codificación y proponga categorías y asigne valores.

Revisen sus variables y pregunten:

1. ¿Hay variables con muchas categorías que puedan agruparse?

2. ¿Hay variables numéricas que tendría sentido convertir a categóricas (por ejemplo, edad en tramos)?

3. ¿Hay valores que necesiten ser etiquetados para mejor comprensión?

```{r, eval=FALSE}
# Ejemplo: crear tramos de edad
datos$tramo_edad <- cut(datos$edad, 
                         breaks = c(0, 18, 30, 45, 60, 100),
                         labels = c("0-18", "19-30", "31-45", "46-60", "60+"))

# Ejemplo: recodificar y etiquetar (similar al práctico 2)
datos$educacion <- car::recode(datos$educacion_original, "c(1,2)=1; c(3,4)=2; c(5,6,7)=3")
datos$educacion <- sjlabelled::set_labels(datos$educacion,
                                            labels = c("Baja" = 1,
                                                       "Media" = 2,
                                                       "Alta" = 3))
```
# Paso 7: Identifique las variables nominales, ordinales, continuas y de razón.

Clasifiquen las variables de su interés (las que usarán para sus preguntas) en:

<div class="table-container" style="overflow-x: auto; margin: 30px 0;">

<table style="width: 100%; border-collapse: collapse; font-family: 'Segoe UI', sans-serif; font-size: 0.95em; box-shadow: 0 2px 8px rgba(0,0,0,0.1);">
<caption style="caption-side: top; text-align: center; padding: 12px; font-weight: bold; font-size: 1.1em; background-color: #f8f9fa; border: 1px solid #ddd; border-bottom: none;">
📋 Tabla 2: Clasificación de Variables según Escala de Medición
</caption>
<thead>
<tr style="background-color: #2c2c2c; color: white;">
<th style="border: 1px solid #444; padding: 14px; text-align: center; font-weight: bold;">Tipo de Variable</th>
<th style="border: 1px solid #444; padding: 14px; text-align: center; font-weight: bold;">Descripción</th>
<th style="border: 1px solid #444; padding: 14px; text-align: center; font-weight: bold;">Ejemplos</th>
</tr>
</thead>
<tbody>
<tr style="background-color: #f9f9f9;">
<td style="border: 1px solid #ddd; padding: 14px; font-weight: bold; text-align: center; background-color: #e8f4f8;">Nominal</td>
<td style="border: 1px solid #ddd; padding: 14px;">Categorías <strong>sin orden jerárquico</strong>. Solo indican pertenencia a un grupo.</td>
<td style="border: 1px solid #ddd; padding: 14px;">
<span style="background-color: #e0e0e0; padding: 4px 8px; border-radius: 12px; margin: 2px; display: inline-block;">Sexo</span>
<span style="background-color: #e0e0e0; padding: 4px 8px; border-radius: 12px; margin: 2px; display: inline-block;">Región</span>
<span style="background-color: #e0e0e0; padding: 4px 8px; border-radius: 12px; margin: 2px; display: inline-block;">Religión</span>
<span style="background-color: #e0e0e0; padding: 4px 8px; border-radius: 12px; margin: 2px; display: inline-block;">Estado civil</span>
</td>
</tr>
<tr style="background-color: #ffffff;">
<td style="border: 1px solid #ddd; padding: 14px; font-weight: bold; text-align: center; background-color: #fff3cd;">Ordinal</td>
<td style="border: 1px solid #ddd; padding: 14px;">Categorías con <strong>orden o jerarquía</strong>, pero sin distancia matemática precisa entre ellas.</td>
<td style="border: 1px solid #ddd; padding: 14px;">
<span style="background-color: #e0e0e0; padding: 4px 8px; border-radius: 12px; margin: 2px; display: inline-block;">Nivel educativo</span>
<span style="background-color: #e0e0e0; padding: 4px 8px; border-radius: 12px; margin: 2px; display: inline-block;">Tramo de edad</span>
<span style="background-color: #e0e0e0; padding: 4px 8px; border-radius: 12px; margin: 2px; display: inline-block;">Nivel de acuerdo</span>
<span style="background-color: #e0e0e0; padding: 4px 8px; border-radius: 12px; margin: 2px; display: inline-block;">Clase social</span>
</td>
</tr>
<tr style="background-color: #f9f9f9;">
<td style="border: 1px solid #ddd; padding: 14px; font-weight: bold; text-align: center; background-color: #d4edda;">Continua / De Razón</td>
<td style="border: 1px solid #ddd; padding: 14px;">Valores numéricos con <strong>significado métrico</strong>. El cero es absoluto (razón) o arbitrario (intervalar).</td>
<td style="border: 1px solid #ddd; padding: 14px;">
<span style="background-color: #e0e0e0; padding: 4px 8px; border-radius: 12px; margin: 2px; display: inline-block;">Ingreso ($)</span>
<span style="background-color: #e0e0e0; padding: 4px 8px; border-radius: 12px; margin: 2px; display: inline-block;">Edad (años)</span>
<span style="background-color: #e0e0e0; padding: 4px 8px; border-radius: 12px; margin: 2px; display: inline-block;">Número de hijos</span>
<span style="background-color: #e0e0e0; padding: 4px 8px; border-radius: 12px; margin: 2px; display: inline-block;">Puntaje prueba</span>
</td>
</tr>
</tbody>
<tfoot>
<tr style="background-color: #f0f0f0; font-size: 0.85em;">
<td colspan="3" style="border: 1px solid #ddd; padding: 12px; text-align: center; color: #555;">
<strong>Nota:</strong> Esta clasificación es fundamental para elegir las técnicas estadísticas apropiadas (pruebas paramétricas, no paramétricas, tablas de contingencia, etc.)
</td>
</tr>
</tfoot>
</table>

<div style="text-align: center; padding: 8px; color: #666; font-size: 0.8em; border: 1px solid #ddd; border-top: none; background-color: #fafafa;">
<strong>Elaboración propia</strong> basada en la clasificación de Stevens (1946)
</div>

</div>


# Paso 8: Formulación de Preguntas de Investigación
Basándose en las variables que tienen y su clasificación, propongan al menos dos preguntas de investigación que puedan responderse con estos datos.

Ejemplos:

1- ¿Existe asociación entre el sexo (nominal) y la preferencia política (nominal)?

2- ¿Cómo se distribuye el ingreso (continua) según el nivel educativo (ordinal)?

3- ¿Hay diferencias en la edad promedio (continua) entre quienes votaron y no votaron (nominal)?

4- Escriban sus preguntas y justifiquen por qué son relevantes o interesantes.

# Paso 9: Análisis Descriptivo Inicial

## 9.1 Tablas de Frecuencia
Para variables categóricas (nominales u ordinales), obtengan tablas de frecuencia:

```{r, eval=FALSE}
# Con el paquete sjmisc 
sjmisc::frq(datos$variable_categorica)

# O con R base
table(datos$variable_categorica)
prop.table(table(datos$variable_categorica)) * 100  # Porcentajes
```
Interpreten: ¿Qué categoría es la más frecuente? ¿Hay categorías con pocos casos?

## 9.2 Tablas de Contingencia
Para explorar la relación entre dos variables categóricas, construyan tablas de contingencia:

```{r, eval=FALSE}
# Con sjPlot 
sjPlot::sjt.xtab(var.row = datos$variable1, 
                 var.col = datos$variable2,
                 show.row.prc = TRUE,   # Porcentajes por fila
                 show.col.prc = TRUE,   # Porcentajes por columna
                 show.summary = FALSE,
                 encoding = "UTF-8")
# O con R base
tabla <- table(datos$variable1, datos$variable2)
print(tabla)

# Porcentajes
prop.table(tabla, 1) * 100  # Porcentajes por fila
prop.table(tabla, 2) * 100  # Porcentajes por columna
```
Interpreten: ¿Observan algún patrón visual en la tabla? ¿Parece haber asociación entre las variables?
