# Objetivo del ejercicio

El ACP (o PCA por sus siglas en ingles) es una técnica estadistica que permite **reducir el número de variables** de un conjunto de datos, conservado la mayor cantidad posible de información.

En el presente practico, se tiene como objetivo que los y las estudiantes realicen un Análisis de Componentes Principales con el fin de que comprendan o se familiaricen no solo con su realización, sino que a su vez con su comprensión a partir de sus datos y por ende con su interpretación, para aquello se les enseñara a realizar el ACP de dos formas distintas por medio de las posibilidades que permite el software de Rstudio. Tambien se introduciran las nociones basicas de como elaborar un indice, en Rstudio, en su forma basica (sin indicadores o escala).

# Ejercicio a desarrollar

Siguiendo los siguientes pasos en la base de datos del ELSOC, se realizara un Analisis de Componentes Principales; a partir de las variables correspondientes al módulo de **Cohesión Barrial** y **Sociabilidad Barrial** siendo 8 variables en total, se realizara el ACP, con el fin de reducir el conjunto de datos, manteniendo la mayor cantidad de información posible. a Su vez de forma posterior, se espera que se elabore un indice de Cohesión Barrial.


# 1. Paso 1: Preparación del entorno

## 1.1. Fijación de directorio

Para este caso y como venimos realizando en los practicos anteriores, utilizaremos el metodo manual que venimos realizando desde praticos anteriores: Para realizarlo vamos a la opción “Session” de Rstudios > le damos a la opción “Set Working Directory” > ultima opción: “Choose Directory” > seleccionamos la carpeta en la que trabajaremos para fijarla.

Igualmente, siempre es bueno recordar que existen otras forma de fijar el directorio.

Podemos fijarlo usando codigos de Rstudios:

```{r, eval=FALSE}

# Debemos usar el comando "setwd" como esta puesto debajo
# Para saber con que llenar los espacios del propio codigo, puedes ver la dirección de la 
# carpeta en la que quieres trabajar, clickando sobre el icono de esta.

#los primeros 2 nombres, puedes dejarlos como lo deje.
# lo que debes cambiar esta indicado 
# con los numeros 1, 2 y 3

# setwd("C:/Users/ 1- El nombre de usuario / 2- Nombre de la carpeta / 
# 3- Nombre de la subcarpeta en caso de ser necesario")

# Puedes el comando "getwd", para comprobar si estas trabajando en la carpeta en la que 
# indicaste

# getwd()

# Esta te deberia indicar en la consola algo similar a esto:

"C:/Users/ El nombre de usuario / Nombre de la carpeta 
# / Nombre de la subcarpeta en caso de ser necesario"

" Si coincide es que lo hiciste bien

```
## 1.2. Instalación y carga de paquetes

```{r, eval=FALSE}

install.packages("pacman") # Instalamos Pacman en caso que no lo hayamos descargado
library(pacman) # y lo cargamos para su uso durante esta sección

# Cargamos paquetes
pacman::p_load(
  tidyverse,      # Manipulación de datos
  sjPlot,         # Tablas
  psych,          # Correlaciones y análisis psicométricos
  DescTools,      # Herramientas estadísticas
  ggplot2,        # Gráficos
  broom,          # Organización de resultados
  rempsyc,        # Herramientas para análisis
  FactoMineR,     # Análisis multivariado / ACP
  factoextra,     # Visualización de análisis factorial y ACP
  corrplot,       # Gráfico de correlaciones
  dplyr,          # Manipulación de datos
  nFactors,       # Análisis factorial
  ggbiplot,       # Biplots para PCA
  paran,          # Análisis paralelo
  ggrepel)        # Etiquetas en gráficos

```

## 1.3. Configurar entorno

```{r, eval=FALSE}

options(scipen = 999) # Desactiva la notación cientifica de Rtudios
                      # (por ejemplo esta suele estar activa en
                      # Posit Cloud)

rm(list = ls())          # Limpiamos el entorno de trabajo

set.seed(123)            # Fijamos semilla para reproducibilidad

```

# Paso 2: Carga y selección de variables

## 2.1. Cargamos la base de datos del ELSOC

```{r, eval=FALSE}

load(url("https://dataverse.harvard.edu/api/access/datafile/7245118"))
# Descargamos desde internet la base de datos del ELSOC

# Para quienes tengan problemas de internet en su PC del laboratorio
# Pueden descargar la base de datos directamente con el siguiente Link

https://dataverse.harvard.edu/api/access/datafile/7245118

# Dejan la base de datos, en la carpeta de su proyecto y la cargan en 
# Rstudios de la siguiente forma:

load(ELSOC_Long_2016_2022_v1.00)

```

## 2.2. Selección de variables del ELSOC para el Analsis de Componentes Principales

```{r, eval=FALSE}

proc_data <- elsoc_long_2016_2022.2 %>%
  dplyr::filter(ola == "4") %>%
  dplyr::select(barrio_ideal = t02_01,   # Este es el barrio ideal para mí
                integrado    = t02_02,   # Me siento integrado/a en este barrio
                identifico   = t02_03,   # Me identifico con la gente de este barrio
                parte_de_mi  = t02_04,   # Este barrio es parte de mí
                amigos       = t03_01,   # En este barrio es fácil hacer amigos
                sociable     = t03_02,   # La gente en este barrio es sociable
                cordialidad  = t03_03,   # La gente en este barrio es cordial
                colaboracion = t03_04)   # La gente en este barrio es colaboradora

# Como se puede observar, volvemos a considerar los casos correspondientes a la Ola 4
# cuyos casos corresponde al año 2019

```

# Paso 3: Tratamiento de variables

## 3.1 Transformación de valores perdidos a NA

```{r, eval=FALSE}

proc_data <- proc_data %>%
  sjlabelled::set_na(.,na = c(-999, -888, -777, -666))

# Recordemos que -999, -888. -777 y -666, corresponden a datos perdidos
# como variables de NS/NR (No sabe/No responde)

```

## 3.2 Convertimos las variables a tipo numerico

```{r, eval=FALSE}

# Esto se realiza en este caso porque el ACP, trabaja con variables de tipo
# Cuantitativas o numericas

proc_data <- proc_data %>%
  mutate(across(everything(),
      ~ as.numeric(as.character(.))))

```

## 3.3 Limipieza de NA de la sub-base de datos

```{r, eval=FALSE}

# Usualmente cuando hemos eleminado NA, de las bases o sub-bases de datos
# hemos solido utilizar na.omit()
# para esta vez, lo realizaremos de una forma diferente, con drop_na()
# En caso de errores o dificultades en el script al momento de correr
# dicho codigo consideresn utilizar na.omit()

proc_data_pca <- proc_data %>%
  drop_na()

# Comprobamos las dimensiones de la base utilizada

dim(proc_data_pca)

```

# Paso 4: Matriz de correlaciones

## 4.1 Elaboración y visualización de la matriz de correlaciones 

```{r, eval=FALSE}

matriz_cor <- cor(proc_data_pca) # cor, es el apócope/acortamiento/abreviación
                                 # de la palabra correlation; correlación en
                                 # ingles

matriz_cor # Se le indicamos R que corra el objeto creado, nos permitira
           # observar en la consola, la correlación entre las variables

# Podemos visualizar la matriz de correlaciones de una forma grafica
corrplot(matriz_cor, method = "number")

```
Las correlaciones oscilan entre valores correspondientes al 1 y -1; donde 1 es correlación positiva (Ambas variables suben si sube el valor de una) y -1 es correlación negativa (Mientras una variable sube, la otra baja). 
Dependiendo de manual de referencia o los critetirios metodologicos que se ocupen; la correlaciones se conciben de la siguiente forma: 
(1) 0.3 a 0.5 correlación leve
(2) 0.6 a 0.7 correlación media o moderada
(3) 0.8 o más correlación alta

Medimos el grado de correlación entre las variables para determinar si es que estan relacionadas entre si; y si se estima razonable continuar con el uso de las mismas o se debiarian excluir.
Por ejemplo para elaborar un indice como haremos ya hacia el final del practico, requerimos que todas las variables tengan algun grado de correlación para la elaboración del mismo.

# Paso 5: Analisis Paralelo

El analisis Paralelo es una tecnica que solemos utilizar ya sea antes o como parte de la interpretación para decidir cuantos componentes principales conviene conservar 

```{r, eval=FALSE}

paran(proc_data_pca,
  iterations = 5000,
  graph = TRUE,
  color = FALSE)

```

# Paso 6: Analisis de Componentes Principales forma 1 (mediante factorminer PCA)

```{r, eval=FALSE}

# En primera instacia podemos utilizar la función PCA (siglas en ingles de ACP)
# del paquete factorminer, para elaborar el analisis de componentes principales

fit <- PCA(
  proc_data_pca,
  scale.unit = TRUE,
  ncp = ncol(proc_data_pca),
  graph = FALSE)

```

# Paso 7: Estadisticos del analisis de componentes principales 1

```{r, eval=FALSE}

fit$eig # obtenemos autovalores y varianza explicada

fit$var$coord # obtenemos las coordenadas de las variables

fit$var$contrib # obtenemos la contribución de las variables

fit$var$cos2 # obtenemos la calidad representación de las variables

```

# Paso 8: Visualización Analisis de Componentes Principales 

# 8.1 Grafico de sedimentación

```{r, eval=FALSE}

# El grafico de sedimentación es otra forma de visualización para
# determinar cuantos componentes principales conviene conservar

fviz_eig(fit, geom = "line") + theme_grey()

```

# 8.2 Grafico de variables

```{r, eval=FALSE}

datos.grafico2 <- data.frame(
  fit$var$coord[, 1:2])

ggplot(datos.grafico2) + geom_point(aes(
      x = Dim.1,
      y = Dim.2
    ), colour = "darkred") +
  geom_text_repel(aes(
      x = Dim.1,
      y = Dim.2,
      label = rownames(datos.grafico2))) +
  geom_vline(xintercept = 0,
    colour = "darkgray") +
  geom_hline(yintercept = 0,
    colour = "darkgray") +
  labs(x = "Dimensión 1",
       y = "Dimensión 2") +
  theme(
    legend.position = "none")

```

# 8.3 Grafico de individuos

```{r, eval=FALSE}

# Objetición coordenadas de los individuos

datos.grafico <- data.frame(
  fit$ind$coord[, 1:2])

colnames(datos.grafico) <- c(
  "Dim.1",
  "Dim.2")


# Elaboración grafico de individuos

ggplot(datos.grafico) +
  geom_point(aes(
      x = Dim.1,
      y = Dim.2),
    colour = "darkred") +
  geom_vline(
    xintercept = 0,
    colour = "darkgray") +
  geom_hline(
    yintercept = 0,
    colour = "darkgray") +
  labs(
    x = "Dimensión 1",
    y = "Dimensión 2") +
  theme(
    legend.position = "none")

```

# Paso 9:  Paso 6: Analisis de Componentes Principales forma 2 (mediante PRCOMP())

## 9.1 Analisis de Componentes Principales

```{r, eval=FALSE}

fit_prcomp <- prcomp(
  proc_data_pca,
  scale. = TRUE)

 # Resumen del ACP con PRCOMP

summary(fit_prcomp) 

```

## 9.2 Estadisticos del analisis de componentes principales 2

```{r, eval=FALSE}

fit_prcomp$rotation # Autovectores
                    # o cargas de las variables


# coordenadas de los individuos

datos.grafico <- data.frame(
  fit_prcomp$x[, 1:2])

colnames(datos.grafico) <- c(
  "Dim.1",
  "Dim.2")

# Identificación de individuos

datos.grafico$id <- rownames(proc_data_pca)

```

## 9.3 Visualización Biplot mediante ggbiplot

```{r, eval=FALSE}

ggbiplot(
  fit_prcomp,
  obs.scale = 1,
  var.scale = 1) +
  scale_color_discrete(name = "") +
  labs(x = "Dimensión 1",
       y = "Dimensión 2") +
  geom_text_repel(
    aes(x = datos.grafico$Dim.1,
        y = datos.grafico$Dim.2,
  label = datos.grafico$id),
    size = 3)

```

# Paso 10: Construcción y visualización del índice de cohesión barrial

```{r, eval=FALSE}

Indice_Cohesion_Barrial <- with(proc_data,
  0.74 * barrio_ideal +
  0.83 * integrado +
  0.83 * identifico +
  0.81 * parte_de_mi +
  0.72 * amigos +
  0.74 * sociable +
  0.76 * cordialidad +
  0.67 * colaboracion)

# ***NOTA*** Los valores aplicados por los cuales se esta multiplicando las 
# variables del indice correspondente a la propia cordenada de la variable
# los valores fueron aproximados.

# Visualizar el índice

head(Indice_Cohesion_Barrial)

summary(Indice_Cohesion_Barrial)

```

# Paso 10: Ejercico de interpretación de resultados



## Paso 10.1 Formato de Entrega

**Subir al buzón de tareas un script de R (.R), este y el mensaje que escriban deben contener:**

- Nombres de los integrantes del grupo (o indicar si es individual).

- Código completo (como el realizado en el practico). 

- Interpretación (como comentarios al final del script o en un bloque de texto) tomando como guias las preguntas del Paso 13.1.

##  10.2 Criterios de Evaluación (0,2 puntos)

**Código correcto**  (0,1 puntos)

**Interpretación adecuada de los resultados** (0,1 puntos)

```
