# 🎯 Objetivos del Práctico

# 1. Propósito General

Este práctico tiene como objetivo desarrollar competencias en el **análisis de asociación entre variables categóricas** mediante:

A. **Construcción** de tablas de contingencia
B. **Aplicación** de la prueba de hipotesis de Chi-cuadrado (χ²)
C. **Interpretación** de los resultados estadísticos y sustantivos
D. **Contraste** entre cálculo manual y automatizado.
E. **Realización** de Analisis de Correspondencia Simple (ACS)

::: {.callout-note}
Realizaremos Analisis de Correspondencia Multiple (ACM) en el siguiente Practico N°3
:::

# 2. Contexto del Estudio

La Base de Datos con la que nos dispondremos a trabajar, corresponde a la del **Estudio Longitudinal Social de Chile (ELSOC)**, más especificamete con su **cuarta ola** correspondiente a las observaciones realizadas en el año (2019); ELSOC es una encuesta panel representativa a nivel nacional, en este practico, nos dispondremos a analizar la relación entre el **nivel educacional** y las **preferencias político-democráticas**.

---

# 3. 🔧 Preparación del Entorno Analítico o de trabajo

## 3.1 Fijar directorio 

Recordemos que para fijarlo, siempre tenemos tres opciones:

**OPCIÓN 1** - La forma manual: Para realizarla vamos a la opción "Session" de Rstudios > le damos a la opción 
"Set Working Directory" > ultima opción: "Choose Directory" > seleccionamos la carpeta en la que trabajaremos para fijarla.

**OPCIÓN 2** - Usamos codigos de Rstudios: Para aquello debemos usar los siguientes codigos:

```{r, eval=FALSE}

# Para fijarlo directamente debemos usar el comando "setwd" como esta puesto debajo
# Para saber con que llenar los espacios del propio codigo, puedes ver la dirección de la carpeta
# en la que quieres trabajar, clickando sobre el icono de esta.

#los primeros 2 nombres, puedes dejarlos como lo deje lo que debes cambiar esta indicado con palabras

# setwd("C:/Users/ El nombre de usuario / Nombre de la carpeta / Nombre de la subcarpeta en caso de ser necesario")

# Puedes el comando "getwd", para comprobar si estas trabajando en la carpeta en la que indicaste

# getwd()

# Esta te deberia indicar en la consola algo similar a esto:

"C:/Users/ El nombre de usuario / Nombre de la carpeta / Nombre de la subcarpeta en caso de ser necesario"

# Si efectivamente sale asi o con la carpeta que querias esta configurado

```

**OPCIÓN 3** - Usa un proyecto de Rstudios: Para eso debes crear un proyecto.

Para realizarlo ve a la opción **File** > Seleccionas la opción **New Proyect** > Seleccionas la opción **New Directory" > Y seleccionas la carpeta de tu proyecto o en la que quieras trabajar creando un New Proyect.
Esta opción entrega la ventaja de que cada vez que abras el archivo de Rstudios, este fijara automaticamente dicha carpeta como directorio de trabajo y por ejemplo los avances o lo realizado en el enviroment, tambien se guardara.  

## 3.2 Instalación y Carga de Paquetes

```{r, eval=FALSE}

# Recordemos que en caso de no tener instalado un paquete podemos ocupar el comando:

install.packages("pacman") # Nombre del paquete siempre en entre comillas

# Luego lo cargamos:

library(pacman) # En este caso no es necesario usar comillas

# Pacman es un paquete bastante util de R, ya que este tiene la caracteristica de
# combinar los comandos de install.packages y library
# por lo que en caso de colocar un paquete dentro de su parentesis, pacman lo cargara
# automaticamente en caso de estar descargado o lo descargara en caso de no estarlo
# y posteriormente lo descargara. 

```
::: {.callout-note}
Para el ejemplo anterior, usamos install.packages y library con el paquete pacman 
por que con este debemos realizarlo y ademas sirve para poner en practica dicha forma.
Tambien es necesario recordar que en R y Rstudios solo es necesario instalar paquetes una vez
estos quedaran guardados en nuestro PC, por lo que solo sera necesario cargarlo.
:::

```{r, eval=FALSE}

pacman::p_load(tidyverse,    # Manipulación y visualización de datos
               sjPlot,       # Tablas y gráficos para ciencias sociales
               psych,        # Análisis psicométricos y correlaciones
               DescTools,    # Funciones descriptivas avanzadas
               ggplot2,      # Crear gráficos y visualizar datos
               broom,        # Para hacer tablas data.frame 
               rempsyc,      # Presentación de resultados
               FactoMineR,   # Para distintos analisis multivariados
               factoextra,   # Complementa al anterior visualizando resulados y mas
               corrplot,     # Visualiza matrices de relación
               dplyr,        # Seleccionar, filtrar, ordenar, crear y resumir datos
               nFactors,     # Util en analisis factoriales (para mas adelante!)
               ggbiplot,     # Util en analisis de componentes principales (para mas adelante!)
               ggrepel,      # complemento para ggplot2
               sjlabelled)   # Manejo de etiquetas de variables
```

## 3.3 Configuración del entorno R

```{r, eval=FALSE}

options(scipen = 999)    # Desactiva notación científica, en ocasiones activada
rm(list = ls())          # Limpia el entorno de trabajo
set.seed(123)            # Fija semilla para reproducibilidad

```
# 3.4 ⏳ Carga de la base de datos

Cargaremos la base de datos con la que vamos a trabajar, la del ELSOC.
Para este caso la descargaremos directamente desde internet (En este caso la base de datos esta alojada en Harvard Dataverse)

```{r, eval=FALSE}

#Cargamos la base de datos desde internet con este comenado:

load(url("https://dataverse.harvard.edu/api/access/datafile/7245118")) 

# En este caso al estar en internet no es necesario utilizar otros codigos como:
# read... (en el ... iria el formato de la base de datos
# read es una función del paquete haven

```

Apartir con la base ya cargada podemos **interpretar:** a partir del enviroment que la base contiene 18,035 casos (entrevistados) medidos en 750 variables a lo largo de diferentes olas.

Pero tambien lo podriamos verificar de la siguiente forma:

```{r, eval=FALSE}

dim(elsoc_long_2016_2022.2) # con este codigo podriamos observar las dimensiones y
                            # variables de la base

La salida que esperamos deberia ser esta:

[1] 18035   750

```

---

# 4. 🧹 Selección y Limpieza de Variables:

## 4.1 Selección de variables y selección de la ola

```{r, eval=FALSE}

datos_acs <- elsoc_long_2016_2022.2 %>%
  filter(ola == "4") %>%
  select(m01,           # Nivel educacional
         c25,           # Preferencia democracia
         c05_01         # Confianza en el gobierno (para ACM)
         )

# En la primera linea creamos una nueva sub-base con la que trabajariamos
# esta contendria solo las variables con las que nos dispondriamos a trabajar
# ademas esta sub-base se encuentra filtrada en la ola 4, las observaciones del
# año 2019

# Con filter(ola == "4") le estamos indicando a R que selecciones solo los casos
# de la ola 4 del años 2019 para elaborar la nueva sub-base
# de ahi que esta nueva sub-base cuente con menos observaciones

# Con select y lo del interior de su () le indicamos que considere solo esas
# variables para elaborar la sub-base

```

## 4.2 Limpieza de las variables

- Se elimina los NA´s (Importante verificar como es que funcionan los NA´s o si realmente tiene)}

- Con names(proc_data) vemos los nombres de las variables (columnas)

---

# 🧬 Recodificación de variables:

```{r, eval=FALSE}
proc_data$educacion <- car::recode(proc_data$educacion_ori,
                                   "c(1,2,3)=1; c(4,5)=2; c(6,7,8,9,10)=3")
proc_data$educacion <- sjlabelled::set_labels(
  proc_data$educacion,
  labels = c("Educación básica" = 1, "Educación media" = 2, "Educación superior" = 3))

sjPlot::sjt.xtab(var.row = proc_data$educacion, var.col = proc_data$aut_demo,
                 show.row.prc = TRUE, show.col.prc = TRUE,
                 show.summary = FALSE, emph.total = TRUE, encoding = "UTF-8")

```
**La función car::recode() agrupa categorías originales de la variable educacion en tres niveles más generales:**

Valores 1,2,3 → se recodifican como 1 (Educación básica).

Valores 4,5 → se recodifican como 2 (Educación media).

Valores 6,7,8,9,10 → se recodifican como 3 (Educación superior).

El objetivo es simplificar la variable educacional en tres grupos.

**La funcion sjlabelled::set_labels()en el fondo es poner etiquetas de valor para que los numeros (1,2,3) tengan nombres legibles.**

```{r, eval=FALSE}
#sjmisc::frq(proc_data$educacion)

Value |              Label |    N | Raw % | Valid % | Cum. %
------------------------------------------------------------
    1 |   Educación básica |  781 | 22.86 |   22.88 |  22.88
    2 |    Educación media | 1432 | 41.91 |   41.96 |  64.84
    3 | Educación superior | 1200 | 35.12 |   35.16 | 100.00
 <NA> |               <NA> |    4 |  0.12 |    <NA> |   <NA>
```
**La función frq() del paquete sjmisc muestra una tabla de frecuencias:**

- Número de casos en cada categoría.

- Porcentaje relativo.

- Valores perdidos (NA) si los hay.

# 🧮 Tabla de contingencia

Definición: Una **tabla de contingencia** (o tabla cruzada) es una matriz que muestra la distribución conjunta de dos variables categóricas.

**Componentes Esenciales:**

- **Frecuencias observadas:** Conteos en cada combinación de categorías

- **Marginales de fila:** Totales por categoría de la variable X

- **Marginales de columna:** Totales por categoría de la variable Y

- **Gran total:** Número total de casos válidos

Veremos un ejemplo conm ss_salud y universitaria:

```{r, eval=FALSE}
sjPlot::sjt.xtab(var.row = proc_data$educacion, var.col = proc_data$c29, 
                 show.summary = F, emph.total = T, encoding = "UTF-8")
```
**Salida Esperada:**

<div class="table-container" style="overflow-x: auto; margin: 30px 0;"><table class="contingency-table" style="width: 100%; border-collapse: collapse; font-family: 'Segoe UI', sans-serif;"> <caption style="caption-side: bottom; text-align: center; padding: 10px; font-style: italic; color: #666;"> <strong>Tabla 1:</strong> Distribución conjunta entre nivel educacional y preferencia por mecanismo de cambio constitucional (N = 3,032) </caption><thead> <tr style="background-color: #2c2c2c; color: white;"> <th style="border: 2px solid #444; padding: 12px; text-align: center; font-weight: bold;" rowspan="2">Nivel Educacional</th> <th style="border: 2px solid #444; padding: 12px; text-align: center; font-weight: bold;" colspan="4">Mecanismo de Cambio Constitucional</th> <th style="border: 2px solid #444; padding: 12px; text-align: center; font-weight: bold;" rowspan="2">Total por Educación</th> </tr> <tr style="background-color: #3a3a3a; color: white;"> <th style="border: 1px solid #555; padding: 10px; text-align: center;">Grupo de Expertos</th> <th style="border: 1px solid #555; padding: 10px; text-align: center;">Parlamento</th> <th style="border: 1px solid #555; padding: 10px; text-align: center;">Asamblea Constituyente</th> <th style="border: 1px solid #555; padding: 10px; text-align: center;">Total Mecanismo</th> </tr> </thead><tbody> <tr style="background-color: #f9f9f9;"> <td style="border: 1px solid #ddd; padding: 12px; font-weight: bold;">Educación Básica</td> <td style="border: 1px solid #ddd; padding: 12px; text-align: center;">138</td> <td style="border: 1px solid #ddd; padding: 12px; text-align: center;">30</td> <td style="border: 1px solid #ddd; padding: 12px; text-align: center;">446</td> <td style="border: 1px solid #ddd; padding: 12px; text-align: center; font-weight: bold;">614</td> <td style="border: 1px solid #ddd; padding: 12px; text-align: center; background-color: #e8f4f8; font-weight: bold;">614</td> </tr><tr style="background-color: #fff;"> <td style="border: 1px solid #ddd; padding: 12px; font-weight: bold;">Educación Media</td> <td style="border: 1px solid #ddd; padding: 12px; text-align: center;">277</td> <td style="border: 1px solid #ddd; padding: 12px; text-align: center;">31</td> <td style="border: 1px solid #ddd; padding: 12px; text-align: center;">964</td> <td style="border: 1px solid #ddd; padding: 12px; text-align: center; font-weight: bold;">1,272</td> <td style="border: 1px solid #ddd; padding: 12px; text-align: center; background-color: #e8f4f8; font-weight: bold;">1,272</td> </tr><tr style="background-color: #f9f9f9;"> <td style="border: 1px solid #ddd; padding: 12px; font-weight: bold;">Educación Superior</td> <td style="border: 1px solid #ddd; padding: 12px; text-align: center;">286</td> <td style="border: 1px solid #ddd; padding: 12px; text-align: center;">17</td> <td style="border: 1px solid #ddd; padding: 12px; text-align: center;">843</td> <td style="border: 1px solid #ddd; padding: 12px; text-align: center; font-weight: bold;">1,146</td> <td style="border: 1px solid #ddd; padding: 12px; text-align: center; background-color: #e8f4f8; font-weight: bold;">1,146</td> </tr><tr style="background-color: #2c2c2c; color: white; font-weight: bold;"> <td style="border: 2px solid #444; padding: 12px; text-align: center;">Total General</td> <td style="border: 2px solid #444; padding: 12px; text-align: center;">701</td> <td style="border: 2px solid #444; padding: 12px; text-align: center;">78</td> <td style="border: 2px solid #444; padding: 12px; text-align: center;">2,253</td> <td style="border: 2px solid #444; padding: 12px; text-align: center;">3,032</td> <td style="border: 2px solid #444; padding: 12px; text-align: center; background-color: #1a5276; color: white;">3,032</td> </tr> </tbody> </table> </div>

---

# Sumado a esto, tenemos:

**Frecuencias absolutas:** 

- números que aparencen en la tabla (ya sean conjuntas o marginales)

**Frecuencias relativas:**

- porcentaje fila: % que cada frecuencia conjunta representa sobre la marginal de su fila

- porcentaje columna: % que cada frecuencia conjunta representa sobre la marginal de su columna

- porcentaje total: % que cada frecuencia conjunta representa sobre el número total de casos de la tabla

Veamos cómo incorporar el porcentaje fila y columna en la tabla.

```{r, eval=FALSE}
sjPlot::sjt.xtab(var.row = proc_data$educacion, 
                 var.col = proc_data$aut_demo, 
                 show.summary = F, 
                 emph.total = T, 
                 show.row.prc = T, # porcentaje fila
                 show.col.prc = T, # porcentaje columna
                 encoding= "UTF-8")
```

<div class="table-container" style="overflow-x: auto; margin: 30px 0;">

<table style="width: 100%; border-collapse: collapse; font-family: 'Segoe UI', sans-serif; font-size: 0.9em;">
<thead>
<tr style="background-color: #2c2c2c; color: white;">
<th style="border: 1px solid #444; padding: 12px; text-align: center;">Nivel Educacional</th>
<th style="border: 1px solid #444; padding: 12px; text-align: center;">Grupo Expertos<br><span style="font-size: 0.8em; color: #ccc;">N (%)</span></th>
<th style="border: 1px solid #444; padding: 12px; text-align: center;">Parlamento<br><span style="font-size: 0.8em; color: #ccc;">N (%)</span></th>
<th style="border: 1px solid #444; padding: 12px; text-align: center;">Asamblea<br><span style="font-size: 0.8em; color: #ccc;">N (%)</span></th>
<th style="border: 1px solid #444; padding: 12px; text-align: center;">Total</th>
</tr>
</thead>
<tbody>
<tr>
<td style="border: 1px solid #ddd; padding: 10px; font-weight: bold;">Educación Básica</td>
<td style="border: 1px solid #ddd; padding: 10px; text-align: center;">
138<br>
<span style="color: #1a73e8; font-size: 0.85em;">22.5%</span><br>
<span style="color: #0d904f; font-size: 0.8em;">19.7%</span>
</td>
<td style="border: 1px solid #ddd; padding: 10px; text-align: center;">
30<br>
<span style="color: #1a73e8; font-size: 0.85em;">4.9%</span><br>
<span style="color: #0d904f; font-size: 0.8em;">38.5%</span>
</td>
<td style="border: 1px solid #ddd; padding: 10px; text-align: center;">
446<br>
<span style="color: #1a73e8; font-size: 0.85em;">72.6%</span><br>
<span style="color: #0d904f; font-size: 0.8em;">19.8%</span>
</td>
<td style="border: 1px solid #ddd; padding: 10px; text-align: center; font-weight: bold; background-color: #f0f8ff;">
614
</td>
</tr>
<tr>
<td style="border: 1px solid #ddd; padding: 10px; font-weight: bold;">Educación Media</td>
<td style="border: 1px solid #ddd; padding: 10px; text-align: center;">
277<br>
<span style="color: #1a73e8; font-size: 0.85em;">21.8%</span><br>
<span style="color: #0d904f; font-size: 0.8em;">39.5%</span>
</td>
<td style="border: 1px solid #ddd; padding: 10px; text-align: center;">
31<br>
<span style="color: #1a73e8; font-size: 0.85em;">2.4%</span><br>
<span style="color: #0d904f; font-size: 0.8em;">39.7%</span>
</td>
<td style="border: 1px solid #ddd; padding: 10px; text-align: center;">
964<br>
<span style="color: #1a73e8; font-size: 0.85em;">75.8%</span><br>
<span style="color: #0d904f; font-size: 0.8em;">42.8%</span>
</td>
<td style="border: 1px solid #ddd; padding: 10px; text-align: center; font-weight: bold; background-color: #f0f8ff;">
1,272
</td>
</tr>
<tr>
<td style="border: 1px solid #ddd; padding: 10px; font-weight: bold;">Educación Superior</td>
<td style="border: 1px solid #ddd; padding: 10px; text-align: center;">
286<br>
<span style="color: #1a73e8; font-size: 0.85em;">25%</span><br>
<span style="color: #0d904f; font-size: 0.8em;">40.8%</span>
</td>
<td style="border: 1px solid #ddd; padding: 10px; text-align: center;">
17<br>
<span style="color: #1a73e8; font-size: 0.85em;">1.5%</span><br>
<span style="color: #0d904f; font-size: 0.8em;">21.8%</span>
</td>
<td style="border: 1px solid #ddd; padding: 10px; text-align: center;">
843<br>
<span style="color: #1a73e8; font-size: 0.85em;">73.6%</span><br>
<span style="color: #0d904f; font-size: 0.8em;">37.4%</span>
</td>
<td style="border: 1px solid #ddd; padding: 10px; text-align: center; font-weight: bold; background-color: #f0f8ff;">
1,146
</td>
</tr>
<tr style="background-color: #2c2c2c; color: white; font-weight: bold;">
<td style="border: 1px solid #444; padding: 10px;">Total General</td>
<td style="border: 1px solid #444; padding: 10px; text-align: center;">
701<br>
<span style="color: #ccc; font-size: 0.85em;">23.1%</span><br>
<span style="color: #ccc; font-size: 0.8em;">100%</span>
</td>
<td style="border: 1px solid #444; padding: 10px; text-align: center;">
78<br>
<span style="color: #ccc; font-size: 0.85em;">2.6%</span><br>
<span style="color: #ccc; font-size: 0.8em;">100%</span>
</td>
<td style="border: 1px solid #444; padding: 10px; text-align: center;">
2,253<br>
<span style="color: #ccc; font-size: 0.85em;">74.3%</span><br>
<span style="color: #ccc; font-size: 0.8em;">100%</span>
</td>
<td style="border: 1px solid #444; padding: 10px; text-align: center; background-color: #1a5276;">
3,032
</td>
</tr>
</tbody>
</table>

<div style="text-align: center; padding: 10px; color: #666; font-size: 0.85em;">
<strong>Leyenda:</strong> 
<span style="color: #000; font-weight: bold;">N</span> = Frecuencia absoluta | 
<span style="color: #1a73e8;">🔵 Porcentaje fila</span> | 
<span style="color: #0d904f;">🟢 Porcentaje columna</span>
</div>
</div>

::: {.callout-note}
Los valores de la tabla de frecuencias de (781/1.432/1.200 + 4 NA) y la tabla de contingencia de 3.032 son ambos correctos.
La diferencia en los 381 casos son por los valores perdidos de la variable c29.
:::
---

# 📊 Prueba Chi-cuadrado (X²): Cálculo e Interpretación

```{r, eval=FALSE}
tabla <- matrix(c(138, 30, 446,
                  277, 31, 964,
                  286, 17, 843), nrow = 3, byrow = TRUE,
                dimnames = list(Educacion = c("Básica","Media","Superior"),
                                Mecanismo = c("Expertos","Parlamento","Asamblea")))
```

# Paso 2: frecuencias esperadas 
```{r, eval=FALSE}
E <- outer(rowSums(tabla), colSums(tabla)) / sum(tabla)
round(E, 2)
stopifnot(all(E >= 5))          # supuesto de la prueba: todas las esperadas >= 5
```

# Paso 3: chi-cuadrado manual
```{r, eval=FALSE}
contrib <- (tabla - E)^2 / E
chi2 <- sum(contrib)
gl   <- (nrow(tabla) - 1) * (ncol(tabla) - 1)
p    <- pchisq(chi2, gl, lower.tail = FALSE)
c(chi2 = chi2, gl = gl, p = p)          # 21.614 | 4 | 0.00024
```

# Paso 4: contraste con la función de R
```{r, eval=FALSE}
chisq.test(tabla)
```

# Paso 5: TAMAÑO DE EFECTO (lo que falta para interpretar bien)
```{r, eval=FALSE}
V <- sqrt(chi2 / (sum(tabla) * (min(dim(tabla)) - 1)))
V                                        # 0.060 -> asociación significativa pero MUY débil
round(100 * contrib / chi2, 1)           # 59% del chi2 viene de Básica x Parlamento
round(chisq.test(tabla)$stdres, 2)       # residuos estandarizados
```

La asociación de V: 0.060 es significativa pero muy debil y el 59,1% del x2 proviene de una sola celda /correspondiente a Básica x Parlamento), con un 24,4% adicional en Superior x Parlamento.

