# 🎯 Objetivo del Ejercicio

Este ejercicio tiene como objetivo aplicar técnicas de clustering jerárquico utilizando el método del centroide para identificar grupos (conglomerados) en una base de datos estandarizada. El análisis se basa en la distancia euclidiana al cuadrado como medida de disimilitud.

0,2 decimas para el Control 1 (**0,1 decima por script y 0,1 por interpretación**)

**Interpretación al final del script**

# 📝 Ejercicio a Desarrollar
Sigan los siguientes pasos con una base de datos de su elección (preferiblemente la misma ELSOC u otra con variables numéricas):

# 🔧 Paso 1: Preparación del Entorno

```{r, eval=FALSE}

## Cargar paquetes necesarios
pacman::p_load(
  tidyverse,      # Manipulación de datos
  factoextra,     # Visualización de clustering
  amap,           # Métodos de clustering
  cluster,        # Análisis de conglomerados
  sjlabelled,
  sjmisc
)

## Configurar entorno

options(scipen = 999)
set.seed(123)     # Para reproducibilidad

```

# 📊 Paso 2: Carga y Selección de Variables
Seleccionen variables numéricas para el análisis de conglomerados.

```{r, eval=FALSE}

load(url("https://dataverse.harvard.edu/api/access/datafile/7245118"))

load(ELSOC_Long_2016_2022_v1.00)

# Filtrar ola 4 y seleccionar variables numéricas
datos_cluster <- elsoc_long_2016_2022.2 %>%
  filter(ola == "4") %>%
  select(m0_edad,    # Edad
         m13,        # Ingreso
         m01         # Nivel educacional)

# Eliminar NA
datos_cluster <- datos_cluster %>%
  sjlabelled::set_na(
    na = c(-999, -888, -777, -666, 999999999))

datos_cluster <- na.omit(datos_cluster)

# Ver estructura
summary(datos_cluster)

dim(datos_cluster)

```

# ⚖️ Paso 3: Estandarización de Variables
Es fundamental estandarizar las variables para que todas tengan la misma escala (media = 0, desviación estándar = 1).

```{r, eval=FALSE}

# Estandarizar (normalizar) las variables

Z <- scale(datos_cluster)

# Verificar
head(Z)

summary(Z)  # Media ~0, SD ~1

```

# 📐 Paso 4: Calcular la Distancia Euclidiana
Calculamos la matriz de distancias euclideanas entre todos los casos.

```{r, eval=FALSE}

# Calcular distancia euclidiana

 <- dist(Z, method = "euclidean")

# Ver dimensión de la matriz de distancias
print(d)

```

# 🔲 Paso 5: Elevar al Cuadrado las Distancias


```{r, eval=FALSE}

d2 <- d^2

```
# 🌲 Paso 6: Ejecutar el Análisis de Conglomerados (Método Centroide)

```{r, eval=FALSE}

# Aplicar clustering jerárquico mediante el método centroide

hc <- hclust(d2, method = "centroid")

# Revisar información del objeto

names(hc)

# Comprobar método utilizado

hc$method

# Número de observaciones

length(hc$order)

```

#  Paso 7: Comparar realización con otro metodo: Ward

```{r, eval=FALSE}

hc_ward <- hclust(d, method = "ward.D2")

hc_ward$method

```

# 📈 Paso 7: Visualizar el Dendrograma
El dendrograma muestra la jerarquía de los conglomerados.

```{r, eval=FALSE}
# Visualizar dendrograma básico
plot(hc, hang = -1, main = "Clustering jerárquico - Método Centroide")


# Añadir rectángulos para cortar en k grupos (ejemplo k=4)
rect.hclust(hc, k = 4, border = 2:5) # border = colores para cada grupo

```

## Visualización mejorada con factoextra:

```{r, eval=FALSE}

# Dendrograma más profesional o estetico

fviz_dend(
  hc,
  k = 4,
  show_labels = FALSE,
  color_labels_by_k = TRUE,
  rect = TRUE,
  rect_fill = TRUE,
  main = "Dendrograma - Método Centroide (k = 4)")

```

# ✂️ Paso 8: Asignar los casos a los Conglomerados
Una vez decidido el número de grupos (k), asignamos cada caso a su conglomerado.

```{r, eval=FALSE}

# Definir número de grupos
k <- 4

# Cortar el árbol en 4 grupos

grupos <- cutree(hc, k = k)

datos_cluster$grupo <- grupos

```

# 9. cantidad de casos por conglomerados

table(datos_cluster$grupo)

prop.table(
  table(datos_cluster$grupo)
)

# 10. caracterización de conglomerados

datos_cluster %>%
  group_by(grupo) %>%
  summarise(
    across(
      where(is.numeric),
      ~ mean(.x, na.rm = TRUE)
    )

# 11. caracterización con datos estandarizados


datos_z <- as.data.frame(Z)

datos_z$grupo <- grupos

datos_z %>%
  group_by(grupo) %>%
  summarise(
    across(
      where(is.numeric),
      ~ mean(.x, na.rm = TRUE)
    )
  )


# 📝 Paso 9: Interpretación de Resultados
En el script, deben incluir una interpretación clara de los resultados:

## 🔍 Preguntas guía para la interpretación:
Número de grupos (k): ¿Por qué eligieron k=4? ¿Qué otros valores probaron? (Pueden usar el método del codo o el coeficiente de silueta para justificar)

```{r, eval=FALSE}
# Método del codo para ayudar a elegir k
fviz_nbclust(data.scaled, hcut, method = "wss") +
  geom_vline(xintercept = 4, linetype = 2, color = "red")
```

**Caracterización de los grupos:** A partir de las medias por grupo (calculadas arriba), describan el perfil de cada conglomerado.

**Ejemplo:** "El Grupo 1 se caracteriza por personas jóvenes con ingresos medios-altos..."

**Altura de corte:** ¿A qué altura cortaron en el dendrograma? ¿Qué significa esa altura en términos de disimilitud?

**Validación:** ¿Tienen sentido sustantivo (teórico/práctico) los grupos encontrados?

# Formato de Entrega
**Suban al buzón de tareas un script de R (.R) que contenga:**

- Encabezado: Nombres de los integrantes del grupo (o indicar si es individual).

- Código completo (como el de arriba) con comentarios que expliquen cada paso.

- Interpretación final (como comentarios al final del script o en un bloque de texto) respondiendo a las preguntas guía del Paso 9.

## Criterios de Evaluación (0,2 puntos)
✅ Código correcto y bien comentado (0,1 puntos)

✅ Interpretación adecuada de los resultados (0,1 puntos)
