# 🎯 Objetivos del Práctico
## Propósito General
Este práctico está dedicado al análisis de asociación entre variables categóricas mediante técnicas de reducción de dimensionalidad. Los objetivos son:

1. **Aplicar** Análisis de Correspondencia Simple (ACS) para explorar la relación entre dos variables categóricas.

2. **Aplicar** Análisis de Correspondencia Múltiple (ACM) para explorar relaciones entre tres o más variables categóricas.

3. **Interpretar** los resultados fundamentales: masa, inercia, contribuciones y mapa perceptual.

4. **Visualizar** y comunicar las asociaciones entre categorías de manera efectiva.

# 📝 Ejercicio a Desarrollar
Pueden trabajar en grupos de 2 a 3 personas o de manera individual. Deben elegir UNO de los siguientes ejercicios, utilizando la base de datos ELSOC (u otra de su elección, si se especifica).

### Opción 1: Análisis de Correspondencia Simple (ACS)
Objetivo: Realizar la segunda parte del ejercicio propuesto por el profesor Kevin Carrasco (desde "Análisis de correspondencia simple"), utilizando la misma base de datos que en el Práctico 2.

### Opción 2: Análisis de Correspondencia Simple (ACS) con Nuevas Variables
Objetivo: Realizar un ACS con la misma base de datos, pero seleccionando otras variables (diferentes a las usadas en el Práctico 2 o 3).

### Opción 3: Análisis de Correspondencia Múltiple (ACM)
Objetivo: Realizar un ACM con la misma base de datos, incorporando al menos tres variables categóricas para explorar sus relaciones simultáneas.

# 🔧 Preparación del Entorno Analítico
## Carga de Paquetes
Para este práctico necesitarás paquetes específicos para análisis de correspondencia.

```{r, eval=FALSE}
pacman::p_load(tidyverse, sjPlot, psych, DescTools, ggplot2,
               broom, rempsyc, FactoMineR, factoextra, corrplot,
               dplyr, nFactors, ggbiplot, ggrepel, sjlabelled)
```
## Carga y Preparación de la Base de Datos
Carguen la base ELSOC y seleccionen las variables de interés.

```{r, eval=FALSE}
# Cargar base ELSOC (ajustar ruta según corresponda)
load(url("https://dataverse.harvard.edu/api/access/datafile/7245118"))

# Filtrar ola y seleccionar variables (¡ejemplo con variables hipotéticas!)
datos_acs <- elsoc_long_2016_2022.2 %>%
  filter(ola == "4") %>%
  select(m01,           # Nivel educacional
         c25,           # Preferencia democracia
         d01_01         # Confianza en el gobierno (para ACM)
         )

# Convertir códigos de valores perdidos a NA
datos_acs <- datos_acs %>% sjlabelled::set_na(., na = c(-999, -888, -777, -666))

# Eliminar casos con NA (para simplificar el análisis)
datos_acs <- na.omit(datos_acs)

# Ver estructura
str(datos_acs)
```

# 📊 Análisis de Correspondencia Simple (ACS)
## Paso 1: Crear Tabla de Contingencia
El ACS se aplica sobre una tabla de contingencia.

```{r, eval=FALSE}
# Crear tabla de contingencia
tabla_contingencia <- table(datos_acs$m01, datos_acs$c25)
print(tabla_contingencia)

# Verificar con sjPlot (opcional)
sjPlot::sjt.xtab(var.row = datos_acs$m01, var.col = datos_acs$c25,
                 show.row.prc = TRUE, show.col.prc = TRUE)
```
## Paso 2: Realizar el ACS
Utilizaremos la función CA() del paquete FactoMineR.

```{r, eval=FALSE}
# Realizar Análisis de Correspondencia Simple
resultado_ca <- CA(tabla_contingencia, graph = FALSE)

# Ver resumen del resultado
print(resultado_ca)
summary(resultado_ca) # Más detalles
```

## Paso 3: Interpretación de Resultados Clave
A continuación, se deben interpretar los siguientes elementos:

📊 **Masa (Mass)** : Representa la proporción que cada fila y cada columna aporta al total de la tabla. Una masa alta indica una categoría con muchos casos.

```{r, eval=FALSE}
# Masa de filas y columnas
masas_filas <- resultado_ca$call$marge.row
masas_columnas <- resultado_ca$call$marge.col

# Visualizar con mejor formato
cat("\n📊 Masas de filas (proporción de cada categoría educacional):\n")
print(round(masas_filas, 4))

cat("\n📊 Masas de columnas (proporción de cada preferencia democrática):\n")
print(round(masas_columnas, 4))

# Gráfico de masas para mejor visualización
barplot(masas_filas, 
        main = "Masa por categoría educacional",
        xlab = "Nivel educacional", 
        ylab = "Proporción",
        col = "steelblue")
```
⚖️ **Inercia (Inertia)** : Mide la varianza total explicada por las dimensiones. Es análogo al concepto de varianza en un PCA. Una inercia total alta indica una fuerte asociación entre las variables.

```{r, eval=FALSE}
# Inercia total y por dimensión
resultado_ca$eig
```
- Interpretar: ¿Qué porcentaje de la inercia total explica cada dimensión (usualmente las dos primeras)?

📈 **Aporte de cada dimensión al modelo (Contributions):** Indica qué categorías contribuyen más a la construcción de cada dimensión.

```{r, eval=FALSE}
# Contribuciones de filas y columnas a las dimensiones
resultado_ca$row$contrib
resultado_ca$col$contrib
```
Interpretar: ¿Qué categorías de fila y columna tienen mayor contribución a la Dimensión 1? ¿Y a la Dimensión 2?

## Paso 4: Visualización: El Mapa Perceptual
El mapa perceptual (o biplot) es la herramienta clave para interpretar las asociaciones.

```{r, eval=FALSE}
# Visualización básica
plot(resultado_ca)

# Visualización más elaborada con factoextra
fviz_ca_biplot(resultado_ca, repel = TRUE) # repel evita superposición de etiquetas

# Personalizar
fviz_ca_biplot(resultado_ca,
               col.row = "blue",      # Color para categorías de fila
               col.col = "red",       # Color para categorías de columna
               repel = TRUE,
               title = "Mapa Perceptual - Nivel Educacional vs Preferencia Política")
```
## Interpretación del Mapa:

- **Proximidad entre puntos de FILA:** Categorías de fila cercanas tienen perfiles similares en relación a las columnas.

- **Proximidad entre puntos de COLUMNA:** Categorías de columna cercanas tienen perfiles similares en relación a las filas.

- **Proximidad entre un punto de FILA y uno de COLUMNA:** Indica una asociación entre esas dos categorías específicas. Cuanto más cerca estén, más fuerte es la asociación.

# 🔬 Análisis de Correspondencia Múltiple (ACM)
(Si el estudiante elige esta opción)

## Paso 1: Preparar Datos para ACM
El ACM trabaja directamente con un data frame que contiene las variables categóricas.

```{r, eval=FALSE}
# Seleccionar al menos 3 variables categóricas
datos_acm <- datos_acs %>% select(m01, c25, d01_01) # Ejemplo

# Asegurarse de que sean factores
datos_acm$m01 <- as.factor(datos_acm$m01)
datos_acm$c25 <- as.factor(datos_acm$c25)
datos_acm$d01_01 <- as.factor(datos_acm$d01_01)
```
## Paso 2: Realizar el ACM
Usamos la función MCA() de FactoMineR.

```{r, eval=FALSE}
# Realizar Análisis de Correspondencia Múltiple
resultado_mca <- MCA(datos_acm, graph = FALSE)

# Ver resumen
summary(resultado_mca)
```
## Paso 3: Interpretación de Resultados Clave (ACM)
- **Inercia y Valores Propios:** Similar al ACS, pero ahora la inercia total se distribuye en más dimensiones. resultado_mca$eig

- **Contribuciones:** Identificar qué categorías (de todas las variables) contribuyen más a cada dimensión. resultado_mca$var$contrib

- **Coordenadas:** Posición de cada categoría en el mapa. resultado_mca$var$coord

## Paso 4: Visualización del ACM

```{r, eval=FALSE}
# Gráfico de categorías
fviz_mca_var(resultado_mca, repel = TRUE, title = "ACM - Categorías de Variables")

# Gráfico de individuos (si interesa)
# fviz_mca_ind(resultado_mca, repel = TRUE)

# Biplot de individuos y categorías
fviz_mca_biplot(resultado_mca, repel = TRUE, title = "Mapa Perceptual - ACM")
```

**Interpretación del Mapa en ACM:**

- Las categorías que aparecen cercanas entre sí en el mapa están asociadas; es decir, tienden a aparecer juntas en los mismos individuos.

- La distancia desde el origen indica la "rareza" o particularidad de esa categoría. Categorías muy alejadas del origen tienen un perfil muy distintivo.

# 📦 Entrega y Evaluación

## Formato de Entrega

Cada grupo/individuo deberá entregar un script de R (.R) o un archivo R Markdown (.Rmd) que incluya:

1. Encabezado: Nombre de los integrantes, fecha y opción de ejercicio elegida (ACS o ACM).

2. Código completo: Desde la carga de paquetes hasta las visualizaciones, bien comentado.

3. Interpretación de resultados: Responder explícitamente a las preguntas guía:

- **Asociación:** ¿Existe asociación entre las variables? ¿Cómo lo sabes (por inercia, por mapa)?

- **Masa:** ¿Qué categorías tienen mayor y menor peso en el análisis?

- **Inercia:** ¿Cuánta varianza total explican las dos primeras dimensiones? ¿Es suficiente?

- **Aporte de dimensiones:** ¿Qué categorías contribuyen más a la Dimensión 1? ¿Y a la Dimensión 2?

- **Mapa perceptual:** Describe los patrones de asociación que observas. ¿Qué categorías se asocian? ¿Hay alguna categoría con un perfil muy diferente?

