# 🎯 Objetivos del Práctico
## Propósito General
Este práctico introductorio tiene como objetivo desarrollar competencias fundamentales para el manejo y exploración inicial de bases de datos, sentando las bases para análisis estadísticos posteriores.

Mediante el trabajo en grupo, los estudiantes aprenderán a:

1. **Seleccionar** y explorar una base de datos, comprendiendo su estructura y contenido.

2. **Identificar** y tratar problemas comunes como valores perdidos y casos atípicos (outliers).

3. **Clasificar** variables según su escala de medición (nominal, ordinal, continua, de razón).

4. **Recodificar** variables para facilitar su análisis posterior.

5. **Formular** preguntas de investigación relevantes a partir de los datos disponibles.

6. **Realizar** un análisis descriptivo inicial mediante tablas de frecuencia y tablas de contingencia.

# Paso 1: Selección de la base a utilizar.

Elijan una base de datos que sea de su interés. Puede ser:

1. Una base de datos propia (de su disciplina o investigación).

2. Datos públicos de repositorios como Harvard Dataverse, Kaggle, INE (institutos nacionales de estadística), etc.

En este caso para este practico trabajaremos como la base de datos del ENUSC (Encuesta Nacional Urbana de Seguridad Ciudadana) del año 2024 en su formato .sav

::: {.callout-note}
**link de la encuesta:** https://www.ine.gob.cl/estadisticas-por-tema/sociedad-y-condiciones-de-vida/seguridad-ciudadana
En esta misma tambien contaran con los manuales de usuario de las bases de datos y los diccionarios de variables de las mismas
:::

# Paso 2: 🔧 Preparación del Entorno Analítico o de trabajo

## 2.1 Carga de Paquetes

Para este práctico necesitarás paquetes específicos para explorar la base de datos, pero en un futuro, se requeriran otro ripos de paquetes para realizar los distintos tipos de análisis.

```{r, eval=FALSE}

# Para instalar paquetes usamos el comando de (install.packages(""))

install.packages("tidyverse") # Para este caso instalaremos el paquete "tidyverse" el cual 
es una colección 
# de paquetes, conteniendo otros como "dplyr" y/o "haven"

# Para llamar paquetes usamos el comando (library (""))

# Para este caso particular seria:

library(tidyverse) # Nota para cargar o llamar paquetes no es necesario que el nombre 
# del paquete contenga comillas como en el caso de (install.packages(""))

# Paquete opcional "pacman"

install.packages("pacman")   # En el caso particular de "pacman", este facilita y agiliza 
# la lectura de los paquetes a utilizar en R, ya que "pacman" instala paquetes y los carga a la vez

pacman::p_load(tidyverse, haven, sjPlot, psych, skimr, labelled, car)

```

## Paso 2.2: Preparación y limpiza del entorno de trabajo

```{r, eval=FALSE}

# Antes de comenzar a trabajar siempre es recomendable o sugerible
# limpiar nuestro entorno de trabajo

rm(list = ls()) # Con este comando borramos todo el Environment
gc()

# En caso de querer borrar algo especifico o en concreto se debe realizar de la siguiente forma:
# rm(nombre de lo que queramos borrar)

# Tambien debemos fijar nuestro directorio de trabajo, para eso tenemos dos opciones:

# OPCIÓN 1 - Forma manual: Vamos a la opción Session de Rstudios > Le damos a la opción 
# "Set Working Directory" > Ultima opción: "Choose Directory".

# OPCIÓN 2 - Uso de codigos: Para aquello debemos usar el siguiente codigo: 
# setwd("C:/Users/ Tu Usuario / Documents / MiProyecto o Carpeta ")

# Para optener los datos a llenar en las barras de arriba se cuentan con los siguientes otros
# Codigos: 

getwd() # Para comprobar donde se esta trabajando

list.files() # Para ver los archivos del directorio

```

## Paso 2.3: Selección de variables

```{r, eval=FALSE}

# Ahora antes de comenzar a explorar las variables, requerimos cargar la base de datos 
# del ENUSC, año 2024

datos <- read_sav("ENUSC2024.sav")

# Tambien se puede adecuar según el directorio donde tiene cargada la base de datos

library(labelled)

# Con los siguientes codigos podemos explorar la misma

look_for(datos) # Con look_for podemos ver todas las variables con sus etiquetas
                # de toda la base de datos

look_for(datos, "rps") # Con una variación del codigo mismo (agregando ", rps" por
                       # ejemplo) podemos ver una variable especifica 

look_for(datos, "robo") # El condigo en si tambien nos perimite ver variables que 
                        # contengan una palabra

# Las variables con las que trabajaremos serán a continuación las siguientes:
# - edad: Edad en tramo
# - sexo: Sexo del encuestado
# - delincuencia: Percepción aumento delincuencia en el país (P_AUMENTO_PAIS)
# - robo: Robo a Persona en la Calle en últimos 12 meses (SCREEN_INT_RPS_N)

```
Con lo anterior: **Respondan**

¿Cuántos casos y variables tiene la base?

¿A partir de las variables que trabajamos y otras que pudieron observar qué tipo de 
variables encuentran (numéricas, categóricas, etc.)?


## 2.4: Verificación de variables

```{r, eval=FALSE}

cat("=== VERIFICACIÓN DE COLUMNAS ===\n\n")

# Ver todas las columnas
cat("Total de columnas:", ncol(datos), "\n\n")

# Procederemos a crear una versión limpia de la base de datos transformando datos en numericos)

datos_limpio <- datos %>%
  mutate(
    rps = as.numeric(as.character(rps)),
    rvi = as.numeric(as.character(rvi)),
    rfv = as.numeric(as.character(rfv)),
    pad = as.numeric(as.character(pad)),
    padb = as.numeric(as.character(padb)),
    edad = as.numeric(as.character(edad)),
    sexo = as.numeric(as.character(sexo))
  ) %>%
  filter(rowSums(!is.na(.)) > 0)

```

# Paso 3: Imaginación de una pregunta de investigación

Antes de limpiar que es el paso que vamos a ver a continuación, piensen: ¿qué les gustaría investigar con estos datos?
No necesita ser definitiva, pero les ayudará a enfocar el trabajo. Por ejemplo:

- "Queremos saber si existe relación entre el nivel educativo y la confianza en instituciones."

- "Nos interesa explorar cómo varía el ingreso según la región."

Aqui el unico limite es la imaginación y la propia base de datos con la que estemos trabajando, lo ideal es que la pregunta sea pertinente, interesante y abordable sociologicamente, y obvio, que tenga relación directa con los datos que vas a utilizar.

# Paso 4: Exploración de variables

## Paso 4.1: Exploración basica

```{r, eval=FALSE}

cat("\n=== EXPLORACIÓN DEL DATASET ===\n")
glimpse(datos)

```

## Paso 4.2: Estadísticos Descriptivos

```{r, eval=FALSE}

cat("\n=== ESTADÍSTICOS RPS ===\n")
describe(datos$rps)

```

## Paso 4.3: Variables categóricas (Solo las que existen)

```{r, eval=FALSE}

cat("\n=== VARIABLES CATEGÓRICAS DISPONIBLES ===\n")

# Mostrar algunas columnas disponibles
  
cat("\nEjemplos de variables disponibles:\n")
print(head(colnames(datos), 30))

```

# Paso 5: Tablas cruzadas para explorar posibles relaciones.

```{r, eval=FALSE}

cat("\n=== TABLAS CRUZADAS ===\n")

# RPS por Sexo (ser víctima de robo en la calle seún sexo)
cat("\nRPS por Sexo:\n")
datos %>%
  filter(!is.na(rps) & !is.na(sexo)) %>%
  group_by(sexo) %>%
  summarise(
    media_rps = mean(rps, na.rm = TRUE),
    n = n(),
    .groups = 'drop'
  ) %>%
  print()

```

## Paso 5.1: Visualizaciones

```{r, eval=FALSE}

cat("\n=== GENERANDO GRÁFICOS ===\n")

# Histograma RPS
p1 <- datos %>%
  filter(!is.na(rps)) %>%
  ggplot(aes(x = rps)) +
  geom_histogram(binwidth = 1, fill = "steelblue", color = "black", alpha = 0.7) +
  labs(
    title = "Distribución de Robo a Persona en la Calle (RPS)",
    x = "Número de incidentes",
    y = "Frecuencia"
  ) +
  theme_minimal()

print(p1)

```

