# 1. Propósito General

Este práctico tiene como objetivo desarrollar competencias en el **análisis de asociación entre variables categóricas** mediante:

A. **Construcción** de tablas de contingencia
B. **Aplicación** de la prueba de hipotesis de Chi-cuadrado (χ²)
C. **Realización** de Analisis de Correspondencia Simple (ACS)
D. **Interpretación** de los resultados estadísticos
E. **Elaboración** de resultados sustantivos a partir de la interpretación de los resultados anteriores

::: {.callout-note}
Realizaremos Analisis de Correspondencia Multiple (ACM) en el siguiente Practico N°3
:::

# 2. Contexto del Estudio 

La Base de Datos con la que nos dispondremos a trabajar, corresponde a la del **Estudio Longitudinal Social de Chile (ELSOC)**, más especificamete con su **cuarta ola** correspondiente a las observaciones realizadas en el año (2019); ELSOC es una encuesta panel representativa a nivel nacional. 

# 3. 🎯 Objetivos del Práctico

En este practico, se les dispondran una serie de tres variables del ELSOC; a partir de estas se espera que efectuen el Test de Hipotesis de Chi-cuadrado con las variables en Rstudios; realicen la construcción de tablas de contingencia con dichas variables y por ultimo elaboren un Analisis de Correspondecia Simple (ACS) para establecer si es viable o recomendable la realización de un analisis de este tipo con dichas variables a partir de la interpretación de todos los resultados en su conjunto.

---

# 3. 🔧 Preparación del Entorno Analítico o de trabajo

## 3.1 Fijar directorio 

Recordemos que para fijarlo, siempre tenemos tres opciones:

**OPCIÓN 1** - La forma manual: Para realizarla vamos a la opción "Session" de Rstudios > le damos a la opción 
"Set Working Directory" > ultima opción: "Choose Directory" > seleccionamos la carpeta en la que trabajaremos para fijarla.

**OPCIÓN 2** - Usamos codigos de Rstudios: Para aquello debemos usar los siguientes codigos:

```{r, eval=FALSE}

# Para fijarlo directamente debemos usar el comando "setwd" como esta puesto debajo
# Para saber con que llenar los espacios del propio codigo, puedes ver la dirección de la 
# carpeta en la que quieres trabajar, clickando sobre el icono de esta.

#los primeros 2 nombres, puedes dejarlos como lo deje lo que debes cambiar esta indicado 
# con palabras

# setwd("C:/Users/ El nombre de usuario / Nombre de la carpeta / 
# Nombre de la subcarpeta en caso de ser necesario")

# Puedes el comando "getwd", para comprobar si estas trabajando en la carpeta en la que 
# indicaste

# getwd()

# Esta te deberia indicar en la consola algo similar a esto:

"C:/Users/ El nombre de usuario / Nombre de la carpeta 
# / Nombre de la subcarpeta en caso de ser necesario"

# Si efectivamente sale asi o con la carpeta que querias esta configurado

```

**OPCIÓN 3** - Usa un proyecto de Rstudios: Para eso debes crear un proyecto.

Para realizarlo ve a la opción **File** > Seleccionas la opción **New Proyect** > Seleccionas la opción **New Directory" > Y seleccionas la carpeta de tu proyecto o en la que quieras trabajar creando un New Proyect.
Esta opción entrega la ventaja de que cada vez que abras el archivo de Rstudios, este fijara automaticamente dicha carpeta como directorio de trabajo y por ejemplo los avances o lo realizado en el enviroment, tambien se guardara.  

## 3.2 Instalación y Carga de Paquetes

```{r, eval=FALSE}

# Recordemos que en caso de no tener instalado un paquete podemos ocupar el comando:

install.packages("pacman") # Nombre del paquete siempre en entre comillas

# Luego lo cargamos:

library(pacman) # En este caso no es necesario usar comillas

# Pacman es un paquete bastante util de R, ya que este tiene la caracteristica de
# combinar los comandos de install.packages y library
# por lo que en caso de colocar un paquete dentro de su parentesis, pacman lo cargara
# automaticamente en caso de estar descargado o lo descargara en caso de no estarlo
# y posteriormente lo descargara. 

```
::: {.callout-note}
Para el ejemplo anterior, usamos install.packages y library con el paquete pacman 
por que con este debemos realizarlo y ademas sirve para poner en practica dicha forma.
Tambien es necesario recordar que en R y Rstudios solo es necesario instalar paquetes una vez
estos quedaran guardados en nuestro PC, por lo que solo sera necesario cargarlo.
:::

```{r, eval=FALSE}

pacman::p_load(tidyverse,    # Manipulación y visualización de datos
               sjPlot,       # Tablas y gráficos para ciencias sociales
               psych,        # Análisis psicométricos y correlaciones
               DescTools,    # Funciones descriptivas avanzadas
               ggplot2,      # Crear gráficos y visualizar datos
               broom,        # Para hacer tablas data.frame 
               rempsyc,      # Presentación de resultados
               FactoMineR,   # Para distintos analisis multivariados
               factoextra,   # Complementa al anterior visualizando resulados y mas
               corrplot,     # Visualiza matrices de relación
               dplyr,        # Seleccionar, filtrar, ordenar, crear y resumir datos
               nFactors,     # Util en analisis factoriales (para mas adelante!)
               ggbiplot,     # Util en analisis de componentes principales (para mas adelante!)
               ggrepel,      # complemento para ggplot2
               sjlabelled,   # Manejo de etiquetas de variables
               flextable,    # Realizar otras tablas
               gginference   # Realizar y visualizar test de hipotesis de Chi-cuadrado (χ²)
```

## 3.3 Configuración del entorno R

```{r, eval=FALSE}

options(scipen = 999)    # Desactiva notación científica, en ocasiones activada
rm(list = ls())          # Limpia el entorno de trabajo
set.seed(123)            # Fija semilla para reproducibilidad

```
## 3.4 ⏳ Carga de la base de datos

Cargaremos la base de datos con la que vamos a trabajar, la del ELSOC.
Para este caso la descargaremos directamente desde internet (En este caso la base de datos esta alojada en Harvard Dataverse)

```{r, eval=FALSE}

#Cargamos la base de datos desde internet con este comenado:

load(url("https://dataverse.harvard.edu/api/access/datafile/7245118")) 

# En este caso al estar en internet no es necesario utilizar otros codigos como:
# read... (en el ... iria el formato de la base de datos
# read es una función del paquete haven

```

Apartir con la base ya cargada podemos **interpretar:** a partir del enviroment que la base contiene 18,035 casos (entrevistados) medidos en 750 variables a lo largo de diferentes olas.

Pero tambien lo podriamos verificar de la siguiente forma:

```{r, eval=FALSE}

dim(elsoc_long_2016_2022.2) # con este codigo podriamos observar las dimensiones y
                            # variables de la base

La salida que esperamos deberia ser esta:

[1] 18035   750

```

---

# 4. 🧹 Selección y Limpieza de Variables:

## 4.1 Selección de variables y selección de la ola

```{r, eval=FALSE}

datos_acs <- elsoc_long_2016_2022.2 %>%
  filter(ola == "4") %>%
  select(m01,           # Nivel educacional
         c25,           # Preferencia democracia
         c05_01         # Confianza en el gobierno
         )

# En la primera linea creamos una nueva sub-base con la que trabajariamos
# esta contendria solo las variables con las que nos dispondriamos a trabajar
# ademas esta sub-base se encuentra filtrada en la ola 4, las observaciones del
# año 2019

# Con filter(ola == "4") le estamos indicando a R que selecciones solo los casos
# de la ola 4 del años 2019 para elaborar la nueva sub-base
# de ahi que esta nueva sub-base cuente con menos observaciones

# Con select y lo del interior de su () le indicamos que considere solo esas
# variables para elaborar la sub-base

# Todas estas variables son nominales u ordinales, siendo estas variables categoricas

```

## 4.2 Recodificación de variables

```{r, eval=FALSE}

datos_acs$educacion <- car::recode(datos_acs$m01,
                                   "c(1,2,3)=1; c(4,5)=2; c(6,7,8,9,10)=3")
datos_acs$educacion <- sjlabelled::set_labels(
  datos_acs$educacion,
  labels = c("Educación básica" = 1, "Educación media" = 2, "Educación superior" = 3))

```
Recodificamos la variable educación (m01) usando el comando recode de car

::: {.callout-note}
el uso de los dos, dos puntos (::) en car, es una forma de indicar que se ejecute una acción de una paquete, en este caso recode de car,
esta forma de indicar una acción es comun cuando se tiene varios paquetes instalados debido a que algunos paquetes
comparten codigos bajo el mismo nombre, pudiendo provocar errores con (::) indicamos que queremos realizar esa acción de ese paquete en
especifico, indipendiente de que otro paquete tenga la misma función con el mismo nombre.
:::

Recodificamos la variable educación (m01), para que pase de 10 alternativas a 3; posteriormente usando **labels** le asignamos una
etiqueta de valor para los numeros (1,2,3) de las 3 nuevas alternativas creadas con la recodificación y asi estas tengan nombres legibles; estas serian: 1- para la Educación básica; 2- para la Educación Media
y 3- para la educación superior.

Esto se debe a que la variable de educación (m01) del ELSOC en sus 17 alternativas de respuesta contempla desde sin educación hasta educación de postgrado. Pasando por intermedios como educación media incompleta o educación tecnica.

Con c(1,2,3)=1 de la Educación basica por ejemplo agrupamos en la nueva alternativa 1, las categorias de respuesta o alternativas de: "sin educación basica"; "educación basica incompleta" y "educación basica completa".
Asi podemos simplificar la variable educacional en tres grupos

## 4.3 Transformación de valores perdidos a NA

```{r, eval=FALSE}

datos_acs <- datos_acs %>% sjlabelled::set_na(., na = c(-999, -888, -777, -666))

datos_acs <- na.omit(datos_acs) # Eliminando NA, simplificamos el analisis
                                # y se vuelve más simple trabajar con este

str(datos_acs) # Con este podemos ver la estructura de la base de datos y como esta quedo
               # despues del proceso

```
Con sjlabelled::set_na, asignamos que los valores de respuesta -999, -888, -777 y -666 sean considerados NA
posteriomente con na.omit, los eliminamos de la base de datos

Las alternativas de respuesta como -999 y el resto de una base de datos, suelen ser empleadas para indicar que es un dato perdido
por una categoria de respuesta de NS/NR (No sabe / No responde) y usualmente se suelen identificar asi justamente para facilitar su
tratamiento como variables NA, en softwares de analisis estadisticos como Rstudios, como lo estamos realizando, en caso de no hacerlo
el procedimiento se volvia un poco más complicado, por eso es un estandar.
Como añadido, antes de eliminar los datos NA de una base de datos, se debe considerar cuantos datos se perderian del total
na.omit los elimina de la base de datos directamente siempre que presente un NA en alguna alternativa de respuesta independiente de contar con respuesta en otras preguntas, por lo que realizar esto podria llevar a un sesgo de la muestra, de la base o del analisis, ademas de perder datos en otras variables.
En caso de realizarlo siempre es bueno cerciorarse, de que solo se esta perdiendo idealmente entre menos de un 10% o 15% de los casos de la base.


---

# 5. 🧬 : Chi-cuadrado (χ²) y tablas de contingencia

## 5.1 Chi-cuadrado (χ²) en Rstudios

```{r, eval=FALSE}

chi_result_1 <- chisq.test(table(datos_acs$m01, datos_acs$c25)) 

# creamos un objeto en el enviroment de R que contenga la prueba de
# Chi-cuadrado; en este caso lo realizamos con las variables de educación (m01) y
# preferencia democracia (c25)

stats.table_1 <- tidy(chi_result_1, conf_int = T)

# tidy elaboramos otro objeto que contega los estadisticos del resultado del Chi-cuadrado 
# en una tabla a la cual llamaremos a dicha tabla stats.table_1

nice_table(stats.table_1)

# Con nice_table podemos visualizar los estadisticos en una tabla

suppressWarnings(ggchisqtest(chi_result_1))

# Con ggchisqtest(chi_result_1) podemos visualizar el resultado del test de hipotesis de
# Chi-cuadrado en una curva de distribución de Chi-cuadrado

# Repetiremos el mismo proceso otra vez de la prueba de hipotesis de Chi.cuadrado, 
# esta vez con las variables educación (m01) y confianza en el gobierno (c05_01)

chi_result_2 <- chisq.test(table(datos_acs$m01, datos_acs$c05_01))

stats.table_2 <- tidy(chi_result_2, conf_int = T)

nice_table(stats.table_2)

suppressWarnings(ggchisqtest(chi_result_2))

```

## 5.2 Tablas de contingencia

::: {.callout-note}
La elaboración de tablas de contingencia, puede ser un paso previo a la elaboración del test de hipotesis de Chi-cuadrado, esto queda a criterio del investigador.
:::

Una **tabla de contingencia** (o tabla cruzada) es una matriz que nos muestra la distribución conjunta de dos variables categóricas.
Y sus **Componentes Esenciales** serian:

- **Frecuencias observadas:** Conteos en cada combinación de categorías

- **Marginales de fila:** Totales por categoría de la variable X

- **Marginales de columna:** Totales por categoría de la variable Y

- **Gran total:** Número total de casos válidos

Sumado a lo anterior tenemos:

**Frecuencias absolutas:** 

- números que aparencen en la tabla (ya sean conjuntas o marginales)

**Frecuencias relativas:**

- porcentaje fila: % que cada frecuencia conjunta representa sobre la marginal de su fila

- porcentaje columna: % que cada frecuencia conjunta representa sobre la marginal de su columna

- porcentaje total: % que cada frecuencia conjunta representa sobre el número total de casos de la tabla


En R y Rstudio se elabora de la siguiente manera:

```{r, eval=FALSE}

tabla_contingencia <- table(datos_acs$m01, datos_acs$c25)

# Con la funcion table podemos elaborar la tabla de contingencia, en este caso haremos 
# la tabla de contingencia de la variable de educacuón (m01) por 
# preferencia democracia (c25)

print(tabla_contingencia)

# Y con print la podemos visualizar en la consola de comandos de Rstudios 

sjPlot::sjt.xtab(var.row = datos_acs$m01, var.col = datos_acs$c25,
                 show.row.prc = TRUE, show.col.prc = TRUE)

# Podemos verificar dicha tabla con sjPlot de forma opcional y la podemos visualizar en el
# "Worksapce" de manera más visual

# Con show.row.prc podemos ver los porcentajes que representan los caso de cada alternativa
# proporcinalmente (TRUE o T) es necesario para emplear dicha opción o elemento

# Con show.col.prc podemos hacer que cada proporción adquiera un color distinto para
# distinguirlos más facil visualmente

# crearemos otra tabla de contigencia entre la variable educacion (m01) por confianza en el 
# gobierno (c05_01)

tabla_contingencia_2 <- table(datos_acs$m01, datos_acs$c05_01)

print(tabla_contingencia_2)

sjPlot::sjt.xtab(var.row = datos_acs$m01, var.col = datos_acs$c05_01,
                 show.row.prc = TRUE, show.col.prc = TRUE)

```

# 6. Analisis de Correspondencia Simple (ACS)

Con el Test de Hipotesis de Chi.cuadrado y ademas de con las tablas de contingencia, es que podemos realizar un Analisis de Correspondencia.

Un **Analisis de Correspondencia Simple (ACS)** lo solemos utilizar principalmente cuando se tienen dos variables categoricas y esta seria la aplicación de un analisis estadistico a la tabla de contingencia para posteriormente representarlo visualmente, en lo que se denomina un **mapa de asociaciones**.

El **Analisis de Correspondencia Multiple (ACM)** (que veremos en futuros practicos) es una extensión del anterior y permite analizar más de dos variables categoricas de forma simultanea.

## 6.1 Analisis de Correspondencia Simple (ACS) en Rstudios

::: {.callout-note}
Como les comento en clases la Profesora Carolina, este tipo de analisis es bastente comun y popular, 
en lo respectivo a los estudios sobre el habitus de Pierre Bourdieu, más especificamente por ejemplo los estudios
sobre el gusto, permitiendo visualizar dichas relaciones de forma estadistica y considerando enfoques como la clase social o
el nivel educativo.
:::

Para realizar un Analisis de Correspondencia Simple (ACS) en Rstudios podemos realizarlo de la siguiente forma:

```{r, eval=FALSE}

# Utilizaremos la función CA() del paquete FactoMineR.
# CA son las siglas de Analisis de Correspondencia en ingles
# En este caso crearemos el analisis de correspondecia en Rstudios y
# dejaremos su resultado como datos y valores en el apartado del Enviroment
# La visualización del mismo en el "Workspace" sera en pasos de más adelante

resultado_ca <- CA(tabla_contingencia, graph = FALSE)

# De momento podemos ver sus resultados de la siguiente forma

print(resultado_ca) # Para ver el resumen del resultado

summary(resultado_ca) # En caso de querer ver más detalles

```
::: {.callout-note}
En para este ejemplo estamos haciendo el Analisis de Correspondecia entre las variables educación (m01)
con preferencia democratica (c25).
En caso de querer realizarlo con la otra variable, repitan el mismo codigo realizado anteriormente
(el de arriba de esta nota) cambiando la tabla_contingencia, por tabla_contingencia_2 y repitan los pasos
siguientes.
No olviden crear un objeto nuevo en el enviroment con un nombre distinto a resultado_ca,
puede ser resultado_ca_2, en caso de no hacerlo se sobreescribiran los resultados de ambos analisis.
:::

Pero un Analisis de Correspondencia (AC) ya sea en su forma simple (ACS) o multiple (ACM) no solo nos entregan eso datos, tambien podemos disponer de más.

## 6.2 Interpretación de resultados clave del Analisis de Correspondencia Simple (ACS)

### 6.2.1 Calculo de Masa

La **Masa (o Mass)** representa la proporción que cada fila y cada columna aporta al total de la tabla. 

```{r, eval=FALSE}

# Para obtener la masa de filas y columnas debemos realizar lo siguiente

masas_filas <- resultado_ca$call$marge.row

masas_columnas <- resultado_ca$call$marge.col

# en caso de querer obtener la masa con la otra variable, cambien el resultado de su ACS
# asumiendo que lo realizaron como se menciono con anterioridad

# Ahora las podemos visualizar de la siguiente forma con un mejor formato

cat("\n📊 Masas de filas (proporción de cada categoría educacional):\n")
print(round(masas_filas, 4))

# Correr ambas lineas de codigo a la vez

cat("\n📊 Masas de columnas (proporción de cada preferencia democrática):\n")
print(round(masas_columnas, 4))

# Pero ahora tambien podemos visualizarlo en un gráfico de masas en el "Workspace" 
# para tener una mejor visualización

barplot(masas_filas, 
        main = "Masa por categoría educacional",
        xlab = "Nivel educacional", 
        ylab = "Proporción",
        col = "steelblue")

# parte este grafico se hizo con filas, en caso de querer obtener el de las columnas
# cambien masas_filas por masas_columnas

```

### 6.2.2 Calculo de Inercia

Tambien podemos obtener otro resultado clave que en este caso es la **Inercia (Inertia).**

Podemos calcular u obtener la inercia en Rstudios de la siguiente manera:

```{r, eval=FALSE}

resultado_ca$eig # Con este codigo calculamos la inercia total y por dimensión

```
Tambien podemos calcular la contribución de la inercia de las filas y las columnas a las dimensiones

```{r, eval=FALSE}

resultado_ca$row$contrib # Contribución Fila

resultado_ca$col$contrib # Contribución Columna

```

# 7. Analisis de Correspondencia Simple (ACS)

Construiremos y visualizaremos el Analsis de Correspondencia Simple (ACS)

```{r, eval=FALSE}

# Esta puede ser visualizada de una forma basica en la consola de forma basica

plot(resultado_ca)

# Pero tambien la podemos visualizar de otra forma más elabarada con el faquete factoextra

fviz_ca_biplot(resultado_ca, repel = TRUE) 

# Usamos repel para evitar la superposición de etiquetas

# Dicha visualización del (ACS) tambien puede ser personalizada a nuestro gusto

# Personalización

fviz_ca_biplot(resultado_ca,
               col.row = "blue",      # Color para las categorías de fila
               col.col = "red",       # Color para categorías de columna
               repel = TRUE,
               title = "Mapa Perceptual - Nivel Educacional vs Preferencia Política")

```

# 8. Preguntas a responder 

A partir de los resultados de los resultados del calculo de los pasos anteriores **respondan las siguiente preguntas:**

1. A partir de los resultados del test de Chi-cuadrado (χ²) ¿Estan las variables asociadas?

2. A partir de los resultados de las tablas de contingencia/s ¿como interpreta sus resultados?

3. A partir de los resultados del calculo de la Masa y la Inercia ¿Como podria interpretar dichos datos?

4. Interprte el resultadi del mapa de asociaciones del Analisis de Correspondencia Simple (ACS)

5. A partir de todos los datos en su conjunto y considerando sus respuestas anteriores ¿Considera que es recomendable hacer un ACS con dichas variables?



