# Objetivo del ejercicio

En el presente tiene como objetivo que los estudiantes **realicen un Analisis de Conglomerados No Jerárquico** con la base de datos de ELSOC; se espera que con la realización de este, los estudiantes **logren comprender su forma de proceder y interpretar su resultados a partir de los datos obtenidos**. Se agrega como elemento extra, formas de determinar el numero de clusters con el que proceder, por via del uso del **analisis de siluetas** y el **método del codo**
Se espera que con el desarrollo del mismo, se entienda la diferencia entre un Analisis de Conglomerados Jerarquico (el cual se emplea de forma explotaria para determinar un numero de clusters determinado para una serie de variables, practico anterior) con el Analisis de Conglomerados No Jerarquico, el cual opera con un numero de clusters predeterminado. 

# Ejercicio a desarrollar

Siguiendo los siguientes pasos en la base de datos del ELSOC, se realizara un Analisis de Conglomerados No Jerarquico, en donde con las variables correspondientes al módulo de **Conflicto Social** se elaboraran o categorizaran tres clusters o perfiles en lo referente a la **Aversión al conflito**.

Dichas variables del módulo Conlficto social seran: 

**f02_01**: Si discrepo con otros prefiero no discutir
**f02_02**: Dificultad para expresar mi opinión si difiere del resto    
**f02_03**: Siento que el conflicto es algo negativo
**f02_04**: Siento que en los conflictos alguien saldrá perjudicado 

# Paso 1: Preparación del entorno

## 1.1. Fijación de directorio

Para este caso utilizaremos el metodo manual que venimos realizando desde praticos anteriores: Para realizarlo vamos a la opción “Session” de Rstudios > le damos a la opción “Set Working Directory” > ultima opción: “Choose Directory” > seleccionamos la carpeta en la que trabajaremos para fijarla.

Igualmente, siempre es bueno recordar que existen otras forma de fijar el directorio.

Podemos fijarlo usando codigos de Rstudios:

```{r, eval=FALSE}
# Debemos usar el comando "setwd" como esta puesto debajo
# Para saber con que llenar los espacios del propio codigo, puedes ver la dirección de la 
# carpeta en la que quieres trabajar, clickando sobre el icono de esta.

#los primeros 2 nombres, puedes dejarlos como lo deje.
# lo que debes cambiar esta indicado 
# con los numeros 1, 2 y 3

# setwd("C:/Users/ 1- El nombre de usuario / 2- Nombre de la carpeta / 
# 3- Nombre de la subcarpeta en caso de ser necesario")

# Puedes el comando "getwd", para comprobar si estas trabajando en la carpeta en la que 
# indicaste

# getwd()

# Esta te deberia indicar en la consola algo similar a esto:

"C:/Users/ El nombre de usuario / Nombre de la carpeta 
# / Nombre de la subcarpeta en caso de ser necesario"

" Si coincide es que lo hiciste bien

```

O tambien podemos usar un proyecto de Rstudios, el cual es especialmente util, para cuando trabajemos de forma constante en un mismo script ya sea durante un tiempo o durante multiples sesiones.

Para eso debemos crear un proyecto.

Para realizarlo ve a la opción File > Seleccionas la opción New Proyect > Seleccionas la opción **New Directory” > Y seleccionas la carpeta de tu proyecto o en la que quieras trabajar creando un New Proyect.

Volviendo al punto de que se trabajara en un mismo script de forma constante por un tiempo indeterminado o en multiples sesiones; esta opción es util, porque tiene la ventaja de que cada vez que abras el archivo de Rstudios, este fijara automaticamente dicha carpeta como directorio de trabajo y por ejemplo los avances o lo realizado en el enviroment, tambien se guardara.

## 1.2. Instalación y carga de paquetes

```{r, eval=FALSE}
## Cargamos los paquetes necesarios para este practico

install.packages("pacman") # Instalamos el paquete pacman en
                           # caso que no este instalado

library(pacman) # Con library lo cargamos para su uso    

# Recordemos que pacman, carga paquetes que este descargados previamente
#y descarga directamente los que no esten descargados

pacman::p_load(
  dplyr,           # Para manipular y transformar datos
  sjlabelled,      # Para trabajar etiquetas (labels)
  haven,           # Importar y exportar bases desde otros programas
  sjmisc,          # Trabaja y transforma datos junto con sjlabelled
  cluster)         # Para hacer analisis de conglomerados

```

## 1.3. Configurar entorno

```{r, eval=FALSE}
options(scipen = 999) # Desactiva la notación cientifica de Rtudios
                      # (por ejemplo esta suele estar activa en
                      # Posit Cloud)
```

# Paso 2: Carga y selección de variables

## 2.1. Cargamos la base de datos del ELSOC

```{r, eval=FALSE}

load(url("https://dataverse.harvard.edu/api/access/datafile/7245118"))
# Descargamos desde internet la base de datos del ELSOC

# Para quienes tengan problemas de internet en su PC del laboratorio
# Pueden descargar la base de datos directamente con el siguiente Link

https://dataverse.harvard.edu/api/access/datafile/7245118

# Dejan la base de datos, en la carpeta de su proyecto y la cargan en 
# Rstudios de la siguiente forma:

load(ELSOC_Long_2016_2022_v1.00)

```

## 2.2. Selección de variables del ELSOC para el Analisis de Conglomerados No Jerarquico

```{r, eval=FALSE}
# Filtrarmos por la ola 1 (2016) y seleccionamos las variables 
# con las que trabajaremos

# La razón por la que en este caso usamos la Ola 1 correspondiente al 2016,
# es porque las variables se encuentran disponibles para esta Ola

datos_cluster_NJ <- elsoc_long_2016_2022.2 %>%
  filter(ola == "1") %>%
  select(f02_01,    # Variable: Si discrepo con otros prefiero no discutir
         f02_02,    # Variable: Dificultad para expresar mi opinión si difiere del resto    
         f02_03,    # Variable: Siento que el conflicto es algo negativo
         f02_04)    # Variable: Siento que en los conflictos alguien saldrá perjudicado 

# Creamos asi nuestra sub-base de datos_cluster_NJ; NJ siglas de
# No Jerarquico
# el cual solo tendra las variables con las que trabajaremos, 
# ademas a esta les eliminaremos los NA dentro de los siguientes pasos.
# Con esta sub-base trabajaremos en su mayoria durante el resto del practico

```

# Paso 3: Exploración y limpieza de las variables

## 3.1. Exploración inicial de las variables

```{r, eval=FALSE}

summary(datos_cluster_NJ) # Con summary podemos ver las medidas de tendencia 
                          # central de las variables de la sub-base de datos

lapply(datos_cluster_NJ, table, useNA = "ifany") # Creamos una tabla que nos
                                                 # permite ver la distribución
                                                 # de los valores de la variable

# Podemos observar que algunos datos observados corresponden a -999; -888; -777
# y -666; variables que posteriormente recodificaremos como NA

```

## 3.2. Limpieza de Variables

```{r, eval=FALSE}

datos_cluster_NJ <- datos_cluster_NJ %>%
  sjlabelled::set_na(
    na = c(-999, -888, -777, -666))

# marcamos -999, -888, -777 y -666 como NA, casos perdidos

datos_cluster_NJ <- na.omit(datos_cluster_NJ)

# Y los borramos de la base

```

# Paso 4: Estandarización de las variables

```{r, eval=FALSE}

datos_CNJ_std <- scale(datos_cluster_NJ) # Creamos un sub-base
                                         # con los datos estandarizados
                                         # como pertenecen a al mismo
                                         # modulo esto no deberia de ser
                                         # necesario, pero para los siguientes
                                         # paso es obligatorio, ademas en caso
                                         # que tengamos otras variables con 
                                         # distintas unidades de medida, es
                                         # necesario para que se puedan interpretar
                                         # de la misma forma

summary(datos_CNJ_std)


```

# Paso 5: Analisis de Conglomerados No Jerarquico (Exploración y clasificación de los casos)

## 5.1. Definición de Clusters

```{r, eval=FALSE}

k = 3 # k es el numero de cluster con el que trabajaremos, siendo 3

set.seed(123) # Con este nos aseguramos que el resultado sea reproducible

modelo_kmean <- kmeans(datos_CNJ_std,
                       centers = k,
                       nstart = 25)

# Con modelo_kmean realizamos la base de analisis de conglomerados no
# jerarquico.
# k es el numero de clusters que anteriormente indicamos
# nstart son en numero de configuraciones iniciales con el que queremos
# partir

```

## 5.2. Exploración de los Clusters

```{r, eval=FALSE}

modelo_kmean # Nos entrega información general de cada conglomerado
             # como sus tamaños, centros, suma de cuadrados y
             # proporción de varianza explicada

modelo_kmean$size # Con este codigo podemos ver solamente los tamaños 

modelo_kmean$centers # Con este podemos examinar el centro de los comglomerados
                     # elemento más importante para la interpretación del 
                     # ejercicio

# Valores negativos: por debajo del promedio
# valores cercanos al 0: alrededor o cercanos al promedio
# valores positivos: por encima del promedio

# ***NOTA***

# Estos resultados son con los valores estandarizados, para verlos con su
# valor en escala original realizar el siguiente paso

```


## 5.3. Integración de los clusters a la sub-base de datos

```{r, eval=FALSE}

datos_cluster_NJ$cluster <- modelo_kmean$cluster # integramos los conglomerados
                                                 # a la base de datos
                                                 # si funciona deberiamos de tener
                                                 # una quinta variable

```

## 5.4. Datos descriptivos de los clusters (y clasificación de estos a partir de sus resultados)

```{r, eval=FALSE}

table(datos_cluster_NJ$cluster) # con este codigo podemos ver cuantos
                                # casos componene cada conglomerado

aggregate(datos_cluster_NJ[, 1:4],
          by = list(Cluster = datos_cluster_NJ$cluster),
          FUN = mean)

# Y con este codigo podemos interpretar los resultados de los grupos o clusters
# usando su escala original sin estandarizar

```

# EXTRA 1 - Determinación del numero de clusters (**Análisis de Silueta**) 

Como hablamos en clase y vimos en el practico anterior, el metodo jerarquico nos permite observar cuantos clusters se forman a partir de los datos pero existen otras formas de comprobar el numero de clusters que se forman y cual de estos es el más factible o pertinente a realizae; funciona como otra forma de justificar porque seleccionamos un numero de clusters concreto

```{r, eval=FALSE}

# El metodo de la silueta es uno de los metodos más utilizados

sil <- silhouette(modelo_kmean$cluster,
                  dist(datos_CNJ_std))

# creamos un objeto cuya abreviación es sil de silueta

plot(sil)

# si lo graficamos obtenemos la anchura promedio de la silueta 
# que nos permite evaluar qué tan bien separados están los grupos.

mean(sil[, 3])

# tambien podemos calcular su valor, 
# un valor más alto indica, en términos generales, una mejor separación 
# de los casos entre conglomerados.

# Ahora probaremos con otro numero de coglomerados

set.seed(123) # aseguramos que los datos sean replicables

# Dos conglomerados
k2 <- kmeans(datos_CNJ_std, centers = 2, nstart = 25)

# Tres conglomerados
k3 <- kmeans(datos_CNJ_std, centers = 3, nstart = 25)

# Cuantro conglomerados
k4 <- kmeans(datos_CNJ_std, centers = 4, nstart = 25)

# Cinco conglomerados
k5 <- kmeans(datos_CNJ_std, centers = 5, nstart = 25)

# Con este codigo podemos comparar la suma de sus cuadrados interna

k2$tot.withinss
k3$tot.withinss
k4$tot.withinss
k5$tot.withinss

sil2 <- silhouette(k2$cluster, dist(datos_CNJ_std))
sil3 <- silhouette(k3$cluster, dist(datos_CNJ_std))
sil4 <- silhouette(k4$cluster, dist(datos_CNJ_std))
sil5 <- silhouette(k5$cluster, dist(datos_CNJ_std))

# Podemos observar el valor de cada uno de estos de forma
# separada

mean(sil2[, 3])
mean(sil3[, 3])
mean(sil4[, 3])
mean(sil5[, 3])

```

# EXTRA 2 - Determinación del numero de clusters (**Método del codo**) 

Con el metodo de la silueta podemos observar que la suma de cuadrados disminuye a medida que aumentamos el número de clusters, por lo que no basta con escoger simplemente el valor más bajo. 
Podemos utilizar el método del codo de esta apartado para observar dónde deja de existir una mejora importante.

```{r, eval=FALSE}

# Realizamos el método del codo

wss <- numeric(10)

set.seed(123)

for (k in 1:10) {
  modelos_k <- kmeans(datos_CNJ_std,
                   centers = i,
                   nstart = 25)
  
  wss[i] <- modelos_k$tot.withinss
}

# Y graficado podemos buscar el punto donde agregar más conglomerados 
# empieza a producir una mejora relativamente pequeña.

plot(1:10,
     wss,
     type = "b",
     xlab = "Número de conglomerados",
     ylab = "Suma de cuadrados dentro de los grupos",
     main = "Método del codo")

```

# Paso 6: Ejercico de interpretación de resultados

A partir de los datos obtenidos de Analisis de Conglomerado No Jerarquico y la caracterización de sus Clusters, responda las siguientes dos preguntas:
** Recordar, la interpretación puede ir al final del script**:

**1.**: A partir de los resultados de métodos de Analisis de Conglomerados No Jerarquico describa ¿que perfiles estarian componiendo los clusters?

**Ejemplo:** el Grupo 1 se caracteriza por personas que prefieren no discutir....etc"

**2.**: Considerando el método de siluetas y el método del codo ¿porque un mayor o menor numero de conglomerados pueden producir variaciones que podrian ser mejores o peores en los resultados?

# Paso 7: Formato de Entrega

**Subir al buzón de tareas un script de R (.R), este y el mensaje que escriban deben contener:**

- Nombres de los integrantes del grupo (o indicar si es individual).

- Código completo (como el realizado en el practico). 

- Interpretación (como comentarios al final del script o en un bloque de texto) tomando como guias las preguntas del Paso 13.1.

##  7.1. Criterios de Evaluación (0,2 puntos)

**Código correcto**  (0,1 puntos)

**Interpretación adecuada de los resultados** (0,1 puntos)
