# Objetivo del ejercicio

# Ejercicio a desarrollar

# Paso 1: Preparación del entorno

## 1.1. Fijación de directorio

Para este caso utilizaremos el metodo manual: Para realizarla vamos a la opción “Session” de Rstudios > le damos a la opción “Set Working Directory” > ultima opción: “Choose Directory” > seleccionamos la carpeta en la que trabajaremos para fijarla.

Igualmente, siempre es necesario recordar que existen otras forma de fijar el directorio.

Podemos fijarlo usandoo codigos de Rstudios:

```{r, eval=FALSE}
# Debemos usar el comando "setwd" como esta puesto debajo
# Para saber con que llenar los espacios del propio codigo, puedes ver la dirección de la 
# carpeta en la que quieres trabajar, clickando sobre el icono de esta.

#los primeros 2 nombres, puedes dejarlos como lo deje.
# lo que debes cambiar esta indicado 
# con los numeros 1, 2 y 3

# setwd("C:/Users/ 1- El nombre de usuario / 2- Nombre de la carpeta / 
# 3- Nombre de la subcarpeta en caso de ser necesario")

# Puedes el comando "getwd", para comprobar si estas trabajando en la carpeta en la que 
# indicaste

# getwd()

# Esta te deberia indicar en la consola algo similar a esto:

"C:/Users/ El nombre de usuario / Nombre de la carpeta 
# / Nombre de la subcarpeta en caso de ser necesario"

" Si coincide es que lo hiciste bien

```

Tambien podemos usar un proyecto de Rstudios, esto es especialmente util, para cuando trabajemos de forma constante en un mismo script ya sea durante un tiempo o durante multiples sesiones.

Para eso debemos crear un proyecto.

Para realizarlo ve a la opción File > Seleccionas la opción New Proyect > Seleccionas la opción **New Directory” > Y seleccionas la carpeta de tu proyecto o en la que quieras trabajar creando un New Proyect.

Volviendo al punto de que se trabajara en un mismo script de forma constante por un tiempo indeterminado o en multiples sesiones; esta opción es util, porque tiene la ventaja de que cada vez que abras el archivo de Rstudios, este fijara automaticamente dicha carpeta como directorio de trabajo y por ejemplo los avances o lo realizado en el enviroment, tambien se guardara.

## 1.2. Instalación y carga de paquetes

```{r, eval=FALSE}
## Cargamos los paquetes necesarios para este practico

install.packages("pacman")
library(pacman)

pacman::p_load(
  dplyr,
  sjlabelled,
  haven,
  sjmsic,
  cluster)        

```

## 1.3. Configurar entorno

```{r, eval=FALSE}
options(scipen = 999) # Desactiva la notación cientifica de Rtudios
                      # (por ejemplo esta suele estar activa en
                      # Posit Cloud)
```

# Paso 2: Carga y selección de variables

## 2.1. Cargamos la base de datos del ELSOC

```{r, eval=FALSE}

load(url("https://dataverse.harvard.edu/api/access/datafile/7245118"))
# Descargamos desde internet la base de datos del ELSOC

# Para quienes tengan problemas de internet en su PC del laboratorio
# Pueden descargar la base de datos directamente con el siguiente Link

https://dataverse.harvard.edu/api/access/datafile/7245118

# Dejan la base de datos, en la carpeta de su proyecto y la cargan en 
# Rstudios de la siguiente forma:

load(ELSOC_Long_2016_2022_v1.00)

```

## 2.2. Selección de variables del ELSOC para el Analisis de Conglomerados No Jerarquico

```{r, eval=FALSE}
# Filtrarmos por la ola 1 (2016) y seleccionamos las variables 
# con las que trabajaremos

datos_cluster_NJ <- elsoc_long_2016_2022.2 %>%
  filter(ola == "1") %>%
  select(f02_01,    
         f02_02,        
         f02_03,
         f02_04)     

# Creamos asi nuestra sub-base de datos_cluster que solo tiene las variables con las
# que trabajaremos, ademas a esta les eliminaremos los NA dentro de los
# siguientes pasos.
# Con esta sub-base trabajaremos durante el resto del practico

```

# Paso 3: Exploración y limpieza de las variables

## 3.1. Exploración inicial de las variables

```{r, eval=FALSE}

summary(datos_cluster_NJ)

lapply(datos_cluster_NJ, table, useNA = "ifany")

```

## 3.2. Limpieza de Variables

```{r, eval=FALSE}

datos_cluster_NJ <- datos_cluster_NJ %>%
  sjlabelled::set_na(
    na = c(-999, -888, -777, -666))

datos_cluster_NJ <- na.omit(datos_cluster_NJ)

```



