# 🎯 Objetivo del Análisis
Este script realiza un análisis de conglomerados jerárquico utilizando datos del **Latinobarómetro** para identificar patrones de confianza institucional en América Latina. Se emplea el método de Ward con distancia euclidiana sobre variables estandarizadas.

## 📦 1. Configuración Inicial y Paquetes
**Limpiar entorno (opcional)**
**rm(list = ls())**

```{r, eval=FALSE}
# Cargar paquetes necesarios
library(readxl)      # Lectura de archivos Excel
library(dplyr)       # Manipulación de datos
library(writexl)     # Exportar a Excel
library(cluster)     # Análisis de conglomerados
library(tidyr)       # Reestructuración de datos
library(readr)       # parse_number() para convertir texto a número
library(ggplot2)     # Visualizaciones (opcional)

# Configurar opciones
options(scipen = 999)  # Evitar notación científica
set.seed(123)          # Para reproducibilidad
```

## 📂 2. Carga de Datos
```{r, eval=FALSE}
# Cargar base de datos (AJUSTA LA RUTA)
lb <- read_xlsx("/ruta/a/tu/archivo/latinobarometro_subset_4vars.xlsx")

# Ver estructura de los datos
glimpse(lb)
summary(lb)
```

## 🧹 3. Limpieza y Preparación de Variables
```{r, eval=FALSE}
# 3.1 Identificar variables de interés (confianza en instituciones)
vars_items <- intersect(names(lb), c("P34NI.BB", "P34NI.BE", "P34NI.BD", "P34NI.BC"))

# 3.2 Asegurar que sean numéricas (a veces vienen como texto)
lb <- lb %>%
  mutate(across(all_of(vars_items), 
                ~ suppressWarnings(readr::parse_number(as.character(.x)))))

# 3.3 Verificar que ahora sean numéricas
sapply(lb[, vars_items], class)
```

## 🔍 4. Selección de Variables para el Cluster

```{r, eval=FALSE}
# 4.1 Identificar todas las columnas numéricas
num_cols <- names(lb)[sapply(lb, is.numeric)]

# 4.2 Si no hay numéricas, usar las variables de interés
if (length(num_cols) == 0 && length(vars_items) > 0) {
  num_cols <- vars_items
}

# 4.3 Excluir variables que no deben influir en el cluster (ej. PAIS_NOMBRE)
var_excluir <- "PAIS_NOMBRE"
vars_para_cluster <- setdiff(num_cols, var_excluir)

# Mostrar variables que se usarán
print(vars_para_cluster)
```

## 🧪 5. Filtrar Casos Completos (Sin NA)

```{r, eval=FALSE}
# Eliminar filas con NA en las variables de clustering
lb_limpio <- lb %>% 
  drop_na(all_of(vars_para_cluster))

# Ver cuántos casos se perdieron
cat("Casos originales:", nrow(lb), "\n")
cat("Casos sin NA:", nrow(lb_limpio), "\n")
```

## 🏷️ 6. Etiquetas para Identificar Casos
```{r, eval=FALSE}
# Usar PAIS_NOMBRE como etiqueta si existe
if ("PAIS_NOMBRE" %in% names(lb_limpio)) {
  etiquetas <- lb_limpio$PAIS_NOMBRE
} else {
  etiquetas <- paste0("Caso_", seq_len(nrow(lb_limpio)))
}
```

## ⚖️ 7. Estandarización de Variables
```{r, eval=FALSE}
# 7.1 Seleccionar solo las variables para cluster como matriz
X <- lb_limpio %>% 
  select(all_of(vars_para_cluster)) %>% 
  as.matrix()

# 7.2 ESTANDARIZACIÓN (media 0, desviación 1)
Z <- scale(X)

# Verificar estandarización
round(colMeans(Z), 2)  # Deberían ser ~0
apply(Z, 2, sd)        # Deberían ser 1
```

## 📐 8. Cálculo de Distancias y Clustering

```{r, eval=FALSE}
# 8.1 Calcular matriz de distancias euclidianas
D <- dist(Z, method = "euclidean")

# 8.2 Aplicar método de Ward (con distancias al cuadrado)
hc <- hclust(D, method = "ward.D2")

# 8.3 Ver alturas de fusión
hc$height
hc$merge
```

## 📊 9. Tabla del Proceso de Clustering
```{r, eval=FALSE}
# Crear una tabla legible con cada paso de fusión
out <- data.frame(
  paso   = seq_along(hc$height),
  merge1 = hc$merge[,1],
  merge2 = hc$merge[,2],
  height = round(hc$height, 3)
)
print(out)
```


## 🌲 10. Visualización del Dendrograma
```{r, eval=FALSE}
# Guardar parámetros gráficos originales
op <- par(no.readonly = TRUE)

# Ajustar márgenes
par(mar = c(8, 4, 4, 2))

# Dendrograma básico
plot(hc,
     labels = as.character(etiquetas),
     main = "Dendrograma - Clustering Jerárquico (Ward.D2)",
     xlab = "", 
     sub = "",
     cex = 0.7,
     hang = -1)

# DEFINIR NÚMERO DE CLUSTERS (k)
K <- 4  # <-- CAMBIA SEGÚN TU ANÁLISIS

# Añadir rectángulos
rect.hclust(hc, k = K, border = 2:(K+1))

# Restaurar parámetros
par(op)
```


## ✂️ 11. Cortar el Árbol y Asignar Clústeres
```{r, eval=FALSE}
# Cortar el dendrograma en K grupos
clusters <- cutree(hc, k = K)

# Distribución de casos por cluster
table(clusters)
```


## 📋 12. Anexar Clústeres a los Datos
```{r, eval=FALSE}
# Añadir columna de cluster al data frame
lb_resultado <- lb_limpio %>%
  mutate(Cluster = clusters)

# Ver primeras filas
head(lb_resultado %>% select(PAIS_NOMBRE, all_of(vars_items), Cluster))
```

## 📈 13. Caracterización de los Clústeres
```{r, eval=FALSE}
# 13.1 Medias por cluster
resumen_means <- lb_resultado %>%
  group_by(Cluster) %>%
  summarise(
    across(all_of(vars_items), 
           ~ mean(.x, na.rm = TRUE), 
           .names = "{.col}_mean"),
    n_casos = n(),
    .groups = "drop"
  )
print(resumen_means)

# 13.2 Renombrar variables para mejor interpretación
lb_resultado_nombres <- lb_resultado %>%
  rename(
    Confianza_empresarios = `P34NI.BB`,
    Confianza_partidos    = `P34NI.BE`,
    Confianza_congreso    = `P34NI.BD`,
    Confianza_poder_jud   = `P34NI.BC`
  )

# 13.3 Tabla cruzada: País vs Cluster
if ("PAIS_NOMBRE" %in% names(lb_resultado)) {
  tabla_pais_cluster <- table(lb_resultado$PAIS_NOMBRE, lb_resultado$Cluster)
  print(tabla_pais_cluster)
  
  # Porcentajes por país
  pct_fila <- round(prop.table(tabla_pais_cluster, margin = 1) * 100, 1)
  print(pct_fila)
}
```

## 📊 14. Visualizaciones Adicionales
```{r, eval=FALSE}
# 14.1 Tamaño de clusters
barplot(table(lb_resultado$Cluster),
        main = paste("Tamaño de clústeres (k =", K, ")"),
        xlab = "Clúster", 
        ylab = "Frecuencia",
        col = 2:(K+1))

# 14.2 Perfiles de clusters (gráfico de líneas)
perfiles <- lb_resultado_nombres %>%
  group_by(Cluster) %>%
  summarise(
    across(Confianza_empresarios:Confianza_poder_jud, mean, na.rm = TRUE)
  ) %>%
  pivot_longer(cols = -Cluster, 
               names_to = "Variable", 
               values_to = "Media")

# Gráfico con ggplot2
ggplot(perfiles, aes(x = Variable, y = Media, 
                     group = Cluster, color = as.factor(Cluster))) +
  geom_line(size = 1) +
  geom_point(size = 3) +
  labs(title = "Perfil de medias por cluster",
       x = "Variable", 
       y = "Media",
       color = "Cluster") +
  theme_minimal() +
  theme(axis.text.x = element_text(angle = 45, hjust = 1))
```


## 💾 15. Exportar Resultados

```{r, eval=FALSE}
# Exportar a Excel (varias hojas)
write_xlsx(
  list(
    DatosConCluster = lb_resultado,
    MediasPorCluster = resumen_means,
    Conteo = data.frame(Cluster = 1:K, 
                        Frecuencia = as.vector(table(clusters)))
  ),
  "latinobarometro_clusters_resultado.xlsx"
)

cat("✅ Resultados exportados a 'latinobarometro_clusters_resultado.xlsx'\n")
```


## 📝 16. Interpretación de Resultados
Completar según los resultados obtenidos:

```{r, eval=FALSE}
# 1. NÚMERO DE CLUSTERS (k)
# ¿Por qué se eligió k = 4?

# 2. PERFILES DE CADA CLUSTER
# Cluster 1: [Alta confianza en todas las instituciones]
# Cluster 2: [Baja confianza generalizada]
# Cluster 3: [Confianza selectiva - ej. alta en justicia, baja en partidos]
# Cluster 4: [Perfil mixto...]

# 3. DISTRIBUCIÓN GEOGRÁFICA
# ¿Qué países predominan en cada cluster?

# 4. CONCLUSIONES
# ¿Qué patrones de confianza institucional existen en Latinoamérica?
# ¿Hay diferencias regionales significativas?
```

ℹ️ Notas Importantes
**Estandarización:** Es fundamental porque las variables originales pueden tener escalas diferentes.

**Número de clusters (k):** No hay una única respuesta correcta. Debe justificarse según el dendrograma, el método del codo o criterios sustantivos.

**Interpretación:** El análisis de cluster es una herramienta exploratoria. Los resultados deben tener sentido teórico.
