# 🎯 Objetivos del Práctico
## Propósito General
Este práctico introductorio tiene como objetivo desarrollar competencias fundamentales para el manejo y exploración inicial de bases de datos, sentando las bases para análisis estadísticos posteriores.

Mediante el trabajo en grupo, los estudiantes aprenderán a:

1. **Seleccionar** y explorar una base de datos, comprendiendo su estructura y contenido.

2. **Identificar** y tratar problemas comunes como valores perdidos y casos atípicos (outliers).

3. **Clasificar** variables según su escala de medición (nominal, ordinal, continua, de razón).

4. **Recodificar** variables para facilitar su análisis posterior.

5. **Formular** preguntas de investigación relevantes a partir de los datos disponibles.

6. **Realizar** un análisis descriptivo inicial mediante tablas de frecuencia y tablas de contingencia.

## Ejercicio a desarrollar:
Trabajando en grupos de 2 a 3 personas, deberán aplicar los siguientes pasos con una base de datos de su elección:

## 🔍 Guia paso a paso

# Paso 1: Selección de la base a utilizar.

Elijan una base de datos que sea de su interés. Puede ser:

1. Una base de datos propia (de su disciplina o investigación).

2. Datos públicos de repositorios como Harvard Dataverse, Kaggle, INE (institutos nacionales de estadística), etc.

En este caso para este practico trabajaremos como la base de datos del ENUSC (Encuesta Nacional Urbana de Seguridad Ciudadana) del año 2024 en su formato .sav

::: {.callout-note}
**link de la encuesta:** https://www.ine.gob.cl/estadisticas-por-tema/sociedad-y-condiciones-de-vida/seguridad-ciudadana
En esta misma tambien contaran con los manuales de usuario de las bases de datos y los diccionarios de variables de las mismas
:::

# Paso 2: 🔧 Preparación del Entorno Analítico o de trabajo
## 2.1 Carga de Paquetes

Para este práctico necesitarás paquetes específicos para explorar la base de datos, pero en un futuro, se requeriran otro ripos de paquetes para realizar los distintos tipos de análisis.

```{r, eval=FALSE}

# Para instalar paquetes usamos el comando de (install.packages(""))

install.packages("tidyverse") # Para este caso instalaremos el paquete "tidyverse" el cual 
es una colección 
# de paquetes, conteniendo otros como "dplyr" y/o "haven"

# Para llamar paquetes usamos el comando (library (""))

# Para este caso particular seria:

library(tidyverse) # Nota para cargar o llamar paquetes no es necesario que el nombre 
# del paquete contenga comillas como en el caso de (install.packages(""))

# Paquete opcional "pacman"

install.packages("pacman")   # En el caso particular de "pacman", este facilita y agiliza 
# la lectura de los paquetes a utilizar en R, ya que "pacman" instala paquetes y los carga a la vez

pacman::p_load(tidyverse,
               dplyr,       # nos permite seleccionar variables de un set de datos
               haven,       # cargar y exportar bases de datos en formatos .sav y .dta
               sjmisc,      # explorar datos
               sjPlot,      # para visualizar datos
               car)         # para recodificar ciertas variables y aplicable 
                            # a modelos estadisticos
```

# Paso 3: Exploración 
```{r, eval=FALSE}

# Antes de explorar, requerimos cargar la base de datos del ENUSC, año 2024
datos <- read_sav("ENUSC2024.sav")

# Con los siguientes codigos podemos explorar la misma

view_df(datos) #Para explorar las variables de la base de datos, proviene del paquete sjPlot

class(datos$rph_sexo)  # para observar el tipo de datos que componen las variables, 
                       # proviene del paquete base 
descr(datos$SCREEN_INT_RPS_N) # nos otorga estadísticos de tendencia central para 
                              # las variable numéricas
frq(datos$EV_CONFIA_CCH)      # para  ver la distribución variables categóricas 

```
Con lo anterior: **Respondan**

¿Cuántos casos y variables tiene la base?

¿Qué tipo de variables encuentran (numéricas, categóricas, etc.)?


# Paso 4: Imaginación de una pregunta de investigación

Antes de limpiar que es el paso que vamos a ver a continuación, piensen: ¿qué les gustaría investigar con estos datos?
No necesita ser definitiva, pero les ayudará a enfocar el trabajo. Por ejemplo:

- "Queremos saber si existe relación entre el nivel educativo y la confianza en instituciones."

- "Nos interesa explorar cómo varía el ingreso según la región."

Aqui el unico limite es la imaginación y la propia base de datos con la que estemos trabajando, lo ideal es que la pregunta sea pertinente, interesante y abordable sociologicamente, y obvio, que tenga relación directa con los datos que vas a utilizar.

# Paso 5: Selección de variables

```{r, eval=FALSE}

# La variables con las que trabajaremos seran a continuación las siguientes:

# Sexo
# rph_edad: Edad en tramo (En futuros practicos veremos como recodificar variables como 
# la edad, para que estas este en tramos en caso que no lo este)

# P_AUMENTO_PAIS:  usted diria que los ultimos doce meses la delincuencia en el pais
# EV_CONFIA_CCH: confianza en carabineros
# SCREEN_INT_RPS_N: cuantas veces en los últimos doce meses, ¿usted o algún integrante de su 
# hogar fue víctima de robo o intento de robo # POR SORPRESA?

datos_proc <- select(datos,
                     edad=rph_edad,          
                     sexo=rph_sexo,                             
                     delincuencia=P_AUMENTO_PAIS,
                     confianzacarab=EV_CONFIA_CCH,
                     robo=SCREEN_INT_RPS_N)

# el (=) lo utilizaremos para renombrar las variables, por ejemplo / edad=rph_edad, es 
# la forma que tenemos para hacer que rph_edad caso de llamarse asi, con el (=), 
# pase a llamarse edad; lo mismo con las otras subsecuentes variables

view_df(datos_proc) 

# Con view_df vemos las variables que trabajaremos

frq(datos_proc$delincuencia)

frq(datos_proc$robo)

frq(datos_proc$confianzacarab)

# Con frq podemos ver cosas como: frecuencia absoluta de las variables; porcentajes o cantidad 
# de datos faltantes esta función es especialmente util para tener resumenes 
# de variables categoricas 

```

# Paso 6: Identificar valores perdidos y darles un valor o eliminar los casos.

Algunas bases de datos (por no decir la mayoria) presentaran en si misma datos perdidos o NA, frente a estos datos debemos decidir que hacer.

Opción A: Eliminar casos con NA (si son pocos)

Por ejemplos podemos utilizar la función na.omit: 

datos_sin_na <- na.omit(datos)

aplicamos na.omit en (datos), siempre es util crear bases de respaldo para no perder nuestro progreso o consultar nuestros resultados
de ahi que para este caso creemos otras sub-base de datos alterna llamada datos_sin_na 

# Opción B: Imputar un valor (media, mediana, moda) para efectos de este practico no se vera aquello

```{r, eval=FALSE}

# En este practico realizaremos la opción A, con la variable de delincuencia

datos_proc$delincuencia<-car::recode(datos_proc$delincuencia, "c (88, 96, 99) = NA") 
#comando para dejar datos perdidos como NA

datos_proc <- na.omit(datos_proc) #comando para eliminar todos los NA de una base 

datos_proc <- datos_proc[!is.na(datos_proc$delincuencia), ] 
# comando para eliminar NA solo de una variable

```
